ACORDAO-COMPLETO-2526651

ACÓRDÃO 2507/2022 ATA 43/2022 - PLENÁRIO

VISTOS, relatados e discutidos estes autos de relatório de auditoria de conformidade realizada com o objetivo de verificar a atuação da Agência Nacional de Transportes Terrestres (ANTT) na fiscalização da execução do contrato de concessão celebrado com a concessionária Autopista Planalto Sul S/A, que administra a Rodovia BR-116-PR/SC (Trecho Curitiba-Divisa SC/RS) , com 417,7km de extensão.
ACORDAM os Ministros do Tribunal de Contas da União, reunidos em Sessão Ordinária do Plenário, ante as razões expostas pelo Relator, em:
9.1. acolher as razões de justificativa apresentadas pelos acolher as razões de justificativa apresentadas por Bernardo José Figueiredo Gonçalves de Oliveira, Ivo Borges de Lima, José Luiz Macedo Bastos, Viviane Esse e Luiz Fernando Castilho;
9.2. rejeitar as razões de justificativa apresentadas por Mário Mondolfo e Rubens Narciso Peduti Dal Molin, sem, no entanto, aplicar-lhes sanção pecuniária individual em decorrência da prescrição da pretensão punitiva, nos termos dos artigos 1º, 4º, inciso IV, e 5º, inciso I, da Resolução-TCU 344, de 11 de outubro de 2022;
9.3. determinar à Agência Nacional de Transportes Terrestres (ANTT) que, no prazo de 120 dias, adote de providências necessárias a refazer os cálculos relativos ao ressarcimento à concessionária de receitas não-auferidas, em razão de atraso na implantação das praças de pedágio, a considerar como responsabilidade da Administração, apenas, o período de 148 dias, para cada posto de pedágio, entre a assinatura do contrato (18/02/2008) e a expedição do Decreto de Utilidade Pública de Bens (15/07/2008) , a fim de compensar os valores indevidamente recebidos pela contratada;
9.4. alertar a Agência Nacional de Transportes Terrestres (ANTT) acerca das graves deficiências detectadas nestes autos, no tocante a sua atuação na fiscalização do contrato de concessão para exploração da Rodovia BR-116-PR/SC (Trecho Curitiba-Divisa SC/RS) ;
9.5. ordenar à Secretaria de Fiscalização de Infraestrutura Rodoviária e de Aviação Civil (SeinfraRodoviaAviação) , com base no art. 43 da Resolução/TCU 259/2014, que monitore o cumprimento da determinação do subitem 9.3. desta deliberação;
9.6. autorizar a extração de cópia das peças 25, 26, 27, 36, 71, 72, 73, 96, 110, 113, 114 e 115) , e a respectiva juntada ao TC Processo 005.218/2014-4, a fim de subsidiar a análise daquele processo de monitoramento, referente à celebração de termos de ajustamento de conduta entre a Agência Nacional de Transportes Terrestres (ANTT) e as concessionárias de transporte rodoviário.

Auditoria realizada com o objetivo de verificar a atuação da Agência Nacional de Transportes Terrestres - ANTT na fiscalização da execução do contrato de concessão da BR-116/PR/SC.

Agência Nacional de Transportes Terrestres.

3. Interessados/Responsáveis:
3.1. Interessado: Agência Nacional de Transportes Terrestres (04.898.488/0001-77).
3.2. Responsáveis: Autopista Planalto Sul S.a. (09.325.109/0001-73); Bernardo José Figueiredo Gonçalves de Oliveira (XXX.814.761-XX); Ivo Borges de Lima (XXX.188.001-XX); Jorge Luiz Macedo Bastos (XXX.486.207-XX); Luiz Fernando Castilho (XXX.469.011-XX); Mário Mondolfo (XXX.529.248-XX); Rubens Narciso Peduti Dal Molin (XXX.158.978-XX); Viviane Esse (XXX.461.918-XX).

13.1. Ministros presentes: Bruno Dantas (na Presidência), Walton Alencar Rodrigues (Relator), Augusto Nardes, Jorge Oliveira e Antonio Anastasia.
13.2. Ministro-Substituto convocado: Marcos Bemquerer Costa.

WALTON ALENCAR RODRIGUES

Transcrevo instrução cuja proposta foi acolhida pela Secretaria de Fiscalização de Infraestrutura Rodoviária e de Aviação:
INTRODUÇÃO
Cuidam os autos de relatório de auditoria de conformidade realizada pela Secex-SC, com o objetivo de verificar a atuação da Agência Nacional de Transportes Terrestres - ANTT na fiscalização da execução do contrato de concessão celebrado com a concessionária Autopista Planalto Sul S/A, que administra a Rodovia BR-116-PR/SC (Trecho Curitiba-Divisa SC/RS) , com 417,7km de extensão.
HISTÓRICO
A auditoria de conformidade foi realizada por equipe da Secex-SC, que emitiu o relatório preliminar (peça 7) e o enviou ao gestor. Após a análise das considerações do gestor (peça 12) e de outros documentos solicitados à ANTT, foi emitida a versão final do relatório de auditoria (peça 36) .
Foram identificadas as seguintes irregularidades (peça 36, p. 4) :
a) compensação indevida à concessionária de receitas não auferidas, por meio de aumento de tarifa de pedágio, em razão de atrasos no início da cobrança do pedágio por motivos de responsabilidade da concessionária que foram indevidamente imputados à Administração pela ANTT, uma vez que o adiamento da conclusão de todas as praças de pedágio - condição necessária para o início da cobrança - superou o atraso imputável à Administração;
b) celebração de Termo de Ajustamento de Conduta (TAC) com muitos benefícios à concessionária e sem a suficiente e proporcional contrapartida aos usuários;
c) ausência ou atraso injustificado na aplicação das penalidades contratuais e das penalidades previstas em resoluções da ANTT em razão de inadimplências contratuais representadas por generalizadas e recorrentes inexecuções de obras obrigatórias;
d) ausência ou atraso injustificado na aplicação das penalidades contratuais em razão da sistemática e generalizada ocorrência de desempenhos inferiores aos permitidos em aspectos essenciais à prestação do serviço adequado e à manutenção das condições inicialmente pactuadas;
e) ausência ou atraso injustificado na aplicação das penalidades contratuais à concessionária pelo não atendimento das obrigações contratuais referentes à recuperação da rodovia até o final do quinto ano de concessão;
f) ausência, no período até outubro de 2012, de exigência à concessionária para execução de obras de recuperação do pavimento com vida útil superior a cinco anos;
g) ausência, no período até outubro de 2012, de ações tempestivas para exigir que a recuperação fosse gradual, de forma a evitar ou mitigar a inadimplência ao final do quinto ano de concessão.
De acordo com o relatório da auditoria, "as irregularidades são consideradas graves tendo em vista a generalização e repetição das ocorrências e em especial devido à característica do contrato que se baseia em resultados e na aplicação de multas como forma de coibir as não conformidades" (peça 36, p. 2) .
Na proposta de encaminhamento (peça 36, p. 46) , a equipe propôs a oitiva da ANTT e da Concessionária Autopista Planalto Sul, a audiência dos responsáveis e 5 determinações à ANTT. Em sua manifestação (peça 39) , o Exmo. Sr. Ministro Relator autorizou a realização das audiências e oitivas.
Em relação às oitivas, a ANTT se manifestou por meio do Ofício nº  954/2014/DG/ANTT (peça 71) e a concessionária protocolou a peça 96. Quanto às audiências, todos os responsáveis apresentaram razões de justificativa (peças 76, 97 e 100 a 104) .
A Secex/SC (peça 113) analisou as manifestações da ANTT e da concessionária, bem como as razões de justificativa, propondo os seguintes encaminhamentos (peça 113, p. 84) :
a) fixar, nos termos do art. 45 da Lei n. 8.443/1992 e do art. 251 do RI/TCU, prazo de 90 (noventa) dias à ANTT, a contar da notificação do teor deste Acórdão, para que, com relação ao contrato de concessão da Autopista Planalto Sul, refaça os cálculos relativos ao ressarcimento à concessionária de receitas não auferidas em razão de atrasos no início da cobrança do pedágio, de forma a considerar apenas o período de 148 dias, para todas as praças de pedágio, período entre a assinatura do contrato (18/02/2008) e a expedição do Decreto de Utilidade Pública de Bens (15/07/2008) , e de forma a compensar os valores indevidamente recebidos;
b) acolher, nos termos do art. 250, § 1º, do RITCU, as razões de justificativa apresentadas por:
b.1.) Bernardo José Figueiredo Gonçalves de Oliveira, CPF XXX.814.761-XX, Diretor-Geral (14/7/2008 a 17/2/2012) , quanto à ausência de responsabilidade pelos atrasos na abertura dos processos de penalidade por desempenhos insuficientes e atrasos nos relatórios de monitoramento relativos ao quarto ano de concessão;
b.2.) Ivo Borges de Lima, CPF XXX.188.001-XX, Diretor-Geral Substituto no exercício da Direção-Geral (18/2/2012 a 18/2/2013) , quanto à ausência de responsabilidade pelos atrasos na abertura de processos para apuração de responsabilidades e aplicação de penalidades por inexecuções de obras obrigatórias e atraso na entrega de relatórios de monitoramento relativos ao quinto ano de concessão.
c) rejeitar, nos termos do art. 43, parágrafo único, da Lei 8.443/1992, c/c o art. 250, § 2º, do RI/TCU, as razões de justificativa apresentadas por:
c.1.) Bernardo José Figueiredo Gonçalves de Oliveira, CPF XXX.814.761-XX, Diretor-Geral (14/7/2008 a 17/2/2012) , no que tange às demais irregularidades;
c.2.) Mário Mondolfo, CPF XXX.529.248-XX, Superintendente de Exploração de Infraestrutura Rodoviária - SUINF (19/8/2008 a 31/8/2012) , no que tange às demais irregularidades;
c.3.) Rubens Narciso Peduti Dal'Molin, CPF XXX.158.978-XX, Gerente de Fiscalização e Controle Operacional de Rodovias - GEFOR (8/10/2008 a 3/10/2012) ;
c.4.) Ivo Borges de Lima, CPF XXX.188.001-XX, Diretor-Geral Substituto no exercício da Direção-Geral (18/2/2012 a 18/2/2013) ;
c.5.) Viviane Esse, CPF XXX.461.918-XX, Superintendente de Exploração de Infraestrutura Rodoviária - SUINF (desde 9/10/2012) ;
c.6.) Luiz Fernando Castilho, CPF XXX.469.011-XX, Gerente de Fiscalização e Controle Operacional - GEFOR (desde 9/10/2012) ;
c.7.) Jorge Luiz Macedo Bastos, CPF XXX.486.207-XX, Diretor-Geral Substituto no exercício da Direção-Geral (desde 19/2/2013) ;
d) aplicar aos responsáveis Bernardo José Figueiredo Gonçalves de Oliveira, CPF XXX.814.761-XX, Mário Mondolfo, CPF XXX.529.248-XX, Rubens Narciso Peduti Dal'Molin, CPF XXX.158.978-XX, Ivo Borges de Lima, CPF XXX.188.001-XX, Viviane Esse, CPF XXX.461.918-XX, Luiz Fernando Castilho, CPF XXX.469.011-XX, Jorge Luiz Macedo Bastos, CPF XXX.486.207-XX, a multa respectiva, com fulcro no art. 58, II, da Lei 8.443/1992, fixando- lhes o prazo de 15 (quinze) dias a contar da notificação, para comprovar, perante o Tribunal, o recolhimento das dívidas aos cofres do Tesouro Nacional, atualizadas monetariamente na data do efetivo recolhimento, se for paga após o vencimento, na forma da legislação em vigor;
e) autorizar a cobrança judicial das dívidas, caso não sejam pagas até o seu vencimento, nos termos do art. 28, II, da Lei 8.443/92;
f) determinar que as peças 25, 26, 27, 36, 71, 72, 73, 96, 110 e 113 do Processo TC Processo 009.550.2013-5 (este processo) , sejam copiadas e juntadas ao TC Processo 019.494/2014-9 a fim de que o conteúdo do item III.1.B da presente instrução possa subsidiar as análises a serem realizadas naqueles autos.
g) determinar à ANTT que envie ao TCU a comprovação das medidas adotadas para atendimento ao item "a" ao final do prazo fixado naquele item.
Na sequência, o Exmo. Sr. Ministro Walton Alencar Rodrigues encaminhou os autos a esta Secretaria de Fiscalização de Infraestrutura Rodoviária e de Aviação Civil, mediante despacho (peça 119) , para que se manifestasse quanto ao mérito do encaminhamento proposto. Por fim, o Sr. Bernardo José Figueiredo Gonçalves de Oliveira informou a ocorrência de fatos novos relevantes ao deslinde do processo (peça 123) .
Com esse histórico, a presente instrução tem como objetivo emitir parecer sobre os encaminhamentos propostos nos presentes autos.
EXAME TÉCNICO
A seguir, serão resumidos os argumentos trazidos pela ANTT e pela concessionária, as razões de justificativa apresentadas por cada um dos responsáveis, a avaliação dos argumentos feita pela unidade técnica. Na sequência, será feita uma análise sobre cada proposta de encaminhamento.
Irregularidade relativa ao início da cobrança de pedágio
Resumo do Achado
Identificou-se que a tarifa de pedágio da concessão foi majorada pela ANTT por meio da 1ª Revisão Extraordinária (Resolução 3.307/09) . Tal aumento foi concedido alegando-se a manutenção do equilíbrio econômico-financeiro do contrato, em razão de atrasos na conclusão das obras das praças de pedágio. Esses atrasos, segundo a ANTT, ocorreram por responsabilidade da Administração. Todavia, a equipe de auditoria apontou falhas nesse processo administrativo, de forma que apenas parte do atraso ocorrido poderia ser imputado à Administração (peça 36. p.8) .
A equipe de auditoria concluiu que o atraso no início da cobrança de pedágio imputável a Administração é de 130 dias igualmente distribuídos nas cinco praças de pedágio, que perfazem 650 dias e não os 684 dias considerados pela ANTT na 1ª Revisão Extraordinária (Resolução nº  3.307/09) . Adicionalmente, concluiu que devem ser objeto de estorno no fluxo de caixa os valores relativos ao pedágio indevidamente cobrado dos usuários antes da conclusão da última praça de pedágio, que totaliza 136 dias desigualmente distribuídos entre as praças de pedágio P2, P3, P4 e P5 (peça 36, p. 15) .
Em função disso, propôs realizar, nos termos do art. 250, inciso IV, do RI/TCU, a oitiva da ANTT e da Concessionária Autopista Planalto Sul - APS para que se pronunciassem acerca da irregularidade "Compensação indevida à concessionária de receitas não auferidas em razão de atrasos no início da cobrança do pedágio por motivos de responsabilidade da concessionária que foram indevidamente imputados à Administração pela ANTT, uma vez que o adiamento da conclusão de todas as praças de pedágio - condição necessária para o início da cobrança - superou o atraso imputável à Administração", apurada na execução do Contrato de Concessão para exploração da Rodovia BR- 116, no trecho entre Curitiba e a Divisa SC/RS, com 412,7 km de extensão, referente ao Edital ANTT nº  006/2007.
Resposta à oitiva
Em sua manifestação, a concessionária alegou que os atrasos nas obras das praças de pedágio ocorreram por fatos alheios a sua responsabilidade, como: excesso de chuvas; atraso na formalização do Termo de Cessão de Bens; atraso na emissão da Licença Ambiental de Operação e atraso no Decreto de Utilidade Pública (peça 113, p. 2) .
Em relação à abertura individual das praças de pedágio, alega que o objetivo era a modicidade da tarifa em favor dos usuários, posto que caso fosse aguardado o término da obra da última praça para início da arrecadação em todas elas, o impacto na tarifa seria muito maior. Afirma que a legalidade está assegurada devido à existência de orientação da comissão de licitação no Caderno de Perguntas e Respostas (peça 96, p.16) .
Sobre os dias de atraso, considera que é de responsabilidade da Administração o período entre a data de liberação das obras e a data de início efetivo da cobrança (peça 96, p.18) .
A ANTT, por sua vez, alegou que o atraso de responsabilidade da administração seria o período entre a data de assinatura do contrato (18/02/2008) e a data da expedição da Licença Ambiental de Operação em nome da concessionária (27/06/2008) , o que perfaz 130 dias em cada uma das cinco praças de pedágio (peça 71, p. 17) . Esse período coincide com a proposta de encaminhamento contida no relatório de auditoria (peça 36, p. 16) .
Além disso, a ANTT ratificou a explicação de que a intenção ao autorizar a cobrança antecipada do pedágio antes da conclusão de todas as praças foi preservar o interesse público, a fim de manter o equilíbrio econômico-financeiro do contrato, impedindo um impacto maior sobre o valor a ser aplicado a título de tarifa (peça 71, p. 18) . Alegou a existência de previsão, no Caderno de Perguntas e Respostas, anexo ao Edital, ANTT/Ouvidoria /2007 - 103266, da possibilidade de a Agência liberar a cobrança em todas as outras praças se algumas não pudessem ser concluídas no prazo contratual e que nos novos lotes de concessão o início da operação das praças poderá ocorrer em datas diferenciadas, à medida que sejam concluídas e estejam aptas à operação (peça 71, p. 3) .
A Secex/SC destacou que, posteriormente, o TCU, por meio do Acórdão 2883/2015-TCU-Plenário, de 11/11/2015, relativo ao contrato de Concessão da Autopista Litoral Sul - trecho entre Curitiba e Florianópolis das Rodovias BR-116/PR, BR-376/PR e BR-101/SC -, deliberou que o atraso na expedição do Decreto de Utilidade Pública (DUP) seria de responsabilidade da Administração (peça 113, p. 3) .
Assim, o período entre a data da assinatura do contrato e a expedição do DUP seria de responsabilidade da Administração. Considerando que o DUP foi expedido em 15/7/2008, o período de atraso de responsabilidade da administração foi retificado de 130 dias para 148 dias, sendo os demais de responsabilidade da concessionária (peça 113, p. 3) .
Novos elementos
Após o Ministro Relator ter determinado que a Secretaria de Fiscalização de Infraestrutura Rodoviária e de Aviação Civil se manifestasse quanto ao mérito do encaminhamento proposto, o Sr. Bernardo José Figueiredo Gonçalves de Oliveira informou a ocorrência de fatos novos relevantes ao deslinde do processo. Essa nova manifestação (peça 123) traz argumentos complementares aos trazidos pela ANTT (peça 71) quanto às irregularidades na "compensação indevida à concessionária de receitas não auferidas, por meio de aumento de tarifa de pedágio" e "celebração de Termo de Ajustamento de Conduta (TAC) com muitos benefícios à concessionária e sem a suficiente e proporcional contrapartida aos usuários".
A motivação seria que o afastamento das irregularidades imputadas à ANTT tem como consequência lógica o afastamento da imputação de conduta de omissão. Os fatos novos dizem respeito: i) ao decidido no Acórdão 2883/2015-TCU-Plenário, que recupera a coisa julgada administrativa estabelecida pelo Acórdão 2916/2009-TCU-Plenário e propõe a correção no sentido da uniformização da jurisprudência do TCU; ii) a decisões judiciais (sentenças e acórdãos) que atestam a regularidade da conduta dos gestores e da ANTT de modo geral; e iii) a laudo pericial apresentado em juízo (peça 123, p. 4) .
Sobre o Acórdão 2883/2015-TCU-Plenário, o responsável afirma que ele tornou insubsistente o item 9.1.1 do Acórdão 3346/2012-TCU-Plenário, que determinava a revisão da Deliberação ANTT nº 480/08, a qual autorizou o início da arrecadação nas diferentes praças de pedágio à medida que fossem concluídas. Entende o requerente que a revogação daquele item evidenciou a legalidade e eficácia da resolução (peça 123, p. 5) .
Quanto às decisões judiciais, o requerente alega que a atuação da ANTT e, portanto, de seu Diretor-Geral à época, foi amplamente submetida ao escrutínio e julgamento do Poder Judiciário, que não apenas indeferiu os pedidos do Ministério Público Federal de condenação das concessionárias e da ANTT como elogiou o desempenho da Agência (peça 123, p. 8) .
Cita a Ação Civil Pública nº  5001054-76.2011.404.7211, em face da Autopista Planalto Sul S.A., na qual o Ministério Público requereu: anular prorrogações de prazos do Programa de Exploração da Rodovia (PER) original, todas promovidas pelas rés; condenar solidariamente as rés a indenizar os consumidores, de forma difusa, pelo fornecimento de serviço inadequado, ante o não atendimento aos padrões do PER original; condenar a ré Autopista Planalto Sul a indenizar os usuários, de forma difusa, por enriquecimento ilícito com relação às obras/melhorias/serviços que deveriam ter sido implementados nos prazos originais do PER, já esgotados; condenar a ANTT a aplicar as sanções contratuais pelo descumprimento dos prazos e padrões de qualidade indicados no PER (peça 123, p. 9) .
De acordo com a transcrição, a decisão final deu provimento à apelação da Autopista Planalto Sul S.A. e negou a apelação do Ministério Público, decidindo pela legalidade das alterações do Programa de Exploração da Rodovia - PER. O responsável reconhece não haver vinculação ou subordinação entre a coisa julgada na Ação Civil Pública e as decisões do TCU, mas pondera que foi realizada análise extensa e bastante aprofundada que deve motivar ao menos uma recontextualização e relativização da visão sobre as condutas imputadas a ele (peça 123, p. 12) .
O requerente apresenta uma tabela com os diversos processos nos quais a Autopista Litoral Sul figura na parte passiva (peça 123, p. 15) . A justificativa para trazer à discussão processos relativos a outra concessão é que as duas concessões (Autopista Planalto Sul e Autopista Litoral Sul) foram assumidas pela mesma empresa controladora, a Arteris, que criou suas concessionárias para assinatura dos contratos, conforme previsão do edital. Ademais, em todas as ações judiciais figura a ANTT na parte passiva, acusada, de uma maneira geral, de não ter desempenhado corretamente o seu trabalho fiscalizatório e sancionador.
Por fim, requer a juntada de laudo pericial produzido na ACP nº  5014533-38.2012.404.7200, que, embora tenha como objeto a análise do Contrato de Concessão e anexos entre a ANTT e Autopista Litoral Sul, entende o requerente que, pela amplitude de sua análise e pela semelhança das duas concessões, suas conclusões são em grande parte aplicáveis à concessão ora analisada e reforçariam a lisura da conduta da ANTT (peça 123, p. 19) .
Parecer
Ao longo das argumentações das partes, dois pontos principais de discussão foram evidenciados: o número de dias de atraso atribuídos à Administração e a regularidade do início da cobrança pelas praças de pedágio em datas diferentes.
Sobre a número de dias de atraso de responsabilidade da Administração, a manifestação da ANTT coincide com a argumentação da equipe de auditoria consignada no relatório final, segundo a qual a Administração seria responsável por 130 dias de atraso em cada praça. Na análise das oitivas, a equipe de auditoria levou em conta o entendimento do TCU, expressado no Acórdão 2883/2015-TCU-Plenário, e alterou a sua análise, passando a considerar que a Administração é responsável por 148 dias de atraso em cada praça, período decorrido da data de assinatura do contrato até a publicação do Decreto de Utilidade Pública (DUP) .
Em relação ao início da cobrança de pedágios, a equipe de auditoria defende o cumprimento do previsto em contrato, que diz que a concessionária está apta a iniciar a cobrança de pedágio quando, entre outras condições, implantar todas as praças de pedágio previstas. Por sua vez, tanto a ANTT quanto a concessionária alegaram que o Caderno de Perguntas e Respostas, ANTT/Ouvidoria /2007 - 103266, contém autorização para o início da cobrança de pedágio à medida que a construção de cada praça de pedágio fosse concluída.
No que diz respeito à legalidade do uso desse caderno como fonte de informações, uma primeira consideração é que o contrato de concessão considera como seu Anexo XII as perguntas e respostas dos esclarecimentos sobre o edital, o qual, por seu turno, é o Anexo I do contrato (peça 33, p. 7) . Além disso, o edital considera, em seu item 1.61, o Caderno de Perguntas e Respostas como parte integrante dele (peça 154. p. 15) . Por fim, de acordo com os itens 1.58 e 1.59 do edital, cabe à Comissão de Outorga responder, por escrito, os esclarecimentos solicitados por qualquer interessado (peça 154. p. 15) .
De acordo com o art. 69 da Resolução nº  1/2002-ANTT, que aprovou o Regimento Interno da ANTT, vigente na época do leilão (peça 155, p. 14) , às Comissões de Outorga cabem preparar editais e licitar concessões e permissões para a exploração da infraestrutura e para a prestação de serviços de transporte terrestre e serão criadas por ato da Diretoria Colegiada, que definirá o objeto para o qual foi criada e sua composição.
No caso em análise, a comissão de outorga foi nomeada por meio da Portaria nº  178/2007, de 8/8/2007, com a finalidade de conduzir os trabalhos necessários à realização do Leilão da 2ª etapa da Concessão de Rodovias Federais (peça 156, p. 1) . Desse modo, entende-se que não é possível descartar peremptoriamente o uso do Caderno de Perguntas e Respostas, produzido por Comissão de Outorga, na análise dos dispositivos contratuais, senão avaliar os esclarecimentos prestados aos licitantes à luz dos demais regramentos legais, contratuais e editalícios aplicáveis.
Outra análise diz respeito à atuação da Comissão de Outorga. Como dito, a comissão tem com uma de suas funções prestar esclarecimentos sobre o edital. O ponto controverso diz respeito ao início da cobrança de pedágio. O contrato em seu item 6.10 (e o edital, em seu item 5.62) traz o seguinte comando:
6.10. A Concessionária estará apta a iniciar a cobrança do pedágio tão logo estejam satisfeitas as seguintes condições:
a) implantação de todas as Praças de Pedágio previstas;
b) conclusão dos "Trabalhos Iniciais" detalhados no PER;
c) conclusão do Cadastro do Passivo Ambiental.
Como se pode verificar, o comando é objetivo e traz três condições que devem ser cumpridas para que o pedágio possa ser cobrado. Além disso, uma das condições explicitamente indica que devem ser implantadas todas as praças de pedágio.
A ANTT e a concessionária alegaram que as perguntas e respostas sobre o edital traziam as orientações da comissão de licitação, especificamente em resposta à pergunta 103266. Em consulta ao citado caderno (peça 157) e à sua errata (peça 158) , foram encontradas três perguntas e respostas em relação ao tema, as de número 103158 (peça 157, p.157, retificado na peça 158, p. 2) , 103212 (peça 157, p. 253) , e 103266 (peça 157, p. 284) :
ANTT/Ouvidoria/ 2007-103158
Item 5.62 alínea a) dos Editais 001 ao 007 - Da cobrança da Tarifa de Pedágio - Questionamento: A alínea a) do item 5.62 estabelece que "a Concessionária estará apta a iniciar a cobrança do pedágio tão logo estejam satisfeitas as seguintes condições: a) implantação de todas as Praças de Pedágio previstas". Entendemos que impedimentos externos, cuja responsabilidade não seja atribuível à Concessionária, em relação à implantação de algumas das praças de pedágio determinadas, não inibem o início da cobrança de pedágio para as demais praças. Nosso entendimento está correto?
Resposta:
Não, o texto do item 5.62 é bem claro ao afirmar que: "A Concessionária estará apta a iniciar a cobrança do pedágio tão logo estejam satisfeitas as seguintes condições: a) implantação de todas as Praças de Pedágio previstas; b) conclusão dos "Trabalhos Iniciais" detalhados no PER; e c) conclusão do Cadastro do Passivo Ambiental". Se alguma das condições elencadas nos sub-itens do item 5.62 não estejam satisfeitas a Concessionária não estará apta a iniciar a cobrança do pedágio.
ANTT/Ouvidoria/ 2007-103212
Itens conforme identificado, referentes ao Edital 001/2007 e respectivos nos Editais 002 a 007/2007 -
 (...) 
11. REFERENTE AO ITEM
5.62 Caso haja impedimento técnico ou jurídico para a implantação de uma praça específica (como por exemplo discussão judicial, ambiental, etc.) , poderá ser iniciada a cobrança nas demais Praças?
 (...) 
Resposta:
 (...) 
11) Não, o texto do item 5.62 é bem claro ao afirmar que: "A Concessionária estará apta a iniciar a cobrança do pedágio tão logo estejam satisfeitas as seguintes condições: a) implantação de todas as Praças de Pedágio previstas; b) conclusão dos "Trabalhos Iniciais" detalhados no PER; e c) conclusão do Cadastro do Passivo Ambiental". Se alguma das condições elencadas nos sub-itens do item 5.62 não estejam satisfeitas a Concessionária não estará apta a iniciar a cobrança do pedágio.
ANTT/Ouvidoria/ 2007-103266
Se a concessionária não obtiver uma determinada licença para construção e/ou operação de uma ou mais Praças de Pedágio, por motivo de força maior ou alheio à sua vontade, esta concessionária poderá iniciar a cobrança do pedágio em todas as demais Praças de Pedágio uma vez que cumpriu as condições estabelecidas no item 5.62 (a) dos Editais nos 001, 002 e 003, relativos aos Lotes 06, 05 e 07, respectivamente?
Resposta:
Sim.
Verifica-se que a Comissão de Outorga, a qual tinha com função prestar esclarecimentos, adicionou elementos de incerteza. Foi dada uma resposta objetiva, mas sem justificativa ("sim") , a perguntas com elementos carentes de densificação (impedimentos externos de responsabilidade não atribuível à concessionária; força maior; motivo alheio à vontade) . Além disso, como resposta para outra pergunta, que também continha elementos carentes de densificação (impedimento técnico ou jurídico; discussão judicial, ambiental) , foi dada resposta oposta ("não") , com a justificativa de que o comando contido no contrato e edital é objetivo e não permite exceção.
Essa diferença nas respostas (conteúdo e estilo de redação) denota que essas mais se assemelham a uma opinião da pessoa que respondeu do que uma resposta que mereceu o mesmo tipo de cuidado que é dedicado a um edital na fase interna de uma licitação (análise de equipe técnica e análise de assessoria jurídica) .
Desse modo, entende-se que, embora seja válido recorrer ao Caderno de Perguntas e Respostas, considera-se que, no caso concreto, as respostas, ao invés de esclarecimentos, devido à ausência de justificativas e existência de contradições entre elas, trouxeram elementos adicionais de incerteza, na forma de maior possibilidade de questionamentos e disputas, como os que estão sendo discutidos.
Como dito, a concessionária alegou que os atrasos nas obras das praças de pedágio ocorreram por fatos alheios a sua responsabilidade, como: excesso de chuvas; atraso na formalização do Termo de Cessão de Bens; atraso na emissão da Licença Ambiental de Operação e atraso no Decreto de Utilidade Público. A questão da documentação foi analisada e, posteriormente, reconhecido o atraso de 148 dias de responsabilidade da Administração.
Sobre as chuvas, alegou que a cidade sede da empreiteira contratada para a execução foi decretada em estado de calamidade e que o excesso de chuvas no trecho administrado pela concessionária contribui para o atraso dos serviços.
A ANTT informou que não foi possível considerar este fato como passível de exoneração de responsabilidade pelo atraso no cronograma de obras, pois nenhuma das cinco praças de pedágio está localizada em munícipios abrangidos pelo Decreto de Calamidade Pública, mas afirmou que a decisão de autorização para a cobrança de pedágio à medida que as praças fossem concluídas "visou preservar o interesse público, na medida em que quanto mais demorada a liberação para cobrança do pedágio, maior o impacto que tal fato teria sobre o valor a ser aplicado a título de tarifa".
A equipe de auditoria não aceitou a alegação genérica de que a decretação de calamidade pública eximiria de culpa a concessionária pelos atrasos na conclusão das praças de pedágio. Isto porque a cláusula contratual 19.3, inciso b, prevê a exoneração de responsabilidade da concessionária pelo atraso no cumprimento dos cronogramas de execução de obras e serviços quando o evento da natureza (caso fortuito) gera "obstáculo irremovível no cumprimento do contrato". Todavia, isso não foi comprovado objetivamente pela concessionária para cada uma das três praças de pedágio localizadas no Estado de Santa Catarina.
Registrou que em nenhum dos municípios atravessados pela rodovia foi declarado estado de calamidade pública e que a decretação de estado de calamidade pública na cidade sede da empreiteira contratada para a execução das obras (Blumenau) não é suficiente para caracterizar "obstáculo irremovível" para a construção das obras.
Destacou que as praças de pedágio P5, P4 e P3 foram concluídas respectivamente em 19/12/2008, 18/01/2009 e 4/02/2008, durante o período do decreto de calamidade pública (180 dias) , o que contraria a argumentação de que a vigência do estado de calamidade representaria obstáculo irremovível à conclusão das obras. Ressaltou ainda que não há comprovação de que as obras estivessem dentro do cronograma quando da decretação do estado de calamidade em 22/11/2008.
Quanto à decisão da ANTT de liberar a cobrança de pedágio individualmente nas praças à medida que cada uma fosse concluída, destacou que é contrária ao contrato e que não se pode concordar que a liberação da cobrança em etapas seria mais interessante aos usuários, sob a alegação de que reduziria uma futura majoração do valor da tarifa, visto que reduziria o número de dias a serem ressarcidos já que a efetiva cobrança seria antecipada nas praças que ficassem prontas primeiro, uma vez que essa lógica partiria da consideração, equivocada, que as diferenças nas datas de conclusão das praças de pedágio seriam de responsabilidade da Administração.
No relatório de auditoria (peça 36) , a equipe propôs que a ANTT providenciasse nova revisão extraordinária para reduzir o valor da tarifa básica de pedágio de forma a ressarcir à concessionária por um período de apenas 130 dias, idêntico para todas as praças de pedágio, e para descontar os dias de pedágio efetivamente cobrados pela concessionária antes da conclusão da última praça de pedágio, providenciando ainda a compensação no valor da tarifa dos valores indevidamente recebidos pela concessionária desde a aprovação da 1ª Revisão Extraordinária até a data da nova revisão extraordinária.
Na análise das oitivas (peça 113) , a Secex/SC, com base no Acórdão 2883/2015-TCU-Plenário, de 11/11/2015, retificou o período de atraso de responsabilidade da Administração de 130 dias para 148 dias - entre a assinatura do contrato e o Decreto de Utilidade Pública de Bens -, sendo os demais de responsabilidade da concessionária.
Desse modo, considerando-o o exposto, ratifica-se a proposta de encaminhamento da Secex/SC e sugere-se fixar, nos termos do art. 45 da Lei n. 8.443/1992 e do art. 251 do RI/TCU, prazo de 30 (trinta) dias à ANTT, para que, com relação ao contrato de concessão da Autopista Planalto Sul, refaça os cálculos relativos ao ressarcimento à concessionária de receitas não auferidas em razão de atrasos no início da cobrança do pedágio, de forma a considerar apenas o período de 148 dias, para todas as praças de pedágio, período entre a assinatura do contrato (18/02/2008) e a expedição do Decreto de Utilidade Pública de Bens (15/07/2008) , e de forma a compensar os valores indevidamente recebidos.
Irregularidade relativa à celebração do TAC
Na sua manifestação, a concessionária nega que a celebração do TAC tenha trazido prejuízo aos usuários ou benefícios excessivos a ela (peça 96, p.20) , uma vez que as obras ali constantes já teriam sido objeto de impacto negativo na tarifa de pedágio quando da revisão ordinária e já teriam sido abertos processos administrativos quanto à inexecução para aplicação de penalidades. Afirma que o TAC trouxe regras mais severas para o acompanhamento das obras e que mais prejudicial seria a simples aplicação das penalidades.
Para justificar a celebração do TAC (peça 96, p.21) , alega que a concessionária foi prejudicada devido ao suposto atraso da administração em emitir documentos essenciais, como o Termo de Cessão de Bens e a transferência da Licença Ambiental da Operação. Soma a isso a suposta falta de infraestrutura suficiente da ANTT para analisar projetos, o que teria atrasado a execução das obras e feito com que a ANTT propusesse a celebração do TAC, de modo a evitar prejuízos aos usuários.
A manifestação da ANTT consta da peça 71, a qual foi analisada pela equipe de auditoria entre as páginas 5 e 18 da peça 113. Em resumo, a ANTT alega que (Peça 113, p. 10) :
a) não poderia, contratualmente, abrir processos para avaliar a caducidade da concessão sem primeiramente conceder prazo para a correção das irregularidades;
b) o TAC permitiria dar continuidade ao contrato, proporcionando novo prazo para a execução de elevado percentual de obras obrigatórias excessivamente atrasadas, de forma a garantir a prestação dos serviços aos usuários em oposição à caducidade, que envolveria, no curto prazo, a interrupção dos serviços de manutenção, conservação e socorro médico e mecânico. Portanto, o TAC proporcionaria vantagens proporcionais aos usuários e à concessionária. Para os primeiros, haveria o benefício da não interrupção do serviço prestado e para a concessionária, a continuidade da cobrança de pedágio necessária para o retorno dos investimentos realizados;
c) os novos prazos do TAC para a execução das obras obrigatórias atrasadas não poderiam ser considerados como prejuízo aos usuários, pois elas seriam inexequíveis em prazo menor;
d) as multas contratuais relativas às elevadíssimas inexecuções do 3º, 4º e 5º anos não teriam sido perdoadas pelo TAC celebrado;
e) a ausência de apropriação das multas contratuais relativas às inexecuções anteriormente à celebração do TAC não causaria nenhum prejuízo porque, como não há possibilidade de perdão destas multas, elas poderiam ser apropriadas futuramente a qualquer tempo.
A equipe de auditoria, após a análise de todos os pontos levantados, sugeriu que as peças 25, 26, 27, 36, 71, 72, 73, 96, 110 e 113 do presente processo fossem copiadas e juntadas ao TC Processo 019.494/2014-9, processo que trata da análise da legalidade e de indícios de irregularidades dos TAC firmados pela ANTT, a fim de que o conteúdo do item III.1.B da instrução de mérito pudesse subsidiar as análises a serem realizadas naqueles autos.
Contudo, o TC Processo 019.494/2014-9 analisa indícios de irregularidades âmbito dos contratos de concessão da Ferrovia Transnordestina. Além desse processo, está em andamento o TC Processo 005.218/2014-4, que trata do monitoramento do nível de implementação dos planos de ação previstos nos termos de ajuste de conduta (TAC) firmados pela ANTT com as concessionárias da segunda etapa do PROCROFE, de forma que se julga ser mais adequada a juntada das peças a este processo e não àquele.
Sugere-se, portanto, que as peças supracitadas, bem como a peça 123 do presente processo, sejam copiadas e juntadas ao TC Processo 005.218/2014-4, a fim de que possam subsidiar as análises a serem realizadas naqueles autos.
Irregularidades relativas à Inexecução de Obras Obrigatórias e Desempenhos Insuficientes (itens 3.2 e 3.4 do Relatório de Auditoria, Peça 36) 
Pelo fato de as duas irregularidades terem sido imputadas aos mesmos gestores, a Secex/SC optou por fazer sua análise em conjunto. A seguir há a descrição de cada irregularidade e do achado correspondente.
Irregularidade (Peça 36, p. 72) 
Ausência ou atraso injustificado na aplicação das penalidades contratuais e das penalidades previstas em resoluções da ANTT em razão de inadimplências contratuais representadas por generalizadas e recorrentes inexecuções de obras obrigatórias, conforme tratado no item 3.2 do relatório de auditoria (peça 36, p. 16) , em descumprimento às cláusulas contratuais 1.5 alínea "c", 16.4, alíneas "c" e "g", 17.6, 19.1, 19.9, 19.10, 19.14 e 19.16 e, ao art. 6º e art. 29, inciso II, ambos da Lei nº  8.987/1995 e aos art. 24, inciso VIII e art. 28, inciso I, ambos da Lei nº  10.233/2001.
Resumo do Achado 3.2 (Peça 36, p. 16) 
Verificou-se que ao final do 3º ano de concessão, a inexecução das obras de melhoramento, no trecho de SC, era de 63,7% do total previsto para o ano, ao passo que a inexecução das obras dos sistemas de operação (nos trechos de PR e SC) era de 84,6%. Ao final do 4º ano, o percentual de inexecução nos itens melhoramentos e operação da rodovia atingiu 67,8% (sem considerar as desapropriações) do planejado para o ano. No 5º ano, o percentual de inexecução nos itens relativos às obras de melhoramentos e operação da rodovia foi de 64,0%.
Ao final do 5º ano, a soma dos valores relativos à inexecução foi de R$ 65,16 milhões, o que equivalia a 61% do total de R$ 107,46 milhões previstos no PER vigente. Não foram concluídos R$ 24,41 milhões em obras de melhoramentos e R$ 40,75 milhões em obras relativas à operação.
Do ponto de vista da execução física, identificou-se que, dos 33 itens contratuais (dos quais dezoito deveriam ter sido concluídos até o final do 5º ano) , sete estavam em dia; catorze estavam em atraso (dos quais três ainda não haviam sido iniciados) ; e os outros doze itens, todos com prazo de conclusão posterior ao final do 5º ano, ainda não haviam sido iniciados.
A auditoria identificou a existência de PAS (processo administrativo simplificado) para apuração das responsabilidades da concessionária para 23 dos 33 itens contratuais de obras. Constatou ainda que todos os processos relativos às obras do 3º ano foram abertos no mesmo dia, 5/6/2013, 28 meses após o término do 3º ano (fevereiro de 2011) . Os processos do 4º ano foram abertos no dia 6/6/2013, um dia após a abertura dos processos relativos ao 3º ano e dezesseis meses após o término do 4º ano (fevereiro de 2012) . Por sua vez, todos os processos de apuração de responsabilidade do 5º ano foram abertos no mesmo dia, em 7/6/2013, quatro meses após o término do 5º ano (fevereiro de 2013) .
Por fim, verificou-se que, até o final da auditoria, nenhuma multa, de qualquer categoria, havia sido paga pela concessionária.
Irregularidade (Peça 36, p. 72) 
Ausência ou atraso injustificado na aplicação das penalidades contratuais e das penalidades previstas em resoluções da ANTT em razão da sistemática e generalizada ocorrência de desempenhos inferiores aos permitidos em aspectos essenciais à prestação do serviço adequado e à manutenção das condições inicialmente pactuadas, conforme tratado no item 3.4 do relatório de auditoria (peça 36, p. 31) , em descumprimento às cláusulas contratuais 16.4, alíneas "c" e "g", 17.7, 17.16, 18.5, 19.13, 19.15 e 19.16, ao art. 6º e art. 29, inciso II, ambos da Lei nº  8.987/1995 e aos art. 24, inciso VIII e art. 28, inciso I, ambos da Lei nº  10.233/2001, caracterizado: i) por desempenhos do pavimento, do desnível entre pista e acostamento e da sinalização horizontal, generalizada e sistematicamente inferiores aos previstos contratualmente, em descumprimento ao item do PER 1.2.1.3; e ii) pela apresentação, pela concessionária, de relatórios de monitoramentos atrasados, incompletos e tecnicamente deficientes, em descumprimento aos itens PER 3, 3.1.1 e 3.1.1.2 do PER.
Resumo do Achado 3.4 (Peça 36, p. 31) 
A irregularidade se divide em três partes: i) o não atendimento de parâmetros de desempenho; ii) a insuficiência e incompletude dos relatórios de monitoração; iii) o atraso na entrega dos relatórios de monitoração.
Verificou-se que, em relação à qualidade do pavimento, não houve, no período analisado, o cumprimento dos requisitos mínimos previstos no PER. Nos 1º e 5º anos, cujas análises foram concluídas, os parâmetros de desempenho não foram atendidos. As análises relativas ao 2º, 3º e 4º anos ainda não haviam sido realizadas à época da auditoria (2014, 7º ano da concessão) , sem justificativas.
Quanto à sinalização horizontal, os parâmetros foram atendidos no 1º ano, mas descumpridos nos 2º, 3º e 5º anos de concessão. Os dados sobre o desempenho no 4º ano de concessão (finalizado em fevereiro de 2012) não haviam sido analisados até novembro de 2013. Os parâmetros referentes à sinalização vertical foram atendidos nos 1º e 2º ano e no 1º semestre do 3º e 5º ano. Não foram atendidos no 2º semestre do 5º ano e o relatório do 4º ano e do 2º semestre do 3º ano não haviam sido analisados ainda.
Verificou-se também a ausência da monitoração dos pavimentos e da sinalização das vias marginais, das interseções, dos acessos e demais dispositivos pavimentados da rodovia, que apesar de contratualmente exigida, e cuja ausência sempre foi registrada nos relatórios da Unidade Regional como irregular, nunca foi realizada pela concessionária.
Além do não atendimento dos requisitos de desempenho (ou da falta de comprovação do atendimento) , foi constatado atraso excessivo na disponibilização dos relatórios de monitoração pela concessionária à ANTT. Todos os relatórios relativos ao 2º, 3º e 4º anos tiveram atrasos de ao menos 3,3 meses, sendo que os relatórios de monitoração do pavimento foram entregues com atrasos da ordem de 9 meses. Das 39 entregas registradas, 17 foram entregues mais de 4 meses após o término do ano de concessão e 12 tiveram atraso entre 2 e 4 meses.
É importante ressaltar que o atraso na entrega dos relatórios não é só uma questão formal, mas é um efetivo prejuízo à garantia da prestação do serviço adequado aos usuários, uma vez que o modelo do contrato de concessão se baseia na avaliação dos desempenhos medidos. Na prática, o atraso na entrega das monitorações permitiu a postergação das exigências de desempenho, produzindo prejuízo aos usuários, tal qual o não atendimento aos requisitos de desempenho.
De acordo com a Tabela 7 (peça 36, p. 32) e com a Planilha 5 (peça 36, p. 62) , havia um total de 26 parâmetros a serem atendidos, relativos ao pavimento, à sinalização horizontal e à sinalização vertical, entre os anos 1 e 5. Desse total, 11 parâmetros não foram atendidos, 8 aguardavam análise da COINF e 7 foram atendidos.
Também de acordo com a Planilha 5 (peça 36, p.62) , dos 41 monitoramentos (alguns sem parâmetros a serem atendidos) , 31 foram entregues com atraso, 2 não haviam sido entregues e 8 foram entregues no prazo.
Verificou-se que havia oito PAS em andamento sobre desempenho insuficiente. A tabela fornecida pela ANTT (peça 24) não explicitou a qual (is) parâmetro (s) não atendido (s) se relacionava cada PAS. O que pode ser extraído é que, em fevereiro de 2014, havia esses oito processos, todos instaurados no 6º ano de concessão, sendo cinco em abril 2013 e três em novembro de 2013. Os processos autuados em abril de 2013 se encontravam em fase de análise de recurso da concessionária há quatro meses, após o indeferimento de suas defesas prévias. Já os PAS autuados em novembro de 2013 se encontravam em fase de análise da defesa prévia.
Quanto à apuração de responsabilidades em razão da insuficiência, ausência ou atraso dos relatórios de monitoração, foram identificados 23 processos. A tabela fornecida pela ANTT, a mesma que relaciona os PAS referentes a desempenho insuficiente (peça 24) , não explicitou a qual (is) relatório (s) se relacionava cada PAS. O que pode ser verificado é que, em fevereiro de 2014, havia os 23 processos, sendo que dois haviam sido abertos em junho de 2012 (5º ano) e 21 processos ao longo do ano de 2013, 6º ano de concessão.
Desses 23 processos, três tinham decisão final da Superintendência de Infraestrutura da ANTT (SUINF) , mas até o final da auditoria as multas ainda não haviam sido pagas. Dos demais 20 processos, em dois as defesas prévias haviam sido deferidas, dois estavam em fase de recurso e dezesseis em fase de defesa prévia. Os processos em fase de recurso estavam em análise entre dois meses e meio a três meses. Os processos em fase de defesa prévia apresentavam períodos de análise entre 1,1 meses e 8,6 meses, com prazo médio de 5,3 meses.
III.1.	Bernardo José Figueiredo Gonçalves de Oliveira, CPF XXX.814.761-XX, Diretor-Geral, no período até outubro de 2012, relativo ao 3º e 4º anos de concessão (14/7/2008 a 17/2/2012) 
Conduta, nexo de causalidade e culpabilidade
De acordo com o relatório de auditoria, na condição de dirigente máximo da Agência, foram atribuídas ao responsável condutas omissivas por não ter avaliado e monitorado adequadamente o desempenho da ANTT em aspectos fundamentais da fiscalização da execução contratual que afetam decisivamente o alcance dos objetivos da agência, nem formulado políticas e direcionado a estrutura organizacional para a solução das graves e continuadas irregularidades relativas à inexecução de obras obrigatórias e ao descumprimento de desempenhos (Itens 3.2 e 3.4) (peça 36, p. 72) .
A ausência da atuação da alta administração permitiu que irregularidades decisivas tornassem generalizadas e sistemáticas e se repetissem em todos os anos de concessão. Seria esperado que um responsável diligente tivesse providenciado mecanismos para a identificação de irregularidades tão decisivas e determinado a definição de medidas concretas para enfrentar sua a repetição e abrangência (peça 36, p. 72) .
Razões de justificativa
O responsável apresentou suas razões de justificativa (peça 100, p.2-16) , que foram analisadas pela equipe de auditoria (peça 113, p. 20-26) .
Inicialmente o responsável negou as omissões atribuídas a ele (peça 100, p. 2) e alegou grande quantidade de atividades e carência de recursos humanos e materiais. Fez um histórico desde a criação da ANTT para confrontar a diversidade de atribuições, dimensão e complexidade das ações com a insuficiência do número de servidores (peça 100, p. 4) . Prosseguiu com uma lista de ações tomadas em sua gestão, englobando gestão e planejamento estratégico, reestruturação da ANTT, contratação de novos servidores e ampliação da participação da sociedade (peça 100, p. 5) .
Após essa argumentação preliminar, o responsável alegou que a diretoria delegou competência às Superintendências Organizacionais e que a Superintendência de Exploração de Infraestrutura Rodoviária - SUINF, em razão de tal delegação, editou a Portaria nº  45, de 27/4/2011, que estabeleceu a sistemática para aprovação da postergação do cronograma de obras e serviços previstos no Programa de Exploração da Rodovia - PER e no Programa de Exploração da Ponte - PEP, para o ano subsequente, em função de inexecuções apuradas no exercício anterior (art. 1º) , de forma a preencher lacuna normativa (peça 100, p. 18) .
Além disso, ressaltou que há o Memorando-Circular nº  005/2010/GEFOR/SUINF, de 29/11/2010, que encaminhou orientações as Unidades Regionais, quanto aos procedimentos relacionados aos Relatórios Mensais de Execução Físico-Financeira - RETOFF e Relatórios de Monitoração, como o objetivo de descentralizar e otimizar as atividades afetas a fiscalização e controle operacional de rodovias (peça 100, p. 19) .
Ressalta ainda que em 2010 foi criado um banco de dados na GEFOR/SUINF para o controle e acompanhamento dos processos de aplicação de penalidades e tratamento dado aos processos administrativos simplificados (PAS) . Segundo o responsável, a implantação desse banco de dados foi o que permitiu o conhecimento organizado dos processos autuados e dar o tratamento necessário a cada um deles (peça 100, p. 19) .
Quanto aos processos de inexecução de obras, o responsável alega a ausência de prejuízos financeiros aos usuários, dado que, após identificada a inexecução, são realizados os lançamentos no fluxo de caixa, excluindo-se os valores correspondentes (peça 100, p. 19) .
Além disso, afirma que a existência de PAS relativos às inexecuções do 3º, 4º e 5º anos - autuados nos dias 5/6/13, 6/6/13 e 7/6/13 - comprovaria que não há prejuízos financeiros ao erário e a ocorrência de ações anteriores de fiscalização. Ressalta ainda que havia, na SUINF, processo de 2011 para a apuração de responsabilidades do 3º ano de concessão, cuja tramitação não prosperou devido às restrições normativas existentes (peça 100, p. 19) .
Sobre a imputação de responsabilidade, o responsável afirma que seu afastamento da ANTT se deu meses antes da emissão do parecer que instruiu o processo que apura as inexecuções do 4º ano de concessão, não cabendo a ele, portanto, a imputação de omissão. O mesmo valeria para a imputação de responsabilidade por omissão quanto à irregularidade que aponta desempenhos inferiores ao permitido. Sobre os atrasos nas análises dos relatórios, afirma que competiam à COINF e que só após a comunicação do descumprimento é que haveria atuação da SUINF e que tais conclusões só ocorreram após o seu desligamento da ANTT (peça 100, p. 22) .
Encaminhamento Secex/SC
As justificativas aceitas pela Secex/SC foram quanto à ausência de responsabilidade pelos atrasos na abertura de processos para aplicação de penalidades por inexecuções de obras obrigatórias e atraso na entrega de relatórios de monitoramento relativos ao quarto ano de concessão.
Considerou que a manifestação não foi capaz de afastar as demais irregularidades, as condutas e nem a culpabilidade do responsável e propôs rejeitar as demais razões de justificativa e aplicar ao responsável a multa prevista no art. 58, II, da Lei 8.443/1992.
Parecer
Os argumentos do responsável foram analisados pela Secex/SC (Peça 113, p. 19-26) , que os rejeitou por entender que: i) o excesso de atividades, a carência de servidores ou dificuldades de identificação da irregularidade não justificariam a ausência de fiscalização da execução de obras obrigatórias e do desempenho; ii) na ausência de normativo específico, deveria ter sido seguido o contrato para a aplicação das penalidades, que prevê sanções em caso de inexecução de obras obrigatórias e por desempenho insuficiente; iii) a redução da tarifa de pedágio resultante do ajuste do fluxo de caixa não pode ser considerada sanção, mas apenas reequilíbrio econômico-financeiro; iv) a intempestividade da ANTT em coibir a irregularidade sujeito o usuário a desempenhos inferiores aos previstos contratualmente, prejudica o caráter inibidor da multa e reduz o poder disciplinador da ANTT.
Verifica-se que, nas razões de justificativa, o responsável se valeu de vários argumentos na tentativa de rebater a conduta omissiva. Busca justificar que não houve omissão pois conduziu diversas ações institucionais que alcançaram toda a agência, incluindo o setor rodoviário, procurando buscar os recursos humanos e materiais necessários. Não pode o gestor se escusar da fiscalização deficiente alegando carências de recursos humanos, materiais e normativos) . Isso porque o Diretor-geral da ANTT, exercendo a condição de superior hierárquico sobre pessoal, possui a competência de providenciar as condições necessárias para suprir essas carências.
Além disso, não trouxe evidências de ações que visassem a corrigir as irregularidades. A contratação de empresas para auxílio à fiscalização da ANTT ocorreu muito lenta e tardiamente. A sua participação na alteração dos normativos relativos à aplicação de penalidades, publicados somente após a sua gestão, também não afasta os atrasos identificados na aplicação de penalidades como irregulares. As tratativas iniciaram-se antes da sua gestão e só foram concluídas após o seu final. A alegação de que várias de suas ações só frutificaram após a sua gestão não pode ser aceita, porque que a irregularidade apontada é justamente o atraso na apuração e na aplicação das penalidades.
Quanto aos PAS para a penalização por inexecuções, o processo relativo ao 3º ano estava em análise pela GEFOR (peça 18, p.26) durante a gestão do responsável, de maneira que o PAS poderia ter sido iniciados anteriormente a 5/6/2013, data em que foram instaurados. O responsável aponta que foram abertos PAS referentes às inexecuções do 3º ano. Contudo, como relatado pelo próprio responsável, tais processos foram posteriormente cancelados, alegadamente por deficiência na resolução vigente à época.
Como apontado pela Secex/SC, o contrato já previa a penalização para os casos de inexecução, de modo que não pode ser aceita a justificativa de demora devido à necessidade de atualização de normativo que regulamenta as infrações sujeitas as penalidades de advertência e multa por inexecução contratual. Ademais, mesmo que houvesse divergências entre os dispositivos do contrato e da resolução, o que não foi demonstrado, isso poderia ser contornado pela ANTT em cada caso concreto. Aliás, cabe à diretoria exercer o poder normativo da ANTT, ou seja, não é possível usar como justificativa a não realização de umas das atribuições do próprio gestor.
Em relação à alegação de que não houve prejuízos aos usuários, em razão de ter havido redução da tarifa, acompanha-se o pronunciamento da Secex/SC. Ou seja, a redução da tarifa de pedágio resultante do ajuste do fluxo de caixa não pode ser considerada sanção, mas apenas reequilíbrio econômico-financeiro.
Além disso, conforme exposto anteriormente, recente trabalho de fiscalização concluído no âmbito do TC Processo 010.482/2016-4, os descontos tarifários calculados pela ANTT diante do atraso na realização dos investimentos têm se mostrado favoráveis ao concessionário, uma vez que a diluição dos descontos ao longo do tempo tem como efeito a majoração da TIR (taxa interna de retorno) alavancada (do acionista) .
Em relação aos PAS para a penalização por desempenhos insuficientes, do total de 16 parâmetros a serem atendidos até o 3º ano, 7 parâmetros não foram atendidos e 2 aguardavam análise da COINF. Havia 8 PAS em andamento na época da auditoria, mas, como já explicado, a tabela fornecida pela ANTT (peça 24) não explicitou a qual (is) parâmetro (s) não atendido (s) se relacionava cada PAS, de modo que não é possível concluir se todos os PAS necessários foram instaurados. Sabe-se que 5 foram instaurados em abril 2013 e 3 em novembro de 2013, após a gestão do responsável. Sobre os atrasos de 2 a 4 anos (na época da auditoria) de relatórios de monitoramento que ainda não haviam sido analisados pela COINF, o responsável alegou que a SUINF só poderia atuar após a análise da COINF, o que só teria ocorrido após sua gestão. Ou seja, seu comentário apenas evidencia a irregularidade e que não houve ações para corrigir a inércia de seus subordinados.
Quanto aos PAS em razão da insuficiência, ausência ou atraso dos relatórios de monitoração, dos 25 monitoramentos até o 3º ano, 20 foram entregues com atraso e 1 não havia sido entregue. Havia 23 PAS em andamento, mas, tal como nos PAS para a penalização por desempenhos insuficientes, a tabela fornecida pela ANTT (peça 24) não explicitou a qual (is) relatório (s) se relacionava cada PAS, de modo que não é possível concluir se todos os PAS necessários foram instaurados. Nenhum dos 23 haviam sido abertos até 18/2/2012, término da gestão do responsável.
Sobre a imputabilidade de responsabilidade pela não abertura de processos relativos ao 4º ano da concessão, de fato o gestor não pode ser responsabilizado pelas deficiências na aplicação das penalidades nem em razão das inexecuções contratuais e nem em razão dos desempenhos inferiores aos permitido, uma vez que seu mandato acabou em fevereiro de 2012, mesmo mês em que ocorreu o término do 4º ano da concessão, não tendo havido tempo hábil para a adoção de providências.
Face ao exposto, corrobora-se o entendimento da Secex/SC e propõe-se: i) aceitar a alegação do gestor de que não pode ser responsabilizado pelos atrasos na abertura dos processos de penalidade por inexecuções contratuais e nem por desempenhos insuficientes e atrasos nos relatórios de monitoramento relativos ao 4º ano de concessão, encerrado em 18/2/2012; ii) rejeitar as demais razões de justificativa e aplicar ao responsável a multa prevista no art. 58, II, da Lei 8.443/1992.
III.2.	Mário Mondolfo, CPF XXX.529.248-XX, Superintendente de Exploração de Infraestrutura Rodoviária (SUINF) , relativo ao período até outubro de 2012, relativo ao 3º e 4º anos de concessão (19/8/2008 a 31/8/2012) 
Conduta, nexo de causalidade e culpabilidade
De acordo com o relatório de auditoria, na condição de responsável hierárquico pela fiscalização da execução contratual, foram atribuídas ao responsável condutas omissivas por: i) não ter assegurado a implementação das devidas sanções contratuais e das previstas em resoluções da ANTT, muito embora tenha sido comprovada a inexecução injustificada de obras obrigatórias (item 3.2 do relatório de auditoria) ; ii) não ter assegurado a implementação das devidas sanções contratuais e das previstas em resoluções da ANTT, muito embora tenha sido comprovada a ocorrência generalizada de desempenhos inferiores ao permitidos (item 3.4 do relatório de auditoria) ; e iii) não ter assegurado a tempestiva, eficaz e efetiva fiscalização da execução do contrato (itens 3.2 e 3.4) (peça 36, p. 72) .
A garantia do respeito aos dispositivos contratuais relativos à aplicação de penalidades exigia a ação do responsável máximo pela área rodoviária da ANTT, o que não ocorreu. A omissão do responsável é causa da irregularidade. Seria esperado que um responsável diligente tivesse garantido a aplicação das sanções e providenciado medidas concretas para evitar a repetição e abrangência das irregularidades (peça 36, p. 72) .
Razões de justificativa
O responsável apresentou suas razões de justificativa (peça 97, p.1-29) , que foram analisadas pela equipe de auditoria nas p. 26 a 35 da instrução de mérito (pela 113) .
Inicialmente o responsável negou as omissões atribuídas a ele e alegou falta de correto entendimento dos fatos pelo TCU (peça 97, p.4) . Elencou uma série de situações para evidenciar a grande quantidade de atribuições em confronto com o reduzido número de servidores. Alegou que a carência de recursos materiais e humanos fez com que os gestores fossem obrigados a eleger prioridades e efetuar simplificações de procedimentos no intuito de melhor atender a todas as demandas (peça 97, p.4) .
Além disso, apontou deficiências normativas para a apuração das inexecuções contratuais e aplicação das penalidades devidas. Alegou ausência, no âmbito da SUINF, de procedimentos definidos para a apuração de inexecuções contratuais e que havia grande quantidade de dúvidas geradas pelos regulamentos (peça 97, p.9) .
Para resolver essa situação, afirma que houve a contratação de apoio técnico por meio de empresas consultoras especializadas e equipadas. Ressalta que essa solução se mostrou acertada por ter proporcionado boa evolução de uma das atividades da GEFOR, qual seja, o andamento dos processos (PAS) de primeira instância (peça 97, p.9) .
Sobre a irregularidade de ausência de penalidades por inexecuções contratuais, o responsável aponta ainda a tempestividade dos processos de aplicação de multas autuados pela ANTT e a ausência de prejuízos. Considera os atrasos normais, compatível com o que acontece em outras concessões e obras públicos pelo país (peça 97, p.19) .
Alega que não existe serviço não executado incluído na tarifa, uma vez que o cronograma é atualizado anualmente e retrata fidedignamente todo o cronograma de obras, não existindo qualquer obrigação da concessionária que não tenha sido cumprida e que esteja indevidamente na tarifa, já que o fluxo de caixa é um fiel espelho da concessão permanentemente (peça 97, p.16) .
Em relação aos processos para apurar desempenho insuficiente, o responsável alega que não existe previsão contratual da data específica para a realização da monitoração na rodovia, devendo a concessionária executar a monitoração em qualquer dia e mês do ano de concessão seguinte aos do ano de conclusão dos serviços (peça 97, p.25) . Ainda nesse sentido, argumenta que não há previsão exata para a entrega dos relatórios de monitoração, desde que não ultrapasse o ano de concessão (peça 97, p.25) . Pontua ainda que é função dos relatórios de monitoração, de forma subsidiária, fornecer informações para que a ANTT fiscalize os parâmetros de desempenho (peça 97, p.26) .
Destaca que em sua gestão, como forma de contornar a falta de recursos humanos e de sistemática de análise da ANTT, atribuiu às Unidades Regionais a análise dos Relatórios de Monitoramento e dos Relatórios Técnico-Operacionais Físico-Financeiros - RETOFF (peça 97, p.26) . Quanto à insuficiência dos relatórios, argumenta que a concessionária não reconhece a responsabilidade pelas vias marginais e acessos, uma vez que não teria feito parte dos estudos que definiram a tarifa, na época a licitação (peça 97, p. 29) .
Sobre os PAS, alega que foram abertos tempestivamente pela GEFOR em 2013, conforme constatado pela equipe de auditoria (peça 97, p. 28) .
Encaminhamento Secex/SC
A Secex/SC considerou que a manifestação não foi capaz de afastar as irregularidades, as condutas nem a culpabilidade do responsável e propôs rejeitar as razões de justificativa e aplicar ao responsável a multa prevista no art. 58, II, da Lei 8.443/1992.
Parecer
Os argumentos do responsável foram analisados pela Secex/SC (Peça 113, p. 26-35) , que os rejeitou por entender que: i) o excesso de atividades, a carência de servidores ou dificuldades de identificação da irregularidade não podem justificar a ausência de fiscalização da execução de obras obrigatórias e do desempenho; ii) na ausência de normativo específico, deveria ter sido seguido o contrato para a aplicação das penalidades, que prevê sanções em caso de inexecução de obras obrigatórias e por desempenho insuficiente; iii) a redução da tarifa de pedágio resultante do ajuste do fluxo de caixa não pode ser considerada sanção, mas apenas reequilíbrio econômico-financeiro; iv) conforme o PER, os resultados dos relatórios de monitoramento deve ser exigidos no prazo e analisados tempestivamente para a fiscalização do cumprimento dos parâmetros de desempenho.
Verifica-se que nas razões de justificativa o responsável se valeu de vários argumentos na tentativa de rebater as condutas omissivas que lhe foram atribuídas. Alegou a impossibilidade material de se fiscalizar ou de se exigir o cumprimento do contrato, em razão de escassez de recursos humanos, problemas técnicos e ausência de normativos apropriados.
Quanto a isso, ratifica-se o entendimento da Secex/SC de que tais argumentos não podem ser utilizados para justificar a ausência de uma conduta prevista nas atribuições da ANTT. Sobre a deficiência de normativos, não é possível aceitar a justificativa, uma vez que as cláusulas 19.9, 19.12 e 19.14 do contrato preveem os casos puníveis e os valores de multas aplicáveis (peça 113, p. 29) .
Sobre as irregularidades em si (ausência ou atraso injustificado na aplicação de penalidades) , o gestor alega que houve a contratação de apoio técnico por meio de empresas consultoras especializadas e equipadas e que essa solução se mostrou acertada por ter proporcionado boa evolução de uma das atividades da GEFOR, qual seja, o andamento dos processos (PAS) de primeira instância. Contudo, como exposto na descrição das irregularidades (parágrafo 62) , todos os PAS para a penalização por inexecuções foram abertos em junho de 2013, após a gestão do responsável. Ademais, dos 23 PAS em razão da insuficiência, ausência ou atraso dos relatórios de monitoração que existiam na época da auditoria, apenas 2 tinham sido abertos durante a gestão do responsável.
Sobre a irregularidade de ausência de penalidades por inexecuções contratuais, cabe complementar os argumentos que rebatem a alegação do gestor. Conforme já analisado, a redução da tarifa de pedágio resultante do ajuste do fluxo de caixa não pode ser considerada sanção, mas apenas reequilíbrio econômico-financeiro.
Além disso, conforme exposto anteriormente, recente trabalho de fiscalização concluído no âmbito do TC Processo 010.482/2016-4, os descontos tarifários calculados pela ANTT diante do atraso na realização dos investimentos têm se mostrado favoráveis ao concessionário, uma vez que a diluição dos descontos ao longo do tempo tem como efeito a majoração da TIR (taxa interna de retorno) alavancada (do acionista) .
Quanto aos PAS em razão da insuficiência, ausência ou atraso dos relatórios de monitoração, destacou que em sua gestão, como forma de contornar a falta de recursos humanos e de sistemática de análise da ANTT, atribuiu às Unidades Regionais a análise dos Relatórios de Monitoramento e dos Relatórios Técnico-Operacionais Físico-Financeiros - RETOFF. Contudo, tal medida não se mostrou eficaz, uma vez que, no período da auditoria, havia vários relatórios de monitoração protocolados entre 2 e 4 anos antes (peça 36, p. 62) que aguardavam análise da COINF, unidade subordinada à SUINF.
Face o exposto, entende-se que houve omissão do responsável pela não instauração dos processos relativos às inexecuções de obra (item 3.2 do Relatório de Auditoria, peça 36) , bem como pela não instauração de PAS para a aplicação de penalidade devido ao desempenho insuficiente (item 3.4 do Relatório de Auditoria, peça 36) .
Desse modo, sugere-se que sejam rejeitadas as razões de justificativas e que seja aplicada ao responsável a multa prevista no art. 58, II, da Lei 8.443/1992.
III.3.	Rubens Narciso Peduti Dal'Molin, CPF XXX.158.978-XX, Gerente de Fiscalização e Controle Operacional de Rodovias (GEFOR) , no período até outubro de 2012, relativo aos 3º e 4º anos de concessão (8/10/2008 a 3/10/2012) 
Conduta, nexo de causalidade e culpabilidade
De acordo com o relatório de auditoria, na condição de responsável pela fiscalização da execução contratual, foram atribuídas ao responsável condutas omissivas por não ter implementado as devidas sanções contratuais e as previstas em resoluções da ANTT, muito embora tenha sido comprovada a inexecução injustificada de obras obrigatórias (item 3.2 do relatório de auditoria) e por não ter implementado as devidas sanções contratuais e as previstas em resoluções da ANTT, muito embora tenha sido comprovada a ocorrência generalizada de desempenhos inferiores ao permitidos (item 3.4 do relatório de auditoria) (peça 36, p. 73) .
A aplicação das devidas sanções contratuais exigia a ação do responsável pela fiscalização, o que não ocorreu. A omissão do responsável é causa da irregularidade. Seria esperado que um responsável diligente tivesse aplicado as sanções em razão das inexecuções e dos descumprimentos de desempenho (peça 36, p. 73) .
Razões de justificativa
O responsável apresentou suas razões de justificativa (peça 104, p.1-33) , que foram analisadas pela Secex/SC (peça 113, p. 35-44) .
Preliminarmente, elencou uma série de situações para evidenciar a ausência de rotina administrativa e deficiência no quadro de pessoal. Alegou que o corpo técnico da ANTT se encontrava deficiente e carente de rotinas administrativas, que a SUINF não possuía equipe técnica própria e que muitas atividades, principalmente relacionadas à fiscalização e regulação, foram comprometidas para o alcance das metas institucionais (peça 104, p.4) .
Sobre a irregularidade de ausência de penalidades por inexecuções contratuais, alegou que havia deficiência da regulamentação para a aplicação de penalidades. Além de a aplicação de penalidades de multa não ser exclusividade da GEFOR, a atividade carecia de procedimentos para a instrução de processos administrativos que definissem o montante a ser aplicado de multa (peça 104, p.9) .
Afirmou que a resolução existente não abarcava as obras obrigatórias e que gerava muitas dúvidas quanto ao modo de aplicar as penalidades. Mesmo assim, alega que os processos simplificados para apuração das inexecuções de obras obrigatórias foram autuados pela GEFOR, mas, devido a essas deficiências de regulamentação, as notificações continham vícios que só puderem ser sanados após a publicação da nova resolução. Por isso, tais processos foram cancelados após a edição da Resolução nº  4.071/2013, mas teriam servido para afastar a prescrição das multas - de modo que não caberia se falar em morosidade (peça 104, p.19) .
Adiciona, como justificativa à demora na abertura dos processos, a obrigação de atender a prazos mais prementes de assuntos tão ou mais importantes, conforme orientações da Diretoria, à luz do Planejamento Estratégico da ANTT.
Destacou também que a sistemática adotada até então pela ANTT para apuração e consideração das inexecuções nas revisões contratuais anuais ordinárias e extraordinárias visava principalmente manter o equilíbrio contratual, sem preocupação com as causas das inexecuções e que não existe e nem existiu a cobrança de tarifa por serviço ou obra não executada, uma vez que a tarifa do pedágio retrata fielmente a posição do cronograma de obras da concessão (peça 104, p.20) .
Sobre a irregularidade de ausência de penalidades por desempenho insuficiente, o responsável alega dificuldade em compatibilizar os prazos previstos em resolução da ANTT, que só seria aplicável em intervenções localizadas, com as intervenções necessárias durante a fase de recuperação da rodovia (peça 104, p.25) .
Argumenta que o cronograma de execução das obras é meramente indicativo, sendo exigível da concessionária o atingimento das metas previstas no PER ao final de cada ano da concessão e que não existe previsão contratual de data específica para realização da monitoração na rodovia, bastando que a concessionária execute a monitoração anualmente, em qualquer mês do ano de concessão seguinte ao ano de conclusão dos serviços (peça 104, p.28) .
Conclui alegando não ser possível a constatação da equipe de auditoria de que houve generalizada ocorrência de desempenhos inferiores aos permitidos, uma vez que teria se baseado em dados limitados a uma determinada data e a um determinado trecho, não representando na totalidade a atividade desenvolvida pela concessionária (peça 104, p.33) .
Encaminhamento da Secex/SC
A Secex/SC considerou que a manifestação não foi capaz de afastar as irregularidades, as condutas e nem a culpabilidade do responsável e propôs rejeitar as razões de justificativa e aplicar ao responsável a multa prevista no art. 58, II, da Lei 8.443/1992.
Parecer
Os argumentos do responsável foram analisados pela Secex/SC (Peça 113, p. 35-44) , que os rejeitou por entender que: i) o excesso de atividades, a carência de servidores ou dificuldades de identificação da irregularidade não podem justificar a ausência de fiscalização da execução de obras obrigatórias e do desempenho, ainda mais quando se percebe na argumentação do gestor que a prioridade vinha sendo dada à instrução e análise processos de reajuste de tarifas em detrimento dos processos de fiscalização; ii) na ausência de normativo específico, deveria ter sido seguido o contrato para a aplicação das penalidades, que prevê sanções em caso de inexecução de obras obrigatórias e por desempenho insuficiente; iii) a alegação de que geriu para abrir processos, mesmo que precários, com o objetivo de impedir a prescrição das multas não afasta a irregularidade apontada; iv) o fato de os desembolsos das obras não executadas no prazo terem sido removidos do fluxo de caixa não representa ausência de prejuízos para os usuários; v) os dados de monitoramento deveriam ter sido exigidos nos prazos e auditados tempestivamente, por amostragem, de forma técnica e efetiva para proporcionar o controle previsto no contrato.
Verifica-se que nas razões de justificativa o responsável se valeu de vários argumentos na tentativa de rebater a conduta omissiva. Alegou a impossibilidade material de se fiscalizar ou de se exigir o cumprimento do contrato, em razão de escassez de recursos humanos, problemas técnicos, ausência de normativos apropriados e existência de outras prioridades.
Quanto a isso, ratifica-se o entendimento da Secex/SC de que tais argumentos não podem ser utilizados para justificar a ausência de uma conduta prevista nas atribuições da ANTT. Além disso, espera-se que o gerente da GEFOR providenciasse junto aos seus superiores as condições necessárias para as atividades de fiscalização.
Sobre as irregularidades em si (ausência ou atraso injustificado na aplicação de penalidades) , a única ação alegada pelo gestor, em ambas as irregularidades, foi a abertura de processos de modo a não se atingir o prazo prescricional de 5 anos para a aplicação de multas previsto na Lei nº  9.873/99. Contudo, o responsável não informou quantos foram esses processos, que irregularidade de fatos buscavam apurar e nem a data de instauração, limitando-se a dizer, de forma genérica, que, apesar das limitações alegadas por ele, agiu com o principal intuito de afastar a possibilidade de prescrição.
Porém, como o próprio gestor aponta, tais processos foram posteriormente cancelados, alegadamente por deficiência na resolução vigente à época, tendo sido os PAS abertos apenas em junho de 2013, após o término da gestão do responsável. Como destacado pela Secex/SC, tal argumento não pode ser considerado, uma vez que, a despeito de quaisquer problemas no normativo, o contrato da concessão previa a aplicação de multas por inexecução de obras obrigatórias e por desempenho insuficiente, bem como a proporcionalidade das multas às infrações.
Da mesma forma, sobre a irregularidade de ausência de penalidades por inexecuções contratuais, cabe complementar os argumentos que rebatem a alegação do gestor. Conforme já analisado, a redução da tarifa de pedágio resultante do ajuste do fluxo de caixa não pode ser considerada sanção, mas apenas reequilíbrio econômico-financeiro.
Além disso, conforme exposto anteriormente, os descontos tarifários calculados pela ANTT diante do atraso na realização dos investimentos têm se mostrado favoráveis ao concessionário, uma vez que a diluição dos descontos ao longo do tempo tem como efeito a majoração da TIR (taxa interna de retorno) alavancada (do acionista) .
Face o exposto, entende-se que houve omissão do responsável por não ter assegurado a instauração dos processos relativos às inexecuções de obra (item 3.2 do Relatório de Auditoria, peça 36) , bem como por não ter assegurado a instauração de PAS para a aplicação de penalidade devido ao desempenho insuficiente (item 3.4 do Relatório de Auditoria, peça 36) .
Sugere-se que sejam rejeitadas as razões de justificativa e que seja aplicada ao responsável a multa prevista no art. 58, II, da Lei 8.443/1992.
III.4.	Ivo Borges de Lima, CPF XXX.188.001-XX, Diretor-Geral Substituto no exercício da Direção-Geral, no período até outubro de 2012, relativo ao 3º e 4º anos de concessão (18/2/2012 a 18/2/2013) 
Conduta, nexo de causalidade e culpabilidade
De acordo com o relatório de auditoria, na condição de dirigente máximo da Agência, foram atribuídas ao responsável condutas omissivas por não ter avaliado e monitorado adequadamente o desempenho da ANTT em aspectos fundamentais da fiscalização da execução contratual que afetam decisivamente o alcance dos objetivos da agência, nem formulado políticas e direcionado a estrutura organizacional para a solução das graves e continuadas irregularidades relativas à inexecução de obras obrigatórias e ao descumprimento de desempenhos (Itens 3.2 e 3.4) (peça 36, p. 72 e 73) .
A ausência da atuação da alta administração permitiu que irregularidades decisivas tornassem generalizadas e sistemáticas e se repetissem em todos os anos de concessão. Seria esperado que um responsável diligente tivesse providenciado mecanismos para a identificação de irregularidades tão decisivas e determinado a definição de medidas concretas para enfrentar sua a repetição e abrangência (peça 36, p. 72 e 73) .
Razões de justificativa
O responsável apresentou suas razões de justificativa (peça 103, p.1-22) , que foram analisadas pela equipe de auditoria (peça 113, p. 44-49) .
Inicialmente elenca as diversas atribuições legais da ANTT e cita várias iniciativas relacionadas à gestão estratégica (peça 103, p. 3) . Destaca ainda que o tema penalidade fazia parte da Agenda Regulatória, foi submetido a audiência pública e deu origem à Resolução nº  4.071/13 (peça 103, p. 14) . 
Destaca também que, devido ao reduzido número de servidores, a ANTT contratou empresas de apoio à fiscalização, o que teria proporcionado significativo incremento nas fiscalizações das rodovias concedidas (peça 103, p. 6) .
Sobre a irregularidade de ausência de penalidades por inexecuções contratuais, o responsável alega que os processos administrativos simplificados e os Autos e Notificação de Infração são controladas pela GEFOR/SUINF (peça 103, p. 18) .
Alega que o fato de os PAS relativos às inexecuções do 3º, 4º e 5º anos terem sido autuados em dias consecutivos não trouxe prejuízos financeiros. Primeiramente porque o fato de terem sido autuados mostra que os eventos originários receberam tratamento e que foram objeto de providências pela área técnica e também porque os processos continuam sua tramitação, devendo as multas serem pagas ao final (peça 103, p. 18) .
Afirma que os processos são novos porque, em decorrência de fragilidades normativas, o processo de inexecução contratual do 3º ano (de 2011) foi anulado e gerou novos processos. Alega que essa deficiência normativa foi resolvida com a publicação da Resolução nº  4.071/2013 (peça 103, p. 19) .
Sobre a autuação de PAS referentes a desempenho insuficiente e entrega atrasada ou incompleta dos relatórios pela concessionária, alega que os elementos necessários para a autuação estavam presentes, tanto que foram efetivados e que não houve prejuízos financeiros, pois, os processos estariam em andamento (peça 103, p. 20) .
Sobre a imputação de responsabilidade pelas inexecuções do 5º ano de concessão, o responsável alega que foram apuradas em observância ao Parecer Técnico nº  6/2013/GEINV-SUINF, de 29/4/2013, ao passo que desde 18/3/2013 ele já não atuava mais na ANTT devido ao término de seu mandato, de forma que não poderia ser imputada a ele a responsabilização (peça 103, p. 21) .
Encaminhamento Secex/SC
As justificativas aceitas pela Secex/SC foram quanto à ausência de responsabilidade pelos atrasos na abertura de processos para aplicação de penalidades por inexecuções de obras obrigatórias e atraso na entrega de relatórios de monitoramento relativos ao quinto ano de concessão.
Considerou que a manifestação não foi capaz de afastar as demais irregularidades, as condutas e nem a culpabilidade do responsável e propôs rejeitar as demais razões de justificativa e aplicar ao responsável a multa prevista no art. 58, II, da Lei 8.443/1992.
Parecer
Os argumentos do responsável foram analisados pela Secex/SC (peça 113, p. 44-49) , que os rejeitou por entender que: i) o excesso de atividades e a carência de servidores não podem justificar a ausência de fiscalização da execução de obras obrigatórias e do desempenho; ii) na ausência de normativo específico, deveria ter sido seguido o contrato para a aplicação das penalidades, que prevê sanções em caso de inexecução de obras obrigatórias e por desempenho insuficiente; iii) a redução da tarifa de pedágio resultante do ajuste do fluxo de caixa não pode ser considerada sanção, mas apenas reequilíbrio econômico-financeiro; iv) não há como afastar os prejuízos causados pela ausência da aplicação das penalidades, quer seja pelo desincentivo à execução das obras obrigatórias indispensáveis para a operação segura e econômica da rodovia, quer seja pelo fato das multas devidas não terem sido recolhidas pela ANTT; v) a intempestividade da ANTT em coibir a irregularidade sujeito o usuário a desempenhos inferiores aos previstos contratualmente, prejudica o caráter inibidor da multa e reduz o poder disciplinador da ANTT.
Verifica-se que nas razões de justificativa, o responsável se valeu de vários argumentos na tentativa de rebater a conduta omissiva. Busca justificar que não houve omissão porque conduziu diversas ações institucionais que alcançaram toda a agência, incluindo o setor rodoviário, que buscou recursos humanos e materiais necessários. Não pode o gestor se escusar da fiscalização deficiente alegando deficiências (recursos humanos, materiais, normativos) , uma vez que ele, Diretor-geral da ANTT, na exercendo a condição de superior hierárquico sobre pessoal e coordenador da diretoria, providenciasse as condições necessárias para as atividades de fiscalização.
Além disso, não trouxe evidências de ações que visassem a corrigir as irregularidades. A contratação de empresas para auxílio à fiscalização da ANTT ocorreu muito lenta e tardiamente. Os procedimentos para contratação de auxílio à fiscalização e para realização de concurso público para repor cargos vagos iniciaram antes da sua gestão e foram concluídos após o seu final. A sua participação na alteração dos normativos relativos à aplicação de penalidades, publicados somente após a sua gestão, também não afasta os atrasos identificados na aplicação de penalidades como irregulares. As tratativas iniciaram-se antes da sua gestão e só foram concluídas após o seu final.
Quanto aos PAS para a penalização por inexecuções, o processo relativo às inexecuções do 3º ano foi analisado pela GEFOR (peça 18, p.26) , enquanto que o do 4º ano estava em análise (peça 19, p.101) durante a gestão do responsável, de maneira que os PAS poderiam ter sido iniciados em data anterior a 5/6/2013 e 6/6/2013, data em que foram instaurados. O responsável aponta que foram abertos PAS referentes às inexecuções do 3º ano. Contudo, como relatado pelo próprio responsável, tais processos foram posteriormente cancelados, alegadamente por deficiência na resolução vigente à época.
Como apontado pela Secex/SC, as cláusulas 19.9, 19.12 e 19.14 do contrato já previam a penalização para os casos de inexecução (peça 33, p.49-50) , de modo que não pode ser aceita a justificativa de demora devido à necessidade de atualização de normativo que regulamenta as infrações sujeitas as penalidades de advertência e multa por inexecução contratual. Ademais, mesmo que houvesse divergências entre os dispositivos do contrato e da resolução, o que não foi demonstrado, isso não seria problema, pois os do contrato haveriam de ter preferência, tanto é que o art. 16 da Resolução nº  4.071/2013 garante essa preferência (peça 159, p. 9) . Por fim, cabe à diretoria exercer o poder normativo da ANTT, ou seja, não é possível usar como justificativa a não realização de umas das atribuições do próprio gestor.
Em relação à alegação de que não houve prejuízo porque houve redução da tarifa devido à alteração do fluxo de caixa, conforme rebatido pela Secex/SC, a redução da tarifa de pedágio resultante do ajuste do fluxo de caixa não pode ser considerada sanção, mas apenas reequilíbrio econômico-financeiro.
Além disso, conforme exposto anteriormente, recente trabalho de fiscalização concluído no âmbito do TC Processo 010.482/2016-4, os descontos tarifários calculados pela ANTT diante do atraso na realização dos investimentos têm se mostrado favoráveis ao concessionário, uma vez que a diluição dos descontos ao longo do tempo tem como efeito a majoração da TIR (taxa interna de retorno) alavancada (do acionista) .
Em relação aos PAS para a penalização por desempenhos insuficientes, do total de 21 parâmetros a serem atendidos até o 4º ano, 7 parâmetros não foram atendidos e 8 aguardavam análise da COINF. Havia 8 PAS em andamento na época da auditoria, mas, como já explicado, a tabela fornecida pela ANTT (peça 24) não explicitou a qual (is) parâmetro (s) não atendido (s) se relacionava cada PAS, de modo que não é possível concluir se todos os PAS necessários foram instaurados. Sabe-se que 5 foram instaurados em abril de 2013 e 3 em novembro de 2013, após a gestão do responsável. Sobre os atrasos de 2 a 4 anos (na época da auditoria) de relatórios de monitoramento que ainda não haviam sido analisados pela COINF, o responsável não se manifestou.
Quanto aos PAS em razão da insuficiência, ausência ou atraso dos relatórios de monitoração, dos 33 monitoramentos até o 4º ano, 26 foram entregues com atraso e 1 não havia sido entregue. Havia 23 PAS em andamento, mas, tal como nos PAS para a penalização por desempenhos insuficientes, a tabela fornecida pela ANTT (peça 24) não explicitou a qual (is) relatório (s) se relacionava cada PAS, de modo que não é possível concluir se todos os PAS necessários foram instaurados. Dos 23, apenas 2 haviam sido abertos até 18/2/2013, término da gestão do responsável.
Sobre a imputabilidade de responsabilidade pela não abertura de processos relativos ao 5º ano da concessão, de fato o gestor não pode ser responsabilizado pelas deficiências na aplicação das penalidades nem em razão das inexecuções contratuais e nem em razão dos desempenhos inferiores aos permitido, uma vez que seu mandato acabou em fevereiro de 2013, mesmo mês em que ocorreu o término do 5º ano da concessão, não tendo havido tempo hábil para a adoção de providências.
Face ao exposto, corrobora-se o entendimento da Secex/SC e propõe-se: i) aceitar a alegação do gestor de que não pode ser responsabilizado pelos atrasos na abertura dos processos de penalidade por inexecuções contratuais e nem por desempenhos insuficientes e atrasos nos relatórios de monitoramento relativos ao 5º ano de concessão, encerrado em 18/2/2013; ii) rejeitar as demais razões de justificativa e aplicar ao responsável a multa prevista no art. 58, II, da Lei 8.443/1992.
III.5.	Viviane Esse, CPF XXX.461.918-XX, Superintendente de Exploração de Infraestrutura Rodoviária (SUINF) no período após outubro de 2012 (desde 9/10/2012) , relativo ao 5º ano de concessão
Conduta, nexo de causalidade e culpabilidade
De acordo com o relatório de auditoria, na condição de responsável hierárquica pela fiscalização da execução contratual, foram atribuídas à responsável condutas omissivas por: i) não ter assegurado a implementação das devidas sanções contratuais e das previstas em resoluções da ANTT, muito embora tenha sido comprovada a inexecução injustificada de obras obrigatórias (item 3.2 do relatório de auditoria) ; ii) não ter assegurado a implementação das devidas sanções contratuais e das previstas em resoluções da ANTT, muito embora tenha sido comprovada a ocorrência generalizada de desempenhos inferiores ao permitidos (item 3.4 do relatório de auditoria) ; e iii) não ter assegurado a tempestiva, eficaz e efetiva fiscalização da execução do contrato (itens 3.2 e 3.4) (peça 36, p. 73) .
A garantia do respeito aos dispositivos contratuais relativos à aplicação de penalidades exigia a ação da responsável máxima pela área rodoviária da ANTT, o que não ocorreu. A omissão da responsável é causa da irregularidade. Seria esperado que uma responsável diligente tivesse garantido a aplicação das sanções e providenciado medidas concretas para evitar a repetição e abrangência das irregularidades (peça 36, p. 73) .
Razões de justificativa
A responsável apresentou suas razões de justificativa (peça 76, p.1-29) , que foram analisadas pela equipe de auditoria nas p. 49 a 55 da instrução de mérito (pela 113) .
Sobre a irregularidade de ausência de penalidades por inexecuções contratuais, a responsável alega que, em outubro de 2012, a recém-nomeada equipe da SUINF iniciou uma série de ações para o acompanhamento dos processos críticos e para a reestruturação da (peça 76, p.1) , como: a padronização de diversos procedimentos; alterações na Portara nº  45, que estabelece a sistemática para apuração de inexecuções contratuais, e a publicação da Resolução ANTT nº  4.071/13, que regulamenta as infrações sujeitas às penalidades de advertência e multa por inexecução contratual; a realização de reuniões mensais de acompanhamento de obras; solicitação às unidades regionais que elaborassem pareceres técnicos evidenciando os problemas recorrentes na execução contratual; e a solicitação de mais recursos humanos para a Diretoria da ANTT.
Sobre o caso em análise, ressalta que todos os PAS referentes a inexecuções contratuais foram abertos 3 meses após o encerramento do 5º ano de concessão, tanto o relativo ao 5º ano quanto os relativos aos anos anteriores (peça 76, p.19) . Destacou que todos os processos de inexecução foram abertos à mesma época devido ao grande passivo de processos a serem autuados (peça 76, p.17) .
Ainda sobre as medidas adotadas, a responsável afirma que apresentou à concessionária as falhas apuradas e solicitou a apresentação de plano de ação com medidas suficientes para definição da correção das falhas e transgressões contratuais apontadas (peça 76, p.12) . Além disso, foi celebrado um TAC como forma alternativa de resolução de pendências, de correção de irregularidades e como medida preliminar à adoção de providências mais gravosas (peça 76, p.13) .
Quanto a irregularidade de ausência de penalidades por desempenho insuficiente, a responsável alega que solicitou à GEFOR o levantamento a respeito do andamento dos processos de apuração de penalidade, mas não houve resposta. Alega que não houve ausência ou atraso injustificado na aplicação das penalidades contratuais, visto que a nova gestão da SUINF autuou e deu prosseguimento não apenas aos processos referentes a sua gestão (5º ano de concessão) , mas também dos anos anteriores.
Em relação ao segmento homogêneo da rodovia no qual foram verificados parâmetros de desempenho em desacordo com o PER, alega que em 2013 e 2014 foram autuados oito processos de penalidade relativos ao 5º ano de concessão. Além disso, afirma que, em relação à Autopista Planalto Sul, existiam na SUINF onze processos de penalidade transitados em julgado, dos quais oito estavam judicializados e o restante aguardando pagamento.
Encaminhamento Secex/SC
A Secex/SC considerou que a manifestação não foi capaz de afastar as irregularidades, as condutas e nem a culpabilidade do responsável e propôs rejeitar as razões de justificativa e aplicar ao responsável a multa prevista no art. 58, II, da Lei 8.443/1992.
Considerou, no entanto, que o grande passivo de irregularidades encontrado quando de sua posse e as iniciativas tomadas, apesar de não terem sido suficientes para afastar as graves irregularidades, podem ser considerados como atenuantes leves para fins de gradação de multa.
Parecer
Os argumentos do responsável foram analisados pela Secex/SC (Peça 113, p. 49-55) , que os rejeitou por entender que: i) o excesso de atividades, a carência de servidores ou a alegação de que seja inviável não pode justificar a ausência de uma conduta prevista nas atribuições da ANTT; ii) na ausência de normativo específico, deveria ter sido seguido o contrato para a aplicação das penalidades; iii) não é possível transferir responsabilidade à GEFOR visto que era uma gerência subordinada à SUINF; iv) não foi apresentada nenhuma informação sobre pagamento de multas por inexecução e por insuficiência de desempenho, nem informação sobre a evolução dos processos que estavam atrasados e paralisados à época da auditoria; v) Os processos mencionados pela responsável como finalizados (onze) não são relativos à insuficiência de desempenho do pavimento e da sinalização da rodovia, mas a não conformidades pontuais.
Quanto aos PAS para a penalização por inexecuções do 5º ano (ano de início da gestão da responsável) , o parecer técnico que consolida os relatórios de apuração das irregularidades do 5º ano, emitidos pelas unidades regionais da ANTT, foi elaborado pela GEINV em 29/4/2013 (peça 22, p. 45) , de modo que o prazo decorrido dessa data até a instauração dos PAS relativos às inexecuções do 5º ano, 7/6/2013, 39 dias, não deve se caracterizar como atraso excessivo, como a Secex/SC apontou (peça 113, p.51) .
Contudo, no início da gestão da responsável, em outubro de 2012, o processo relativo às inexecuções do 3º ano já havia sido analisado pela GEFOR (peça 18, p.26) , enquanto que o do 4º ano estava em análise (peça 19, p.101) , de maneira que os PAS poderiam ter sido iniciados em data anterior a 5/6/2013 e 6/6/2013, data em que foram instaurados. Como apontado pela Secex/SC, o contrato já previa a penalização para os casos de inexecução, não podendo ser aceita a justificativa de demora devido à necessidade de atualização de normativo que regulamenta as infrações sujeitas as penalidades de advertência e multa por inexecução contratual. Ademais, mesmo que houvesse divergências entre os dispositivos do contrato e da resolução, o que não foi demonstrado, isso não seria problema, pois os do contrato haveriam de ter preferência, conforme garantido pelo art. 16 da Resolução nº  4.071/2013 (peça 159, p. 9) .
Assim, considera-se que não houve omissão do responsável devido à implementação tempestiva das sanções contratuais e previstas em resoluções da ANTT quanto às inexecuções do 5º ano. Contudo, houve omissão do responsável ao não assegurar a implementação tempestiva das sanções quanto às inexecuções dos 3º e 4º anos, cujos levantamentos já haviam sido feitos pelas unidades regionais e já haviam sido analisados ou estavam em análise pela GEFOR, unidade subordinada à SUINF. Concorda-se com a ponderação da Secex/SC de que houve progressos em relação à gestão anterior (peça 113, p. 53) . Porém, não se pode afastar a irregularidade do atraso na comunicação oficial à concessionária, que ocorreu somente em maio de 2013, quando se leva em conta a grande inadimplência contratual existente à data do início de sua gestão, em outubro de 2012, conforme processos que já haviam sido analisados ou que estavam em fase final de análise.
Em relação aos PAS para a penalização por desempenhos insuficientes, do total de 26 parâmetros a serem atendidos, 11 parâmetros não foram atendidos e 8 aguardavam análise da COINF, unidade que era subordinada diretamente à SUINF. Havia 8 PAS em andamento, mas, como já explicado, a tabela fornecida pela ANTT (peça 24) não explicitou a qual (is) parâmetro (s) não atendido (s) se relacionava cada PAS, de modo que não é possível concluir se todos os PAS necessários foram instaurados. Sabe-se que 5 foram instaurados em abril 2013 e 3 em novembro de 2013, durante a gestão da responsável. Sobre os atrasos de 2 a 4 anos (na época da auditoria) de relatórios de monitoramento que ainda não haviam sido analisados pela COINF, unidade subordinada à SUINF, a responsável não se manifestou.
Quanto aos PAS em razão da insuficiência, ausência ou atraso dos relatórios de monitoração, dos 41 monitoramentos, 31 foram entregues com atraso e 2 não haviam sido entregues. Havia 23 PAS em andamento, mas, tal como nos PAS para a penalização por desempenhos insuficientes, a tabela fornecida pela ANTT (peça 24) não explicitou a qual (is) relatório (s) se relacionava cada PAS, de modo que não é possível concluir se todos os PAS necessários foram instaurados. Sabe-se que 2 haviam sido abertos em junho de 2012 (5º ano) e 21 processos ao longo do ano de 2013, 6º ano de concessão, durante a gestão da responsável.
Desse modo, não é possível concluir se todos os PAS referentes aos desempenhos insuficientes e à insuficiência, ausência ou atraso dos relatórios de monitoração foram abertos. Por outro lado, a grande maioria dos processos (29 de 31) foi aberta durante a gestão da responsável, o que evidencia as iniciativas para resolver o passivo de irregularidades.
Quanto à efetiva arrecadação das multas, não parece adequado considerar que a conduta do gestor seria diligente apenas com a efetiva arrecadação da multa. A efetiva cobrança da multa depende do devido processo administrativo, com direito a contraditório e ampla defesa. Há ainda a possibilidade de celebração de Termo de Ajustamento de Conduta ou de da discussão da multa no âmbito do Poder Judiciário.
Assim, o fato de não terem sido informados os andamentos dos processos e de que não havia, na época da auditoria, sido realizado ainda nenhum pagamento de multa, não significa omissão da gestora. Pode ter sido omissão ou pode ter decorrido de alguma ação ou omissão de outro agente (e.g., na fase de notificação, recurso, notificação da multa) . Para a correta atribuição da responsabilidade, deveria ser feita a análise de cada processo, o que parece estar fora do escopo da auditoria.
Não é possível, portanto, afirmar que tenha havia omissão da responsável por não ter assegurado a instauração de PAS para a aplicação de penalidade devido ao desempenho insuficiente, insuficiência ou atraso na entrega dos relatórios de monitoração, uma vez que a grande maioria dos PAS em andamento foi instaurada durante a gestão da responsável e a tabela fornecida pela ANTT (peça 24) não permite saber a que parâmetros de desempenho não atendido ou a que relatórios de monitoramento se relacionava cada PAS.
Face o exposto, entende-se que houve omissão da responsável pelo atraso na instauração dos processos relativos às inexecuções de obras dos 3º e 4º ano, mas não pelo atraso na instauração dos processos relativos às inexecuções de obras do 5º ano (item 3.2 do Relatório de Auditoria, peça 36) . Ademais, não é possível afirmar que tenha havia omissão por não ter assegurado a instauração de PAS para a aplicação de penalidade devido ao desempenho insuficiente, insuficiência ou atraso na entrega dos relatórios de monitoração (item 3.4 do Relatório de Auditoria, peça 36) .
Desse modo, sugere-se que sejam aceitas, parcialmente, as razões de justificativa relativas ao achado descrito no item 3.2 do Relatório de Auditoria (peça 36) e que seja aplicada à responsável a multa prevista no art. 58, II, da Lei 8.443/1992. Em relação ao achado descrito no item 3.4 do Relatório de Auditoria (peça 36) , sugere-se aceitar as razões de justificativa e que a omissão não seja imputada à responsável.
III.6.	Luiz Fernando Castilho, CPF XXX.469.011-XX, Gerente de Fiscalização e Controle Operacional (GEFOR) de 9/10/2012 a fevereiro de 2014, relativo ao 5º ano de concessão
Conduta, nexo de causalidade e culpabilidade
De acordo com o relatório de auditoria, na condição de responsável pela fiscalização da execução contratual, foram atribuídas ao responsável condutas omissivas por não ter implementado as devidas sanções contratuais e as previstas em resoluções da ANTT, muito embora tenha sido comprovada a inexecução injustificada de obras obrigatórias (item 3.2 do relatório de auditoria) e por não ter implementado as devidas sanções contratuais e as previstas em resoluções da ANTT, muito embora tenha sido comprovada a ocorrência generalizada de desempenhos inferiores ao permitidos (item 3.4 do relatório de auditoria) (peça 36, p. 73) .
A aplicação das devidas sanções contratuais exigia a ação do responsável pela fiscalização, o que não ocorreu. A omissão do responsável é causa da irregularidade. Seria esperado que um responsável diligente tivesse aplicado as sanções em razão das inexecuções e dos descumprimentos de desempenho (peça 36, p. 73) .
Razões de justificativa
O responsável apresentou suas razões de justificativa (peça 100, p.1-18) , que foram analisadas pela Secex/SC nas p. 56 a 59 da instrução de mérito (peça 113) .
Inicialmente o responsável alegou que as atribuições da unidade não se limitavam à condução de assuntos relacionados à autuação de processos administrativas para a apuração de infrações e aplicação de penalidades e que, devido à disparidade entre a força de trabalho e as demandas a serem atendidas, foi necessária a priorização das atividades, de modo a não incorrer em prejuízos à Administração (peça 101, p. 2) . Considera que as situações apontadas como irregularidades pelo TCU podem ser interpretadas como fatos isolados, considerando todo o cenário.
A primeira prioridade (peça 101, p. 10) foi a necessidade de recebimento imediato da fase de trabalhos iniciais das concessões da segunda etapa, bem como das praças de pedágio construídas no período. Outra atividade considerada prioritária foi a continuidade das atividades de fiscalização dos trechos do primeiro e segundo lotes, razão pela qual foram cumpridas as programações de fiscalização tal qual dispõem os Planos Anuais de Fiscalização.
Em seguida, embora tenha destacado ser inegável o dever da ANTT em aplicar penalidades pelo atraso de obras obrigatórias (peça 101, p. 16) , alegou que esse dever só pode ser adequadamente cumprido após a publicação da Resolução ANTT nº  4.071/2013 (que regulamenta as infrações sujeitas as penalidades de advertência e multa por inexecução contratual na exploração da infraestrutura rodoviária federal) , que possibilitou a autuação dos Processos Administrativos Simplificados - PAS referentes às inexecuções.
Encaminhamento Secex/SC
A Secex/SC considerou que a manifestação não foi capaz de afastar as irregularidades, as condutas e nem a culpabilidade do responsável e propôs rejeitar as razões de justificativa e aplicar ao responsável a multa prevista no art. 58, II, da Lei 8.443/1992 (peça 113, p. 59) .
Considerou, no entanto, que o grande passivo de irregularidades encontrado quando de sua posse e as iniciativas tomadas, apesar de não terem sido suficientes para afastar as irregularidades, podem ser considerados como atenuantes leves para fins de gradação de multa (peça 113, p. 59) .
Parecer
Os argumentos do responsável foram analisados pela Secex/SC (Peça 113, p. 56-59) , que os rejeitou por entender que: i) o excesso de atividades, a carência de servidores ou a alegação de que seja inviável não pode justificar a ausência de uma conduta prevista nas atribuições da ANTT; ii) na ausência de normativo específico, deveria ter sido seguido o contrato para a aplicação das penalidades; iii) o tempo decorrido entre a publicação da Resolução ANTT nº  4.071/2013 (abril de 2013) e a auditoria (setembro de 2014) poderia ter sido empregado para efetivamente aplicar as multas relativas às inexecuções relativas ao 3º, 4º e 5º ano, e não somente para instaurar os respectivos processos; iv) não foi apresentada nenhuma informação sobre pagamento de multas por inexecução e por insuficiência de desempenho, nem informação sobre a evolução dos processos que estavam atrasados e paralisados à época da auditoria.
Quanto aos PAS para a penalização por inexecuções do 5º ano de concessão (ano de início da gestão do responsável) , o parecer técnico que consolida os relatórios de apuração das irregularidades do 5º ano, emitidos pelas unidades regionais da ANTT, foi elaborado pela GEINV em 29/4/2013 (peça 22, p. 45) , de modo que o prazo decorrido até a instauração dos PAS relativos às inexecuções do 5º ano, 7/6/2013, 39 dias após a emissão do relatório, não deve se caracterizar como atraso excessivo, como a Secex/SC apontou (peça 113, p.51) .
Contudo, no início da gestão do responsável, em outubro de 2012, o processo relativo às inexecuções do 3º ano já havia sido analisado pela GEFOR (peça 18, p.26) , enquanto que o do 4º ano estava em análise (peça 19, p.101) , de maneira que os PAS poderiam ter sido iniciados em data anterior a 5/6/2013 e 6/6/2013, data em que foram instaurados. Como apontado pela Secex/SC, o contrato já previa a penalização para os casos de inexecução, não podendo ser aceita a justificativa de demora devido à necessidade de atualização de normativo que regulamenta as infrações sujeitas as penalidades de advertência e multa por inexecução contratual. Ademais, mesmo que houvesse divergências entre os dispositivos do contrato e da resolução, o que não foi demonstrado, isso não seria problema, pois os do contrato haveriam de ter preferência, conforme garantido pelo art. 16 da Resolução nº  4.071/2013 (peça 159, p. 9) .
Desse modo, considera-se que, de fato, houve omissão do responsável ao não ter agido tempestivamente para aplicar as sanções contratuais e as previstas em resoluções da ANTT quanto às inexecuções dos 3º e 4º anos, cujos levantamentos já haviam sido feitos pelas unidades regionais e já haviam sido analisados ou estavam em análise pela GEFOR. Por outro lado, concorda-se com a ponderação da Secex/SC que o gestor encontrou grande passivo de irregularidades quando iniciou sua gestão e teve iniciativas para reduzi-lo, como a abertura de 245 contra a concessionária em 2013, quase 4 vezes mais que a somatória de PAS abertos entre 2008 e 2012 (peça 113, p.58) , o que pode ser considerado atenuante para fins de gradação de multa.
Em relação aos PAS para a penalização por desempenhos insuficientes, do total de 26 parâmetros a serem atendidos, 11 parâmetros não foram atendidos e 8 aguardavam análise da COINF. Havia 8 PAS em andamento, mas, como já explicado, a tabela fornecida pela ANTT (peça 24) não explicitou a qual (is) parâmetro (s) não atendido (s) se relacionava cada PAS, de modo que não é possível concluir se todos os PAS necessários foram instaurados. Sabe-se que 5 foram instaurados em abril 2013 e 3 em novembro de 2013, durante a gestão do responsável. 
Quanto aos PAS em razão da insuficiência, ausência ou atraso dos relatórios de monitoração, dos 41 monitoramentos, 31 foram entregues com atraso e 2 não haviam sido entregues. Havia 23 PAS em andamento, mas, tal como nos PAS para a penalização por desempenhos insuficientes, a tabela fornecida pela ANTT (peça 24) não explicitou a qual (is) relatório (s) se relacionava cada PAS, de modo que não é possível concluir se todos os PAS necessários foram instaurados. Sabe-se que 2 haviam sido abertos em junho de 2012 (5º ano) e 21 processos ao longo do ano de 2013, 6º ano de concessão, durante a gestão do responsável.
Desse modo, não é possível concluir se todos os PAS referentes aos desempenhos insuficientes e à insuficiência, ausência ou atraso dos relatórios de monitoração foram abertos. Por outro lado, a grande maioria dos processos (29 de 31) foi aberta durante a gestão do responsável, o que evidencia as iniciativas para resolver o passivo de irregularidades.
Quanto à efetiva arrecadação das multas, não parece adequado considerar que a conduta do gestor seria diligente apenas com a efetiva arrecadação da multa. A efetiva cobrança da multa depende do devido processo administrativo, com direito a contraditório e ampla defesa. No procedimento em análise (PAS) , a ampla defesa envolve, por exemplo, a possibilidade de recurso ao SUINF, o que tiraria a responsabilidade pelo andamento do processo da GEFOR. Além disso há a possibilidade de celebração de Termo de Ajustamento de Conduta ou de da discussão da multa no âmbito do Poder Judiciário.
Assim, o fato de não terem sido informados os andamentos dos processos e de que não havia, na época da auditoria, sido realizado ainda nenhum pagamento de multa, não significa omissão do gestor. Pode ter sido omissão ou pode ter decorrido de alguma ação ou omissão de outro agente (e.g., na fase de notificação, recurso, notificação da multa) . Para a correta atribuição da responsabilidade, deveria ser feita a análise de cada processo, o que parece estar fora do escopo da auditoria.
Não é possível, portanto, afirmar que tenha havia omissão do responsável por não ter assegurado a instauração de PAS para a aplicação de penalidade devido ao desempenho insuficiente, insuficiência ou atraso na entrega dos relatórios de monitoração, uma vez que a grande maioria dos PAS em andamento foi instaurada durante a gestão da responsável e a tabela fornecida pela ANTT (peça 24) não permite saber a que parâmetros de desempenho não atendido ou a que relatórios de monitoramento se relacionava cada PAS.
Face o exposto, entende-se que houve omissão do responsável pelo atraso na instauração dos processos relativos às inexecuções de obras dos 3º e 4º ano, mas não pelo atraso na instauração dos processos relativos às inexecuções de obras do 5º ano (item 3.2 do Relatório de Auditoria, peça 36) . Ademais, não é possível afirmar que tenha havia omissão por não ter assegurado a instauração de PAS para a aplicação de penalidade devido ao desempenho insuficiente, insuficiência ou atraso na entrega dos relatórios de monitoração (item 3.4 do Relatório de Auditoria, peça 36) .
Desse modo, sugere-se que sejam aceitas, parcialmente, as razões de justificativa relativas ao achado descrito no item 3.2 do Relatório de Auditoria (peça 36) e que seja aplicada ao responsável a multa prevista no art. 58, II, da Lei 8.443/1992. Em relação ao achado descrito no item 3.4 do Relatório de Auditoria (peça 36) , sugere-se aceitar as razões de justificativa e que a omissão não seja imputada ao responsável.
III.7.	Jorge Luiz Macedo Bastos, CPF XXX.486.207-XX, Diretor-Geral Substituto no exercício da Direção-Geral, no período após outubro de 2012, relativo 5º ano de concessão (desde 19/2/2013) 
Conduta, nexo de causalidade e culpabilidade
De acordo com o relatório de auditoria, na condição de dirigente máximo da Agência, foram atribuídas ao responsável condutas omissivas por não ter avaliado e monitorado adequadamente o desempenho da ANTT em aspectos fundamentais da fiscalização da execução contratual que afetam decisivamente o alcance dos objetivos da agência, nem formulado políticas e direcionado a estrutura organizacional para a solução das graves e continuadas irregularidades relativas à inexecução de obras obrigatórias e ao descumprimento de desempenhos (Itens 3.2 e 3.4) (peça 36, p. 73) .
A ausência da atuação da alta administração permitiu que irregularidades decisivas tornassem generalizadas e sistemáticas e se repetissem em todos os anos de concessão. Seria esperado que um responsável diligente tivesse providenciado mecanismos para a identificação de irregularidades tão decisivas e determinado a definição de medidas concretas para enfrentar sua a repetição e abrangência (peça 36, p. 73) .
Razões de justificativa
O responsável apresentou suas razões de justificativa (peça 102) , que foram analisadas pela equipe de auditoria nas p. 59 a 62 da instrução de mérito (pela 113) .
O responsável afirma que as razões têm objetivo de descrever as principais ações da Diretoria-Geral sob a uma ótica de macrogestão (peça 102, p. 3) . Inicia listando as diversas atribuições da ANTT e ressaltando a extensão e complexidade das atividades (peça 102, p. 6) . Alega insuficiência da força de trabalho da ANTT para o atendimento de todas as tarefas nos prazos ideais e que há anos a ANTT vinha buscando autorização para a realização de um concurso, o qual teve o seu edital lançado quando o responsável era Diretor-Geral da ANTT (peça 102, p. 11) .
Elenca algumas ações da diretoria, como a instituição da Agenda Regulatória (peça 102, p. 11) , a aprovação do Plano Estratégico Corporativo (peça 102, p. 12) , o desenvolvimento de metodologia de pesquisa de satisfação dos usuários de transporte rodoviário de passageiros, transporte ferroviário de passageiros e cargas e de rodovias concedidas (peça 102, p. 14) .
Destaca que com a publicação da Resolução ANTT nº  4.071/2013, que uniformizou a forma de aplicação de penalidades nos contratos de concessões de rodovias, foram autuados os processos administrativos simplificados referentes a inexecuções (peça 102, p. 13) .
Conclui afirmando que tanto, que não há que se falar em "ausência ou atraso injustificado na aplicação das penalidades contratuais e das penalidades previstas em resoluções da ANTI em razão de inadimplências contratuais representadas por generalizadas e recorrentes inexecuções de obras obrigatórias", ou em "ausência ou atraso injustificado na aplicação das penalidades contratuais em razão da sistemática e generalizada ocorrência de desempenhos inferiores ao permitidos em aspectos essenciais à prestação do serviço adequado e à manutenção das condições inicialmente pactuadas", no período analisado, visto que todos os processos administrativos simplificados foram autuados pela área competente e que ações que poderiam ter sido tomadas foram executadas após outubro de 2012 (peça 102, p. 13) .
Encaminhamento Secex/SC
A Secex/SC considerou que a manifestação não foi capaz de afastar as irregularidades, as condutas e nem a culpabilidade do responsável e propôs rejeitar as razões de justificativa e aplicar ao responsável a multa prevista no art. 58, II, da Lei 8.443/1992.
Considerou, no entanto, que o grande passivo de irregularidades encontrado quando de sua posse e as iniciativas tomadas, apesar de não terem sido suficientes para afastar as graves irregularidades, podem ser considerados como atenuantes leves para fins de gradação de multa.
Parecer
Os argumentos do responsável foram analisados pela Secex/SC (Peça 113, p. 59-62) , que os rejeitou por entender que: i) o excesso de atividades e a carência de servidores não podem justificar a ausência de uma conduta prevista nas atribuições da ANTT; ii) a descentralização de atividades da diretoria colegiada à SUINF não afasta a sua responsabilidade como diretor geral; iii) constitui irregularidade o fato de não ter havido evolução nos PAS desde a sua abertura, em junho de 2013, até a data da auditoria; iv) há prejuízos em razão dos atrasos, não só pela postergação do recebimento dos valores das multas, mas também pela privação dos usuários de benfeitorias necessárias e pelos prejuízos na sua segurança e na operação econômica da rodovia.
Quanto aos PAS para a penalização por inexecuções do 5º ano de concessão (ano de início da gestão do responsável) , o parecer técnico que consolida os relatórios de apuração das irregularidades do 5º ano, emitidos pelas unidades regionais da ANTT, foi elaborado pela GEINV em 29/4/2013 (peça 22, p. 45) , de modo que o prazo decorrido até a instauração dos PAS relativos às inexecuções do 5º ano, 7/6/2013, 39 dias após a emissão do relatório, não deve se caracterizar como atraso excessivo, como a Secex/SC apontou (peça 113, p.51) .
Contudo, no início da gestão do responsável, em outubro de 2012, o processo relativo às inexecuções do 3º ano já havia sido analisado pela GEFOR (peça 18, p.26) , enquanto que o do 4º ano estava em análise (peça 19, p.101) , de maneira que os PAS poderiam ter sido iniciados em data anterior a 5/6/2013 e 6/6/2013, data em que foram instaurados. Como apontado pela Secex/SC, o contrato já previa a penalização para os casos de inexecução, não podendo ser aceita a justificativa de demora devido à necessidade de atualização de normativo que regulamenta as infrações sujeitas as penalidades de advertência e multa por inexecução contratual. Ademais, mesmo que houvesse divergências entre os dispositivos do contrato e da resolução, o que não foi demonstrado, isso não seria problema, pois os do contrato haveriam de ter preferência, conforme garantido pelo art. 16 da Resolução nº  4.071/2013 (peça 159, p. 9) .
Assim, considera-se que não houve omissão do responsável devido à implementação das sanções contratuais e previstas em resoluções da ANTT quanto às inexecuções do 5º ano. Contudo, houve omissão do responsável ao não avaliar e monitorar adequadamente o desempenho da ANTT em um aspecto fundamental da fiscalização, que é a implementação tempestiva das sanções quanto às inexecuções dos 3º e 4º anos, cujos levantamentos já haviam sido feitos pelas unidades regionais e já haviam sido analisados ou estavam em análise pela GEFOR, unidade subordinada à SUINF . Contudo, concorda-se com a ponderação da Secex/SC de que o grande passivo de irregularidades encontrado quando de sua posse e as iniciativas tomadas, apesar de não terem sido suficientes para afastar as irregularidades, podem ser considerados como atenuantes para fins de gradação de multa (peça 113, p.62) .
Em relação aos PAS para a penalização por desempenhos insuficientes, do total de 26 parâmetros a serem atendidos, 11 parâmetros não foram atendidos e 8 aguardavam análise da COINF, unidade que era subordinada diretamente à SUINF. Havia 8 PAS em andamento, mas, como já explicado, a tabela fornecida pela ANTT (peça 24) não explicitou a qual (is) parâmetro (s) não atendido (s) se relacionava cada PAS, de modo que não é possível concluir se todos os PAS necessários foram instaurados. Sabe-se que 5 foram instaurados em abril de 2013 e 3 em novembro de 2013, durante a gestão do responsável. Sobre os atrasos de 2 a 4 anos (na época da auditoria) de relatórios de monitoramento que ainda não haviam sido analisados pela COINF, o responsável não se manifestou.
Quanto aos PAS em razão da insuficiência, ausência ou atraso dos relatórios de monitoração, dos 41 monitoramentos, 31 foram entregues com atraso e 2 não haviam sido entregues. Havia 23 PAS em andamento, mas, tal como nos PAS para a penalização por desempenhos insuficientes, a tabela fornecida pela ANTT (peça 24) não explicitou a qual (is) relatório (s) se relacionava cada PAS, de modo que não é possível concluir se todos os PAS necessários foram instaurados. Sabe-se que 2 haviam sido abertos em junho de 2012 (5º ano) e 21 processos ao longo do ano de 2013, 6º ano de concessão, durante a gestão do responsável.
Desse modo, não é possível concluir se todos os PAS referentes aos desempenhos insuficientes e à insuficiência, ausência ou atraso dos relatórios de monitoração foram abertos. Por outro lado, a grande maioria dos processos (29 de 31) foi aberta durante a gestão da responsável, o que evidencia as iniciativas para resolver o passivo de irregularidades.
Quanto à efetiva arrecadação das multas, não parece adequado considerar que a conduta do gestor seria diligente apenas com a efetiva arrecadação da multa. A efetiva cobrança da multa depende do devido processo administrativo, com direito a contraditório e ampla defesa. Há ainda a possibilidade de celebração de Termo de Ajustamento de Conduta ou de da discussão da multa no âmbito do Poder Judiciário.
Não é possível, portanto, afirmar que tenha havia omissão do responsável por não ter avaliado e monitorado adequadamente o desempenho da ANTT na instauração de PAS para a aplicação de penalidade devido ao desempenho insuficiente, insuficiência ou atraso na entrega dos relatórios de monitoração, uma vez que a grande maioria dos PAS em andamento foi instaurada durante a gestão do responsável e a tabela fornecida pela ANTT (peça 24) não permite saber a que parâmetros de desempenho não atendido ou a que relatórios de monitoramento se relacionava cada PAS.
Face o exposto, entende-se que houve omissão do responsável pelo atraso na instauração dos processos relativos às inexecuções de obras dos 3º e 4º ano, mas não pelo atraso na instauração dos processos relativos às inexecuções de obras do 5º ano (item 3.2 do Relatório de Auditoria, peça 36) . Ademais, não é possível afirmar que tenha havia omissão por não ter avaliado e monitorado adequadamente a instauração de PAS para a aplicação de penalidade devido ao desempenho insuficiente, insuficiência ou atraso na entrega dos relatórios de monitoração (item 3.4 do Relatório de Auditoria, peça 36) .
Desse modo, sugere-se que sejam aceitas, parcialmente, as razões de justificativa relativas ao achado descrito no item 3.2 do Relatório de Auditoria (peça 36) e que seja aplicada ao responsável a multa prevista no art. 58, II, da Lei 8.443/1992. Em relação ao achado descrito no item 3.4 do Relatório de Auditoria (peça 36) , sugere-se aceitar as razões de justificativa e que a omissão não seja imputada ao responsável.
Irregularidade relativa à ausência de Recuperação da Rodovia até o final do quinto ano de concessão
Irregularidade (peça 36, p. 74) 
Ausência ou atraso injustificado na aplicação das penalidades contratuais à concessionária pelo não atendimento das obrigações contratuais referentes à recuperação da rodovia até o final do quinto ano de concessão, conforme tratado no item 3.5, em descumprimento aos itens 1 (1º e 3º §§) e 1.2 (1º e 2º §§) do PER, às cláusulas contratuais 16.4, alíneas "c" e "g", 19.1, 19.9, 19.13 e 19.16, incisos "a" e "b", ao art. 6º e art. 29, inciso II, ambos da Lei n. 8.987/1995 e aos art. 24, inciso VIII, e art. 28, inciso I, ambos da Lei n. 10.233/2001, uma vez que não foram apresentadas justificativas válidas pela concessionária e não houve alteração prévia da data de exigibilidade dos encargos, como exigem as cláusulas contratuais 17.11 e 17.17.
Resumo do Achado (Peça 36, p. 30) 
Constatou-se que a rodovia não foi recuperada pela concessionária até o final do quinto ano de concessão, como previsto pelo PER, e que, apesar das não conformidades serem generalizadas, incontroversas e conhecidas desde março de 2013, os respectivos processos de penalização não foram abertos tempestivamente pela ANTT (peça 36, p. 37) .
O Relatório de Vistoria da ANTT constatou em setembro de 2013, já próximo ao final do sexto ano de concessão, o desatendimento dos parâmetros de desempenho estabelecidos em contrato para todos os componentes da rodovia e recomendou a NÃO ACEITAÇÃO dos serviços de Recuperação da Rodovia realizados pela Concessionária, tanto em qualidade como em suficiência (peça 31, p. 109) . Por conseguinte, Parecer Técnico 01-CVFR-APS/2013, de 08/10/2013, conclui pelo "não atendimento das obrigações contratuais referentes à Fase 1.2 - RECUPERAÇÃO DA RODOVIA" (peça 31, p. 124) .
O Relatório de Vistoria da unidade da ANTT constatou, portanto, assim como a inspeção de campo da equipe de auditoria, que as não conformidades não podem ser caracterizadas como ocorrências menores e isoladas, pois além de extremante prejudiciais à operação, ocorreram sistematicamente, tanto em quantidade como em qualidade, em todos os componentes da rodovia e ao longo de toda a sua extensão, como demonstrado (peça 36, p. 40) .
Não foi identificada na Planilha de Processos Administrativos Simplificados de fevereiro de 2014, fornecida pela ANTT (peça 24) , a existência de processos abertos para a aplicação das penalidades contratuais pelo não atendimento das obrigações referentes ao Item 1.2 - Recuperação da Rodovia, apesar de transcorridos um ano desde o final do quinto ano de concessão, em fevereiro de 2013, e cinco meses desde a data do Relatório de Vistoria.
IV.1.	Viviane Esse, CPF XXX.461.918-XX, Superintendente de Exploração de Infraestrutura Rodoviária (SUINF) no período após outubro de 2012 (desde 9/10/2012) , relativo 5º ano de concessão
Conduta, nexo de causalidade e culpabilidade
De acordo com o relatório de auditoria, na condição de responsável hierárquica pela fiscalização da execução contratual, foram atribuídas à responsável condutas omissivas por: i) não ter assegurado a implementação das devidas sanções contratuais, muito embora tenha sido comprovada a ausência de recuperação da rodovia ao final do quinto ano de concessão (item 3.5 do relatório de auditoria) ; ii) não ter assegurado a tempestiva, eficaz e efetiva fiscalização da execução do contrato (item 3.5 do relatório de auditoria) (peça 36, p. 74) .
A garantia do respeito aos dispositivos contratuais relativos à aplicação de penalidades exigia a ação da responsável máxima pela área rodoviária da ANTT, o que não ocorreu. A omissão da responsável é causa da irregularidade. Seria esperado que uma responsável diligente tivesse garantido a aplicação das sanções e providenciado medidas concretas para evitar a ocorrência e abrangência da irregularidade (peça 36, p. 74) .
Razões de justificativa
A responsável apresentou suas razões de justificativa (peça 76, p.30-40) , que foram analisadas pela equipe de auditoria nas p. 62 a 66 da instrução de mérito (pela 113) .
A responsável alega que a equipe da SUINF foi nomeada em outubro de 2012, a menos de 4 meses do término da fase de recuperação, de modo que não havia tempo suficiente para a adoção de ações tempestivas com o objetivo de garantir a recuperação gradual da rodovia e evitar ou mitigar a inadimplência ao final do quinto ano de concessão (peça 76, p. 31) .
A responsável tenta atribuir responsabilidade à GEFOR, alegando que a Portaria nº  038, de 27/02/2013, constituiu Comissão de Vistoria com o objetivo de verificar o cumprimento das obrigações contratuais previstas para a fase de recuperação do trecho concedido à Autopista Planalto Sul e ressaltando o papel da GEFOR como responsável pela supervisão (peça 76, p. 32) .
Alega que devido à demora de a GEFOR apresentar os resultados dos trabalhos referentes à Portaria nº  038/2013, a SUINF solicitou mais de uma vez a apresentação de informações a respeito do andamento dos processos de penalidade quanto ao não cumprimento dos parâmetros de desempenho autuados após a conclusão do 5º e 6º ano de concessão (peça 76, p. 35) .
Informa que a SUINF apurou as notificações apenas para as obras de arte especiais, não tendo sido para os demais elementos (peça 76, p. 35) .
Conclui afirmando que não houve falha de atuação da Superintendência, uma vez que as atribuições da SUINF se restringem a disciplinar a execução das atividades a cargo das gerências e oferecer apoio quando solicitado e que houve intensa atuação junto à GEFOR para a tempestiva abertura dos processos (peça 76, p. 40) .
Encaminhamento Secex/SC
A Secex/SC considerou que a manifestação não foi capaz de afastar as irregularidades, as condutas e nem a culpabilidade do responsável e propôs rejeitar as razões de justificativa e aplicar ao responsável a multa prevista no art. 58, II, da Lei 8.443/1992.
Parecer
Os argumentos da responsável foram analisados pela Secex/SC (Peça 113, p. 62-66) , que os rejeitou por entender que: i) as alegações de melhorias da sua gestão em relação às anteriores não afastam a irregularidade relativa ao atraso na aplicação de sanções; ii) não há como alegar que as suas atribuições se restringiriam a disciplinar as atividades a cargo das gerências subordinadas e a oferecer apoio quando solicitado; iii) o excesso de atividades e a carência de servidores ou dificuldades de identificação da irregularidade não podem justificar a ausência de fiscalização do contrato; iv) a responsável não apresentou os processos de penalidade relativos à ausência de recuperação aos itens previstos no PER, exceto para aplicação de penalidades relativas à não recuperação das obras de arte especiais.
A responsável agiu corretamente ao instaurar comissão para vistoria logo após o final do quinto ano de concessão, em que pese Parecer Técnico nº  049/2013/COINF/URRS/ANTT da Unidade Regional do Rio Grande do Sul já ter registrado o descumprimento das obrigações relativas à Recuperação da Rodovia um mês após o final do quinto ano de concessão.
Porém, os prazos para a apresentação dos resultados e para a adoção de medidas necessárias foram demasiadamente longos. A comissão consumiu onze meses para apresentar os resultados e após isso foram precisos outros seis meses para que a gestora tivesse tomado providências para ter ciência dos resultados e ter tomado as providências julgadas cabíveis.
Mesmo com tais prazos, o único processo para aplicação de penalidades que havia sido aberto até setembro de 2014 era relativo à não recuperação das obras de arte especiais, não tendo sido apresentados processos de penalidade relativos à ausência de recuperação dos demais itens previstos no PER (pavimento; elementos de proteção e de segurança; sistema de drenagem e de obras de arte correntes; terraplenos e estruturas de contenção; canteiro central e faixa de domínio; sistemas elétricos e de iluminação) .
Face o exposto, entende-se que houve omissão da gestora, na condição de responsável hierárquica pela fiscalização da execução contratual, pela não instauração dos processos relativos à não recuperação da rodovia até o final do quinto ano da concessão (item 3.5 do Relatório de Auditoria, peça 36) .
Desse modo, sugere-se que sejam rejeitadas as razões de justificativa e que seja aplicada ao responsável a multa prevista no art. 58, II, da Lei 8.443/1992.
IV.2.	Luiz Fernando Castilho, CPF XXX.469.011-XX, Gerente de Fiscalização e Controle Operacional de Rodovias (GEFOR) no período após outubro de 2012 (desde 8/10/2012) 
Conduta, nexo de causalidade e culpabilidade
De acordo com o relatório de auditoria, na condição de responsável pela fiscalização da execução contratual, foram atribuídas ao responsável condutas omissivas por: i) não ter implementado as devidas sanções contratuais, muito embora tenha sido comprovada a ausência de recuperação da rodovia ao final do quinto ano de concessão (item 3.5 do relatório de auditoria) ; ii) não ter realizado a tempestiva, eficaz e efetiva fiscalização da execução do contrato (item 3.5 do relatório de auditoria) (peça 36, p. 74) .
A aplicação das devidas sanções contratuais exigia a ação do responsável pela fiscalização, o que não ocorreu. A omissão do responsável é causa da irregularidade. Seria esperado que um responsável diligente tivesse aplicado as sanções em razão da ausência de recuperação da rodovia ao final do quinto ano de concessão (peça 36, p. 74) .
Razões de justificativa
O responsável apresentou suas razões de justificativa (peça 101) , que foram analisadas pela equipe de auditoria na p. 66 da instrução de mérito (peça 113) .
Não foram apresentadas alegações distintas para cada irregularidade. As alegações genéricas para essa irregularidade são as mesmas já analisadas no item III.3.6 (excesso de atividades e carência de recursos humanos) . Apesar disso, foram consideradas na análise informações constantes das razões de justificativa apresentadas pela Sra. Viviane Esse, superior hierárquica do responsável à época (peça 76, p.30-40) .
Encaminhamento Secex/SC
A Secex/SC considerou que a manifestação não foi capaz de afastar as irregularidades, as condutas e nem a culpabilidade do responsável e propôs rejeitar as razões de justificativa e aplicar ao responsável a multa prevista no art. 58, II, da Lei 8.443/1992.
Parecer
Os argumentos da responsável foram analisados pela Secex/SC (Peça 113, p. 66) , que os rejeitou por entender que o excesso de atividades e a carência de servidores ou dificuldades de identificação da irregularidade não podem justificar a ausência de fiscalização do contrato.
Verificou-se que o único processo para aplicação de penalidades que havia sido aberto até setembro de 2014 era relativo à não recuperação das obras de arte especiais, não tendo sido apresentados os processos de penalidade relativos à ausência de recuperação dos demais itens previstos no PER (pavimento; elementos de proteção e de segurança; sistema de drenagem e de obras de arte correntes; terraplenos e estruturas de contenção; canteiro central e faixa de domínio; sistemas elétricos e de iluminação) , mesmo tendo se passado 8 meses após o recebimento do relatório da Comissão de Vistoria pela GEFOR.
De acordo com o art. 65 da Resolução nº  442/ANTT, o PAS terá início mediante auto de infração que será encaminhado pelo agente autuante ao Gerente da Superintendência de Processos Organizacionais competente para apuração dos fatos e aplicação das penalidades cabíveis, no prazo de sete dias úteis, contados da lavratura daquele documento.
Face o exposto, entende-se que houve omissão do responsável, na condição de responsável pela fiscalização da execução contratual, pela não instauração dos processos relativos à não recuperação da rodovia até o final do quinto ano da concessão (item 3.5 do Relatório de Auditoria, peça 36) .
Desse modo, sugere-se que sejam rejeitadas as razões de justificativa e que seja aplicada ao responsável a multa prevista no art. 58, II, da Lei 8.443/1992.
Irregularidades relativa à vida útil das obras de recuperação do pavimento menor que cinco anos e à ausência de recuperação gradual da rodovia até o quinto ano
Irregularidade (peça 36, p. 75) 
Ausência: a) de exigência à concessionária para execução de obras de recuperação do pavimento com vida útil superior a cinco anos, conforme tratado no item 3.5, em descumprimento ao item 4.1.2 do PER e às cláusulas contratuais 16.4, alíneas "c" e "g", 19.1, 19.13 e 19.16, incisos "a" e "b", o art. 6º e art. 29, inciso II, ambos da Lei n. 8.987/1995 e aos art. 24, inciso VIII, e art. 28, inciso I, ambos da Lei n. 10.233/2001; b) de ações tempestivas para exigir que a recuperação fosse gradual, de forma a evitar ou mitigar a inadimplência ao final do quinto ano de concessão, conforme tratado no item 3.5, em descumprimento ao item 1.2.1.3 do PER (1 º §) e às cláusulas contratuais 16.4, alíneas "c" e "g", 19.1, 19 .13 e 19.16, incisos "a" e "b", o art. 6º e art. 29, inciso II, ambos da Lei n. 8.987/1995 e aos art. 24, inciso VIII, e art. 28, inciso I, ambos da Lei n. 10.233/2001.
Resumo do Achado (Peça 36, p. 30) 
A ANTT, mesmo tendo ciência de que a recuperação da rodovia não vinha sendo realizada gradualmente ao longo dos cinco anos da concessão e apesar da recorrência de desempenhos proibidos, não providenciou ações tempestivas com o objetivo de garantir a recuperação gradual da rodovia ao longo deste período de forma a evitar ou mitigar a inadimplência ao final do quinto ano de concessão (peça 36, p. 37) .
O item 1.2.1.3 do PER exigia que as intervenções necessárias para tanto deveriam ser realizadas gradativamente desde o final do primeiro semestre da concessão (peça 30, p. 26) em razão da importância das benfeitorias para os usuários e também em razão da amplitude, abrangência e magnitude das obras necessárias que impossibilitariam a sua execução em reduzido prazo.
As unidades regionais já haviam identificado e alertado à sede da ANTT que, se mantida a atuação da concessionária, inexoravelmente a recuperação da rodovia não seria concluída ao final do quinto ano, em fevereiro de 2013.
O sistemático descumprimento ou a falta de comprovação do cumprimento dos parâmetros de desempenho mínimos em todos os anos de concessão, conforme demonstrado em achado específico, também permitiria à ANTT concluir que os serviços de recuperação da rodovia não vinham sendo regular e devidamente realizados pela concessionária e que, portanto, a não conclusão ao final do quinto do ano seria previsível, ou mesmo esperada. 
A ANTT também não atuou no sentido de garantir que as intervenções no pavimento apresentassem vida útil de serviço igual ou superior a cinco anos, como previsto pelo PER (peça 36, p. 37) . A unidade regional da ANTT, em seu Relatório de Vistoria (peça 31, p. 108) , constatou "que as soluções adotadas pala concessionária para a recuperação do pavimento não apresentam a qualidade e a durabilidade compatível com uma Rodovia C lasse I".
O descumprimento ou a falta de comprovação do cumprimento dos parâmetros de desempenho mínimos em todos os anos de concessão, demonstrada em achado específico, e a não conclusão da recuperação da rodovia ao final do quinto de concessão, também permitem concluir que as obras da concessionária realizadas no pavimento não obedeceram à vida útil mínima de serviço de cinco anos para as soluções, conforme previsão do item 4.1.2 do PER (peça 30, p. 74) .
V.1.	Mário Mondolfo, CPF XXX.529.248-XX, Superintendente de Exploração de Infraestrutura Rodoviária (SUINF) no período até outubro de 2012 (19/8/2008 a 31/8/2012) 
Conduta, nexo de causalidade e culpabilidade
De acordo com o relatório de auditoria, na condição de responsável hierárquico pela fiscalização da execução contratual, foram atribuídas ao responsável condutas omissivas por: i) não ter garantido a aplicação de conceitos básicos do contrato e do Programa de Exploração da Rodovia (PER) relativos à exigência de execução de obras de recuperação do pavimento com vida útil superior a cinco anos e à recuperação gradual da rodovia até o final do quinto ano de concessão (item 3.5 do relatório de auditoria) ; ii) não ter assegurado a tempestiva, eficaz e efetiva fiscalização da execução do contrato (item 3.5 do relatório de auditoria) (peça 36, p. 75) .
A garantia do respeito aos dispositivos contratuais relativos à aplicação de penalidades exigia a ação do responsável máximo pela área rodoviária da ANTT, o que não ocorreu. A omissão do responsável é causa da irregularidade. Seria esperado que um responsável diligente tivesse providenciado medidas preventivas para evitar a ocorrência da irregularidade (peça 36, p. 75) .
Razões de justificativa
O responsável apresentou suas razões de justificativa (peça 97, p.29-40) , que foram analisadas pela equipe de auditoria nas p. 67 a 71 da instrução de mérito (pela 113) .
Inicia sua argumentação alegando baixo número de servidores e que não havia especialista em pavimentos e nem em outras especialidades na área de análise de projetos. Ressalta ainda que os contrato de apoio só foram implementados em 2012 (peça 97, p. 31) .
Quanto aos processos de exigência à concessionária para execução de obras de recuperação do pavimento com vida útil superior a cinco anos, o responsável destaca que a deterioração do pavimento antes do esgotamento de sua vida útil conforme previsto no projeto não é incomum na literatura, mas alega que isso não seria um problema, uma vez que a responsabilidade é da concessionária e não existiria prejuízo em caso de algum problema ocorrer ao longo do contrato, uma vez que o serviço seria refeito pela concessionária, seja por sua iniciativa, seja por demanda da ANTT (peça 97, p. 33) .
Ademais, alega que seria inócuo apontar atrasos intermediários tendo em vista que os contratos não têm metas intermediárias, mas finais e que não haveria penalidade por descumprimento antes que se configure o atraso real de determinada obra, com a sua não finalização (peça 79, p. 31) .
Por fim, alega que os problemas foram apurados pela equipe de auditoria no ano de 2013, e assim as providências relativas ao refazimento dos serviços deveriam ser tomadas então após agosto de 2012, que é o prazo limite abrangido por esta audiência (peça 79, p. 34) .
Em relação à ausência de ações tempestivas para exigir que recuperação do pavimento fosse gradual, o responsável apresentou as mesmas justificativas apresentadas acima.
Encaminhamento Secex/SC
A Secex/SC considerou que a manifestação não foi capaz de afastar as irregularidades, as condutas e nem a culpabilidade do responsável e propôs rejeitar as razões de justificativa e aplicar ao responsável a multa prevista no art. 58, II, da Lei 8.443/1992.
Parecer
Os argumentos do responsável foram analisados pela Secex/SC (Peça 113, p. 67-71) , que os rejeitou por entender que: i) a dificuldade de gerenciamento, excesso de tarefas e carência de recursos humanos não podem justificar a ausência ou deficiência de fiscalização de contratos controlados por resultado; ii) vidas úteis menores do que as mínimas exigidas causam prejuízos aos usuários, uma vez que transtornos no fluxo normal dos veículos devido às frequentes obras comprometem a segurança da operação da rodovia e aumento do custo do transporte; iii) o simples fato de a ANTT ter exigido a apresentação do projeto executivo de recuperação do pavimento previamente à execução da obra não configura que foram tomadas as providências cabíveis para que os pavimentos apresentassem vida útil superior a cinco anos; iv) não haveria necessidade de aguardar o final da fase de recuperação da rodovia para a tomada de providências por parte da ANTT quanto à ausência de recuperação gradual da rodovia, uma vez que se a cada ano não se fazia um percentual mínimo compatível com a realização no prazo total, estava configurada uma irregularidade.
Verifica-se que nas razões de justificativa o responsável se valeu de vários argumentos na tentativa de afastar a irregularidade e rebater a conduta omissiva. Alega não ter havido prejuízo em decorrência dos fatos apontados pela fiscalização e que não cabia a exigência de cumprimento do contrato antes dos cinco anos. Porém, não trouxe evidências de ações que visassem a corrigir as irregularidades ou de processos de aplicação de penalidade, com exceção da exigência de apresentação do projeto executivo de recuperação do pavimento previamente à execução da obra, o que isoladamente não garante que a recuperação fosse gradual ou que o pavimento teria vida útil superior a cinco anos.
Cabe destacar partes da análise feita pela Secex/SC sobre os pontos alegados. Somente haveria algum prejuízo à concessionária pela execução de pavimento com vida útil menor que cinco anos se o desempenho fosse exigido e se as multas fossem aplicadas, o que não ocorreu.
Não há como se alegar que não haveria como alertar ou aplicar penalidades pela ausência de recuperação gradual da rodovia antes do término da fase de recuperação da rodovia. Primeiro porque o PER traz parâmetros de desempenhos que devem ser atingidos gradualmente, a cada ano, durante a fase de recuperação da rodovia (peça 30, p. 27) . Além disso, se não havia recuperação gradual, seria possível antever - desde que faixas de tolerância fossem ser aplicadas, uma vez que o ritmo das intervenções poderia vir a ser incrementado nos anos finais - que a recuperação não seria concluída ao final do 5º ano.
Se a recuperação da rodovia a cargo da concessionária deveria ser gradual e cada ano a concessionária não se atingia um percentual mínimo exigido pelo PER e compatível com a realização no prazo total, estava configurada uma irregularidade que, no mínimo, deveria ser inicialmente alertada para a providência de soluções e, posteriormente, quando se concluísse pela inviabilidade de término no prazo, penalizada.
Face o exposto, entende-se que houve omissão do gestor, na condição de responsável hierárquico pela fiscalização da execução contratual, pela ausência: i) de exigência à concessionária para execução de obras de recuperação do pavimento com vida útil superior a cinco anos; e ii) de ações tempestivas para exigir que a recuperação fosse gradual, de forma a evitar ou mitigar a inadimplência ao final do quinto ano de concessão.
Desse modo, sugere-se que sejam rejeitadas as razões de justificativa e que seja aplicada ao responsável a multa prevista no art. 58, II, da Lei 8.443/1992.
V.2.	Rubens Narciso Peduti Dal'Molin, CPF 454.158.978- 87, Gerente de Fiscalização e Controle Operacional de Rodovias (GEFOR) no período até outubro de 2012 (8/10/2008 a 8/10/2012) .
Conduta, nexo de causalidade e culpabilidade
De acordo com o relatório de auditoria, na condição de responsável pela fiscalização da execução contratual, foram atribuídas ao responsável condutas omissivas por: i) não ter exigido a execução de obras de recuperação do pavimento com vida útil superior a cinco anos e a recuperação gradual da rodovia até o final do quinto ano de concessão (item 3.5 do relatório de auditoria) ; ii) não ter realizado a tempestiva, eficaz e efetiva fiscalização da execução do contrato (item 3.5 do relatório de auditoria) (peça 36, p. 75) .
O desrespeito da concessionária aos parâmetros contratuais exigia a ação do responsável pela fiscalização, o que não ocorreu. A omissão do responsável é causa da irregularidade. Seria esperado que um responsável diligente tivesse exigido a execução de obras de recuperação do pavimento com vida útil superior a cinco anos e a recuperação gradual da rodovia até o final do quinto ano de concessão, haja vista as prescrições contratuais (peça 36, p. 75) .
Razões de justificativa
O responsável apresentou suas razões de justificativa (peça 104, p.34-40) , que foram analisadas pela equipe de auditoria nas p. 71 a 74 da instrução de mérito (pela 113) .
Em relação existência de pavimento com vida útil inferior a cinco anos, o responsável alega que isso não causará prejuízo ao erário ou aos usuários, uma vez que a concessionária deveria refazê-lo às suas expensas (peça 104, p. 34) .
Alega ainda que a verificação e aprovação dos projetos não é reponsabilidade da GEFOR e que o acompanhamento das obras é de responsabilidade das unidades regionais, que, em caso de irregularidades, deveriam solicitar formalmente à GEFOR a análise de eventuais sanções, o que não foi feito (peça 104, p. 34) .
Em relação à exigência de execução de obras de recuperação gradual do pavimento, alega que o PER já traz os parâmetros crescentes para a recuperação gradual e que o ponto a ser esclarecido seriam as providências a serem tomadas pela ANTT para evitar ou mitigar as irregularidades ao fim do período de recuperação da rodovia (peça 104, p. 35-37) .
Destaca que a recuperação e manutenção da rodovia são de difícil gerenciamento pela ANTT e que a cultura do órgão até então havia sido a de cobrar a concessionária após a identificação dos problemas consolidados, uma vez que não haveria previsão de penalidade por descumprimento antes que se configure o atraso real de determinada obra, com a sua não finalização (peça 104, p. 38) .
Afirma que a ANTT sempre agiu ativamente exigindo da concessionária o cumprimento do contrato, que desde 2008 houve exponencial crescimentos dos TRO, que a SUINF agiu ativamente e buscou seu aparelhamento e capacitação dos servidores (peça 104, p. 38) .
Conclui afirmando que, como o término do prazo de recuperação da rodovia se esgotaria ao final do quinto ano de concessão, fevereiro de 2013, e o período da audiência vai até agosto de 2012, não seria possível ser responsabilizado pela ausência de aplicação de penalidades à concessionária até esta data (peça 104, p. 39) .
Encaminhamento Secex/SC
A Secex/SC considerou que a manifestação não foi capaz de afastar as irregularidades, as condutas e nem a culpabilidade do responsável e propôs rejeitar as razões de justificativa e aplicar ao responsável a multa prevista no art. 58, II, da Lei 8.443/1992.
Parecer
Os argumentos do responsável foram analisados pela Secex/SC (Peça 113, p. 71-74) , que os rejeitou por entender que: i) vidas úteis menores do que as mínimas exigidas causam prejuízos aos usuários, uma vez que transtornos no fluxo normal dos veículos devido às frequentes obras comprometem a segurança da operação da rodovia e aumento do custo do transporte; ii) a responsabilidade pela aplicação de penalidades era da gerência do responsável, em que pese a responsabilidade pela análise do projetos fosse de outra gerência; iii) a dificuldade de gerenciamento não pode justificar a ausência de fiscalização da recuperação e a aplicação de penalidades; iv) não haveria necessidade de aguardar o final da fase de recuperação da rodovia para a tomada de providências por parte da ANTT quanto à ausência de recuperação gradual da rodovia, à insuficiente largura das pistas de rolamento, à ausência de pavimentação dos acostamentos e à ausência de manutenção dos acessos e vias marginais.
Verifica-se que nas razões de justificativa o responsável se valeu de vários argumentos na tentativa de afastar a irregularidade e rebater a conduta omissiva. Busca transferir a responsabilidade para outras unidades, alega não haver prejuízo em decorrência dos fatos apontados pela fiscalização, mas não trouxe evidências de ações que visassem a corrigir as irregularidades ou de instauração de processos para aplicação de penalidade. 
Cabe destacar partes da análise feita pela Secex/SC sobre os pontos alegados. A execução de pavimento com vida útil menor que cinco anos podem não causar prejuízos à concessionária, bastando que as intervenções para manter os parâmetros de desempenho mínimos não sejam realizadas, ou sejam postergadas, e que as multas por desempenho insuficiente não sejam aplicadas, o que ocorreu.
A alegação de que nunca houve comunicação das unidades regionais à GEFOR quanto à falta de durabilidade das obras de recuperação do pavimento não procede, uma vez que os relatórios anuais informavam a baixa durabilidade das intervenções. A Nota Técnica nº  028/2012/COINF/URRS/ANTT, de 24 de abril de 2012, alertou a GEFOR sobre a ausência de obras de recuperação da rodovia após o final do quarto ano de concessão (peça 20, p. 17-18) . Na ocasião, apenas 22% dos serviços de recuperação das obras de arte especiais previstas para o quarto ano haviam sido concluídas e que não haviam sido identificadas quaisquer obras de recuperação dos acostamentos, das vias marginais ou de regularização de acessos. 
Não há como se alegar que não haveria como alertar ou aplicar penalidades pela ausência de recuperação gradual da rodovia antes do término da fase de recuperação da rodovia. Primeiro porque o PER traz parâmetros de desempenhos que devem ser atingidos gradualmente, a cada ano, durante a fase de recuperação da rodovia (peça 30, p. 27) . Além disso, se não havia recuperação gradual, seria possível antever - desde que faixas de tolerância fossem ser aplicadas, uma vez que o ritmo das intervenções poderia vir a ser incrementado nos anos finais - que a recuperação não seria concluída ao final do 5º ano.
Se a recuperação da rodovia a cargo da concessionária deveria ser gradual e cada ano não se fazia um percentual mínimo exigido pelo PER e compatível com a realização no prazo total, estava configurada uma irregularidade que, no mínimo, deveria ser inicialmente alertada para a providência de soluções e, posteriormente, quando se concluísse pela inviabilidade de término no prazo, penalizada.
Face o exposto, entende-se que houve omissão do gestor, na condição de responsável pela fiscalização da execução contratual, pela ausência: i) de exigência à concessionária para execução de obras de recuperação do pavimento com vida útil superior a cinco anos; e ii) de ações tempestivas para exigir que a recuperação fosse gradual, de forma a evitar ou mitigar a inadimplência ao final do quinto ano de concessão.
Desse modo, sugere-se que sejam rejeitadas as razões de justificativa e que seja aplicada ao responsável a multa prevista no art. 58, II, da Lei 8.443/1992.
PROPOSTA DE ENCAMINHAMENTO
Ante o exposto, encaminham-se os autos à consideração superior, propondo, em sede de parecer:
fixar, nos termos do art. 45 da Lei n. 8.443/1992 e do art. 250, II do RI/TCU, prazo de 90 (noventa) dias à ANTT, a contar da notificação do teor deste Acórdão, para que, com relação ao contrato de concessão da Autopista Planalto Sul, refaça os cálculos relativos ao ressarcimento à concessionária de receitas não auferidas em razão de atrasos no início da cobrança do pedágio, de forma a considerar apenas o período de 148 dias, para todas as praças de pedágio, período entre a assinatura do contrato (18/02/2008) e a expedição do Decreto de Utilidade Pública de Bens (15/07/2008) , e de forma a compensar os valores indevidamente recebidos;
determinar que as peças 25, 26, 27, 36, 71, 72, 73, 96, 110, 113 e 123 deste processo, TC Processo 009.550.2013-5, sejam copiadas e juntadas ao TC Processo 005.218/2014-4, a fim de que os novos fatos trazidos possam subsidiar as análises a serem realizadas naqueles autos.
acolher, nos termos do art. 250, § 1º, do RITCU, as razões de justificativa apresentadas por:
1. Bernardo José Figueiredo Gonçalves de Oliveira, CPF XXX.814.761-XX, Diretor-Geral (14/7/2008 a 17/2/2012) , quanto à ausência de responsabilidade pelos atrasos na abertura dos processos de penalidade por inexecuções contratuais relativos ao quarto ano de concessão e dos processos de penalidade por desempenhos insuficientes e atrasos nos relatórios de monitoramento relativos ao quarto ano de concessão;
2. Ivo Borges de Lima, CPF XXX.188.001-XX, Diretor-Geral Substituto no exercício da Direção-Geral (18/2/2012 a 18/2/2013) , quanto à ausência de responsabilidade pelos atrasos na abertura dos processos de penalidade por inexecuções contratuais relativos ao quinto ano de concessão e dos processos de penalidade por desempenhos insuficientes e atrasos nos relatórios de monitoramento relativos ao quinto ano de concessão;
3. Viviane Esse, CPF XXX.461.918-XX, Superintendente de Exploração de Infraestrutura Rodoviária - SUINF (desde 9/10/2012) , quanto à ausência de responsabilidade pelos atrasos na abertura dos processos de penalidade por inexecuções contratuais relativos ao quinto ano de concessão e dos processos de penalidade por desempenhos insuficientes e atrasos nos relatórios de monitoramento relativos ao terceiro, quarto e quinto anos de concessão;
4. Luiz Fernando Castilho, CPF XXX.469.011-XX, Gerente de Fiscalização e Controle Operacional - GEFOR (desde 9/10/2012) , quanto à ausência de responsabilidade pelos atrasos na abertura dos processos de penalidade por inexecuções contratuais relativos ao quinto ano de concessão e dos processos de penalidade por desempenhos insuficientes e atrasos nos relatórios de monitoramento relativos ao terceiro, quarto e quinto anos de concessão;
5. Jorge Luiz Macedo Bastos, CPF XXX.486.207-XX, Diretor-Geral Substituto no exercício da Direção-Geral (desde 19/2/2013) , quanto à ausência de responsabilidade pelos atrasos na abertura dos processos de penalidade por inexecuções contratuais relativos ao quinto ano de concessão e dos processos de penalidade por desempenhos insuficientes e atrasos nos relatórios de monitoramento relativos ao terceiro, quarto e quinto anos de concessão.
rejeitar, nos termos do art. 43, parágrafo único, da Lei 8.443/1992, c/c o art. 250, § 2º, do RI/TCU, as razões de justificativa apresentadas por:
6. Bernardo José Figueiredo Gonçalves de Oliveira, CPF XXX.814.761-XX, Diretor-Geral (14/7/2008 a 17/2/2012) , quanto à responsabilidade pelos atrasos na abertura dos processos de penalidade por inexecuções contratuais relativos ao terceiro ano de concessão e dos processos de penalidade por desempenhos insuficientes e atrasos nos relatórios de monitoramento relativos ao terceiro ano de concessão;
7. Mário Mondolfo, CPF XXX.529.248-XX, Superintendente de Exploração de Infraestrutura Rodoviária - SUINF (19/8/2008 a 31/8/2012) , quanto à responsabilidade: pelos atrasos na abertura dos processos de penalidade por inexecuções contratuais relativos ao terceiro e quarto ano de concessão e dos processos de penalidade por desempenhos insuficientes e atrasos nos relatórios de monitoramento relativos aos terceiro e quarto anos de concessão; por falta de exigência à concessionária para execução de obras de recuperação do pavimento com vida útil superior a cinco anos; por falta de ações tempestivas para exigir que a recuperação da rodovia fosse gradual;
8. Rubens Narciso Peduti Dal'Molin, CPF XXX.158.978-XX, Gerente de Fiscalização e Controle Operacional de Rodovias - GEFOR (8/10/2008 a 3/10/2012) , quanto à responsabilidade: pelos atrasos na abertura dos processos de penalidade por inexecuções contratuais relativos ao terceiro e quarto ano de concessão e dos processos de penalidade por desempenhos insuficientes e atrasos nos relatórios de monitoramento relativos aos terceiro e quarto anos de concessão; por falta de exigência à concessionária para execução de obras de recuperação do pavimento com vida útil superior a cinco anos; por falta de ações tempestivas para exigir que a recuperação da rodovia fosse gradual;
9. Ivo Borges de Lima, CPF XXX.188.001-XX, Diretor-Geral Substituto no exercício da Direção-Geral (18/2/2012 a 18/2/2013) , quanto à responsabilidade pelos atrasos na abertura dos processos de penalidade por inexecuções contratuais relativos ao terceiro e quarto anos de concessão e dos processos de penalidade por desempenhos insuficientes e atrasos nos relatórios de monitoramento relativos aos terceiro e quarto anos de concessão;
10. Viviane Esse, CPF XXX.461.918-XX, Superintendente de Exploração de Infraestrutura Rodoviária - SUINF (desde 9/10/2012) , quanto: à responsabilidade pelos atrasos na abertura dos processos de penalidade por inexecuções contratuais relativos ao terceiro e quarto anos de concessão; e à responsabilidade por inexistência ou atraso injustificado na aplicação das penalidades contratuais à concessionária pelo não atendimento das obrigações contratuais referentes à recuperação da rodovia até o final do quinto ano de concessão;
11. Luiz Fernando Castilho, CPF XXX.469.011-XX, Gerente de Fiscalização e Controle Operacional - GEFOR (desde 9/10/2012) , quanto: à responsabilidade pelos atrasos na abertura dos processos de penalidade por inexecuções contratuais relativos ao terceiro e quarto anos de concessão; e à ausência de responsabilidade por inexistência ou atraso injustificado na aplicação das penalidades contratuais à concessionária pelo não atendimento das obrigações contratuais referentes à recuperação da rodovia até o final do quinto ano de concessão;
12. Jorge Luiz Macedo Bastos, CPF XXX.486.207-XX, Diretor-Geral Substituto no exercício da Direção-Geral (desde 19/2/2013) , quanto à responsabilidade pelos atrasos na abertura dos processos de penalidade por inexecuções contratuais relativos ao terceiro e quarto anos de concessão.
aplicar aos responsáveis Bernardo José Figueiredo Gonçalves de Oliveira, CPF XXX.814.761-XX, Mário Mondolfo, CPF XXX.529.248-XX, Rubens Narciso Peduti Dal'Molin, CPF XXX.158.978-XX, Ivo Borges de Lima, CPF XXX.188.001-XX, Viviane Esse, CPF XXX.461.918-XX, Luiz Fernando Castilho, CPF XXX.469.011-XX, Jorge Luiz Macedo Bastos, CPF XXX.486.207-XX, a multa respectiva, com fulcro no art. 58, II, da Lei nº  8.443/1992, fixando- lhes o prazo de 15 (quinze) dias a contar da notificação, para comprovar, perante o Tribunal, o recolhimento das dívidas aos cofres do Tesouro Nacional, atualizadas monetariamente desde a data do acórdão que vier a ser proferido até a data do efetivo recolhimento, se for paga após o vencimento, na forma da legislação em vigor;
autorizar o desconto da dívida na remuneração dos servidores, observado o disposto no art. 46 da Lei nº  8.112/1990;
autorizar a cobrança judicial das dívidas, caso não sejam pagas até o seu vencimento, nos termos do art. 28, II, da Lei nº  8.443/92.
	Em oitiva deferida por este relator, o Ministério Público junto ao TCU manifestou-se nos seguintes termos:
 (...) 
O Ministério Público de Contas acompanha a proposta da SeinfraRodoviaAviação de determinar à ANTT que repactue o contrato de concessão da Autopista Planalto Sul de modo a compensar valores indevidamente recebidos pela concessionária por ocasião da 1ª Revisão Extraordinária (Resolução ANTT 3.307/09) .
Todavia, no que diz respeito às condutas dos diretores da ANTT arrolados como responsáveis, o MP de Contas entende que os elementos contidos nos autos não demonstram suficientemente o nexo de causalidade entre a conduta e o resultado danoso, ou seja, evidências de que a ação ou a omissão dos diretores contribuiu significativa e decisivamente para o resultado ilícito relatado.
Antes de adentrar nesse ponto, todavia, vale reconhecer que é digna de nota a postura proativa demonstrada nesta auditoria, realizada pela então Secex-SC. No entendimento do MP de Contas, esse trabalho destaca inconsistências no papel da regulação brasileira, teoricamente focada nos resultados para a sociedade, mas que, por alegações de toda ordem, supostamente técnicas, ao final, resultam em flexibilização dos contratos em favor dos grupos contratados que exploram o ativo público, mesmo diante da "inadequada e deficiente prestação dos serviços pela Concessionária (...) " (Peça 71, p. 5, 1º §) .
A propósito, vale transcrever os seguintes trechos da instrução de peça 113:
"117. Para solucionar as excessivas e generalizadas inexecuções em todos os cinco primeiros anos de concessão, situação caracterizadora de inexecução contratual passível de declaração de caducidade, a ANTT celebrou com a concessionária Autopista Planalto Sul um Termo de Ajuste de Conduta que concedeu excessivos benefícios à concessionária sem a suficiente e proporcional contrapartida aos usuários.
118. Os benefícios à concessionária previstos no TAC foram tão significativos que a diretoria da ANTT reconheceu que houve alteração das condições iniciais do contrato de concessão, em razão de 'verdadeira alteração do Programa de Exploração da Rodovia - PER, no que atine ao cronograma físico financeiro vigente' (peça 73, p. 72) . (grifou-se) 
 (...) 
150. Apesar do aumento do valor do total das multas arrecadadas entre 2009 e 2012 registrado pelo diretor, o valor é extremamente baixo, pois se refere a todas as atividades e contratos que a ANTT gere e fiscaliza, e representa, inclusive, uma pequena fração do valor cobrado. Somente o valor que deveria ser cobrado devido às irregularidades do presente contrato seria bem superior ao valor global arrecadado em 2012.
151. Também não se pode alegar que as irregularidades, ou não conformidades (ocorrências proibidas) fossem de difícil identificação ou que representassem parcelas acessórias das obrigações da concessionária e dos benefícios aos usuários.
152. Resta claro que não se pode concordar que irregularidades do porte das em questão possam ser escusadas em razão da escassez de recursos humanos. A prevalecer esta justificativa, bastaria manter-se equipes insuficientes para justificar deficiências em qualquer atividade pública. Alguma solução com o mínimo de tempestividade e eficácia frente as atribuições, mesmo que temporária, haveria de ser dada em caráter de urgência, o que não ocorreu. 
153. A contratação de apoio técnico de consultorias especializadas para apoio à fiscalização ocorreu somente em 2013, já no quinto ano de concessão, portanto, muito tardiamente e após o final da sua gestão. O fato de se ter iniciado o processo para esta contratação em 2010 não muda o fato de que não havia a necessária mão de obra para as tarefas necessárias durante a sua gestão.
154. Para contra argumentar as alegações, há que se registrar que todos os processos administrativos para revisão de tarifas, ordinários e extraordinários, para postergação de obras obrigatórias e para demais alterações contratuais de interesse da concessionária sempre apresentaram tramitação célere e nunca sofreram atrasos.
155. Na atuação da ANTT, que se busca justificar pela escassez de recursos humanos e materiais, as deficiências da ANTT, via de regra, produziram efeitos negativos sobre os usuários poupando a concessionária. Ou seja, não houve simetria de prejuízos em razão das deficiências da ANTT, pois todas as revisões de valor de pedágio sempre foram realizadas em dia e atendendo as demandas da concessionária. Por outro lado, a apuração das inexecuções e a aplicação das penalidades não foram realizadas tempestivamente, fazendo com que os usuários pagassem pedágio, mas ficassem sem as obras contratuais e sujeitos à operação da rodovia com segurança e com qualidade inferiores às previstas nos contratos. 
156. As justificativas apresentadas, portanto, não podem ser aceitas" (grifou-se) 
O excerto acima transcrito relata um cenário de inexecução de obras obrigatórias e de desempenho insuficiente por parte da concessionária que, em vez de levar à aplicação das penalidades cabíveis (incluindo a caducidade, nos termos do art. 38 da Lei 8.987/1995) , na realidade, levou à transformação do contrato, mormente por meio da elaboração de TAC's. 
Conforme indicado em outros trabalhos de auditoria, esse fenômeno atingiu vários contratos de concessão de rodoviárias federais, nos quais falhas muito semelhantes na execução foram descobertas. 
As justificativas por atrasos na abertura dos processos de penalidade (por inexecuções contratuais e por desempenhos insuficientes) baseadas na grande quantidade de atividades e carência de recursos humanos e materiais revelam uma realidade em que a administração pública federal apresenta sinais de que se tornou refém de suas próprias ineficiências (especialmente nas atividades de planejamento, implementação e monitoramento) . De tal maneira, uma série de dificuldades criadas pelo próprio Estado, por meio de procedimentos burocráticos excessivos e com efetividade duvidosa, levam a "repactuações" no âmbito das concessões de serviços públicos.
As falhas na execução contratual em comento chegaram a ser registradas pelos fiscais da ANTT que atuavam nas regionais, mas não tiveram andamento nos setores técnicos na sede da agência, conforme relata a instrução de peça 113:
"148. É de se registrar que também faltavam recursos humanos nas unidades locais, mas, mesmo assim os relatórios destas unidades apontando as irregularidades eram produzidos. 
149. Os relatórios das unidades regionais sempre indicaram, desde o início, as irregularidades, cujas análises, por força da atuação da gerência superior da ANTT, eram concentradas na sede em Brasília, justamente onde se alega que faltavam mais recursos humanos."
Interessante notar que as deficiências da contratada observadas nesse contrato administrativo, especialmente a inexecução do objeto, seriam percebidas por fiscais de qualquer órgão ou entidade da administração federal e teriam resultado em processo de tomada de contas especial, não fosse um contrato de concessão.
Ocorre que, na sede da agência de regulação, a análise e encaminhamento das questões relevantes acerca do descumprimento contratual caberiam à superintendência e à gerência técnicas, assim como a proposta de aprimoramento dos contratos de concessão em vigência, devendo os concernentes processos serem submetidos, posteriormente, à Diretoria Colegiada. Portanto, os autos indicam falha por parte dos gerentes de "fiscalização e controle operacional de rodovias" (GEFOR) e superintendentes de "Exploração de Infraestrutura Rodoviária" (SUINF) , a despeito de terem ciência das irregularidades, conforme ilustra o seguinte trecho contido na instrução de Peça 113, aqui transcrito a título de exemplo:
"583. A alegação de que nunca houve comunicação das unidades regionais à Gefor quanto à falta de durabilidade das obras de recuperação do pavimento não procede. Os relatórios anuais sempre informaram a baixa durabilidade das intervenções. A Nota Técnica nº 028/2012/ COINF/URRS/ANTT, de 24 de abril de 2012, alertou a Gefor sobre a ausência de obras de recuperação da rodovia após o final do quarto ano de concessão. Foi registrado, à época que apenas 22% dos serviços de recuperação das obras de arte especiais previstas para o quarto ano haviam sido concluídas e que não haviam sido identificadas quaisquer obras de recuperação dos acostamentos nem, tampouco, de recuperação das vias marginais e de regularização de acessos. Também não se identificou procedimentos relativos às ocupações irregulares da faixa de domínio (Processo 50XXX.009027-XX12-17, Inexecução do 4º ano, peça 20, p. 17-18) ."
Considerando que o dever de agir, vilipendiado no presente caso, era de responsabilidade direta dos gestores das áreas técnicas, respectivamente gerentes de "fiscalização e controle operacional de rodovias" (GEFOR) e superintendentes de "Exploração de Infraestrutura Rodoviária" (SUINF) , torna-se forçoso rejeitar, nos termos regimentais, as razões de justificativa dos titulares dessas áreas técnicas.
Em relação aos diretores arrolados, parece desarrazoado esperar que tais dirigentes máximos da ANTT aferissem os detalhes técnicos de cada contrato de concessão, instaurando processos de penalidade por inexecuções contratuais ou por desempenhos insuficientes, sem que houvesse uma provocação inicial por parte da área técnica da agência. 
Ademais, não há indícios de que o corpo diretivo da referida agência de algum modo tenha obstruído as ações de fiscalização a cargo das áreas técnicas respectivas, na sede da ANTT. Ou seja, não há indicativos de que a conduta desses diretores, ativa ou omissiva, culposa ou dolosa, tenha contribuído para o resultado danoso alcançado, qual seja, prejuízos aos usuários da via e ao patrimônio público.
Se, por um lado, os servidores efetivos, responsáveis por pareceres técnicos, tinham o dever de atuar de forma independente, submetendo as questões aos diretores, por outro, não há indícios de que os dirigentes máximos agiram de forma contrária a tais pareceres, posto que sequer existiram. 
Desse modo, o MP de Contas entende que caberia tão somente a responsabilização dos diretores quanto ao dever de comando hierárquico sobre pessoal e serviços e à coordenação das competências administrativas, mas não quanto à omissão no exercício da fiscalização imediata, a cargo das áreas técnicas da ANTT. Todavia, considerando que esses gestores não foram ouvidos quanto à culpa in vigilando, o MP de Contas manifesta-se pela não aplicação de multas a tais agentes e o acatamento das suas razões de justificativa.
Por fim, o MP de Contas endossa a solução que foi endereçada à ANTT, no intuito de o Tribunal assinar prazo para aquela agência estornar no fluxo de caixa da concessão os valores relativos ao pedágio indevidamente cobrados dos usuários antes da conclusão da última praça de pedágio, na forma proposta pela unidade técnica do TCU.
III
Ante o exposto, o Ministério Público de Contas oferece proposta de encaminhamento no sentido de:
h) fixar, nos termos do art. 45 da Lei n. 8.443/1992 e do art. 250, II do RI/TCU, prazo de 90 (noventa) dias à ANTT, a contar da notificação do teor deste Acórdão, para que, com relação ao contrato de concessão da Autopista Planalto Sul, refaça os cálculos relativos ao ressarcimento à concessionária de receitas não auferidas em razão de atrasos no início da cobrança do pedágio, de forma a considerar apenas o período de 148 dias, para todas as praças de pedágio, período entre a assinatura do contrato (18/02/2008) e a expedição do Decreto de Utilidade Pública de Bens (15/07/2008) , e de forma a compensar os valores indevidamente recebidos;
i) determinar que as peças 25, 26, 27, 36, 71, 72, 73, 96, 110, 113 e 123 deste processo, TC Processo 009.550.2013-5, sejam copiadas e juntadas ao TC Processo 005.218/2014-4, a fim de que os novos fatos trazidos possam subsidiar as análises a serem realizadas naqueles autos.
j)  acolher, nos termos do art. 250, § 1º, do RITCU, as razões de justificativa apresentadas por:
Bernardo José Figueiredo Gonçalves de Oliveira, CPF XXX.814.761-XX, Diretor-Geral (14/7/2008 a 17/2/2012) , quanto à ausência de responsabilidade pelos atrasos na abertura dos processos de penalidade por inexecuções contratuais relativos ao quarto ano de concessão e dos processos de penalidade por desempenhos insuficientes e atrasos nos relatórios de monitoramento relativos ao quarto ano de concessão;
Ivo Borges de Lima, CPF XXX.188.001-XX, Diretor-Geral Substituto no exercício da Direção-Geral (18/2/2012 a 18/2/2013) , quanto à ausência de responsabilidade pelos atrasos na abertura dos processos de penalidade por inexecuções contratuais relativos ao quinto ano de concessão e dos processos de penalidade por desempenhos insuficientes e atrasos nos relatórios de monitoramento relativos ao quinto ano de concessão;
Viviane Esse, CPF XXX.461.918-XX, Superintendente de Exploração de Infraestrutura Rodoviária - SUINF (desde 9/10/2012) , quanto à ausência de responsabilidade pelos atrasos na abertura dos processos de penalidade por inexecuções contratuais relativos ao quinto ano de concessão e dos processos de penalidade por desempenhos insuficientes e atrasos nos relatórios de monitoramento relativos ao terceiro, quarto e quinto anos de concessão;
Luiz Fernando Castilho, CPF XXX.469.011-XX, Gerente de Fiscalização e Controle Operacional - GEFOR (desde 9/10/2012) , quanto à ausência de responsabilidade pelos atrasos na abertura dos processos de penalidade por inexecuções contratuais relativos ao quinto ano de concessão e dos processos de penalidade por desempenhos insuficientes e atrasos nos relatórios de monitoramento relativos ao terceiro, quarto e quinto anos de concessão;
Jorge Luiz Macedo Bastos, CPF XXX.486.207-XX, Diretor-Geral Substituto no exercício da Direção-Geral (desde 19/2/2013) , quanto à ausência de responsabilidade pelos atrasos na abertura dos processos de penalidade por inexecuções contratuais relativos ao quinto ano de concessão e dos processos de penalidade por desempenhos insuficientes e atrasos nos relatórios de monitoramento relativos ao terceiro, quarto e quinto anos de concessão.
k) acolher, nos termos do art. 250, § 1º, do RI/TCU, as razões de justificativa apresentadas por:
Bernardo José Figueiredo Gonçalves de Oliveira, CPF XXX.814.761-XX, Diretor-Geral (14/7/2008 a 17/2/2012) , quanto à responsabilidade pelos atrasos na abertura dos processos de penalidade por inexecuções contratuais relativos ao terceiro ano de concessão e dos processos de penalidade por desempenhos insuficientes e atrasos nos relatórios de monitoramento relativos ao terceiro ano de concessão;
Ivo Borges de Lima, CPF XXX.188.001-XX, Diretor-Geral Substituto no exercício da Direção-Geral (18/2/2012 a 18/2/2013) , quanto à responsabilidade pelos atrasos na abertura dos processos de penalidade por inexecuções contratuais relativos ao terceiro e quarto anos de concessão e dos processos de penalidade por desempenhos insuficientes e atrasos nos relatórios de monitoramento relativos aos terceiro e quarto anos de concessão;
Jorge Luiz Macedo Bastos, CPF XXX.486.207-XX, Diretor-Geral Substituto no exercício da Direção-Geral (desde 19/2/2013) , quanto à responsabilidade pelos atrasos na abertura dos processos de penalidade por inexecuções contratuais relativos ao terceiro e quarto anos de concessão.
l) rejeitar, nos termos do art. 43, parágrafo único, da Lei 8.443/1992, c/c o art. 250, § 2º, do RI/TCU, as razões de justificativa apresentadas por:
Mário Mondolfo, CPF XXX.529.248-XX, Superintendente de Exploração de Infraestrutura Rodoviária - SUINF (19/8/2008 a 31/8/2012) , quanto à responsabilidade: pelos atrasos na abertura dos processos de penalidade por inexecuções contratuais relativos ao terceiro e quarto ano de concessão e dos processos de penalidade por desempenhos insuficientes e atrasos nos relatórios de monitoramento relativos aos terceiro e quarto anos de concessão; por falta de exigência à concessionária para execução de obras de recuperação do pavimento com vida útil superior a cinco anos; por falta de ações tempestivas para exigir que a recuperação da rodovia fosse gradual;
Rubens Narciso Peduti Dal'Molin, CPF XXX.158.978-XX, Gerente de Fiscalização e Controle Operacional de Rodovias - GEFOR (8/10/2008 a 3/10/2012) , quanto à responsabilidade: pelos atrasos na abertura dos processos de penalidade por inexecuções contratuais relativos ao terceiro e quarto ano de concessão e dos processos de penalidade por desempenhos insuficientes e atrasos nos relatórios de monitoramento relativos aos terceiro e quarto anos de concessão; por falta de exigência à concessionária para execução de obras de recuperação do pavimento com vida útil superior a cinco anos; por falta de ações tempestivas para exigir que a recuperação da rodovia fosse gradual;
Viviane Esse, CPF XXX.461.918-XX, Superintendente de Exploração de Infraestrutura Rodoviária - SUINF (desde 9/10/2012) , quanto: à responsabilidade pelos atrasos na abertura dos processos de penalidade por inexecuções contratuais relativos ao terceiro e quarto anos de concessão; e à responsabilidade por inexistência ou atraso injustificado na aplicação das penalidades contratuais à concessionária pelo não atendimento das obrigações contratuais referentes à recuperação da rodovia até o final do quinto ano de concessão;
Luiz Fernando Castilho, CPF XXX.469.011-XX, Gerente de Fiscalização e Controle Operacional - GEFOR (desde 9/10/2012) , quanto: à responsabilidade pelos atrasos na abertura dos processos de penalidade por inexecuções contratuais relativos ao terceiro e quarto anos de concessão; e à ausência de responsabilidade por inexistência ou atraso injustificado na aplicação das penalidades contratuais à concessionária pelo não atendimento das obrigações contratuais referentes à recuperação da rodovia até o final do quinto ano de concessão;
m) aplicar aos responsáveis, Mário Mondolfo, CPF XXX.529.248-XX, Rubens Narciso Peduti Dal'Molin, CPF XXX.158.978-XX, Viviane Esse, CPF XXX.461.918-XX, Luiz Fernando Castilho, CPF XXX.469.011-XX, a multa respectiva, com fulcro no art. 58, II, da Lei nº  8.443/1992, fixando- lhes o prazo de 15 (quinze) dias a contar da notificação, para comprovar, perante o Tribunal, o recolhimento das dívidas aos cofres do Tesouro Nacional, atualizadas monetariamente desde a data do acórdão que vier a ser proferido até a data do efetivo recolhimento, se for paga após o vencimento, na forma da legislação em vigor;
n) autorizar o desconto da dívida na remuneração dos servidores, observado o disposto no art. 46 da Lei nº  8.112/1990;
o) autorizar a cobrança judicial das dívidas, caso não sejam pagas até o seu vencimento, nos termos do art. 28, II, da Lei nº  8.443/92.
É o relatório.

Carolina Mendes de Carvalho (44996/OAB-DF), Denise Nefussi Mandel (163228/OAB-SP) e outros, representando Bernardo José Figueiredo Gonçalves de Oliveira; Paulo Sergio Bezerra dos Santos, Renata Amado Ferreira e outros, representando Agência Nacional de Transportes Terrestres; João Paulo Prates da Silveira Guerra (38290/OAB-DF), representando Mário Mondolfo; Fábio Carneiro de Almeida (49024/OAB-PR), Rossana Maria Vieira Zanella (31768/OAB-PR) e outros, representando Autopista Planalto Sul S/A.

Procurador Júlio Marcelo de Oliveira.

RELATÓRIO DE AUDITORIA. CONTRATO DE CONCESSÃO PARA EXPLORAÇÃO RODOVIA BR-116, NO TRECHO ENTRE CIDADE DE CURITIBA/PR E A DIVISA ENTRE OS ESTADOS DE SANTA CATARINA E RIO GRANDE DO SUL. ANTECIPAÇÃO INDEVIDA DE RECEITA DE PEDÁGIO. ATRASO E AUSÊNCIA DE FISCALIZAÇÃO EFETIVA DA AGÊNCIA REGULADORA DIANTE DE INADIMPLÊNCIA DA CONCESSIONÁRIA AUDIÊNCIA. REJEIÇÃO DA RAZÕES DE JUSTIFICATIVA APRESENTADAS PELOS GESTORES DA AGÊNCIA DIRETAMENTE ENVOLVIDOS NO ACOMPANHAMENTO NA FISCALIZAÇÃO DA CONCESSÃO. PRESCRIÇÃO DA PRETENSÃO PUNITIVA. ACOLHIMENTO DAS RAZÕES DOS DEMAIS RESPONSÁVEIS. DETERMINAÇÃO. CIÊNCIA.

RELATÓRIO DE AUDITORIA (RA)

Secretaria de Fiscalização de Infraestrutura Rodoviária e de Aviação Civil (SeinfraRodoviaAviação).

Trata-se de relatório de auditoria realizada na Agência Nacional de Transportes Terrestres (ANTT) , a fim de avaliar a atuação da agência reguladora na fiscalização da execução do contrato de concessão celebrado com a Concessionária Autopista Planalto Sul S/A, cujo objeto é a exploração da infraestrutura e a prestação de serviços públicos, abrangendo execução de obras e serviços de recuperação, ampliação, melhorias, manutenção, conservação e operação da Rodovia BR-116, no trecho entre cidade de Curitiba e a divisa entre os estados de Santa Catarina e Rio Grande do Sul, com extensão de 412,7 km.
 A relevância do contrato e a materialidade dos recursos envolvidos, por si só, justificam a fiscalização. O trecho rodoviário constitui uma das principais ligações rodoviárias da região Sul do país, tendo sido concedida à inciativa privada em 2008, no âmbito da segunda etapa do Programa de Concessões Rodoviárias Federais (PROCROFE) , que previu a concessão de um total de 11 mil quilômetros de rodovias. O contrato em análise tem origem no Edital ANTT 006/2007 e envolve receitas brutas totais de R$ 3,2 bilhões, investimentos de R$ 735 milhões e custos operacionais de R$ 1,2 bilhões ao longo do período. 
As principais fases do contrato de concessão são:
a) fase de Serviços Iniciais: seis meses iniciais para solucionar problemas emergenciais e para prover os requisitos mínimos de segurança, conforto e de operação aos usuários, condição necessária para o início da cobrança de pedágio; 
b) fase de Recuperação da Rodovia: fase de obras e serviços, realizados até o final do quinto ano, necessários para recuperar a funcionalidade e as características técnicas e operacionais da rodovia de acordo com as normas técnicas vigentes; 
c) fase de Manutenção e Conservação: fase das intervenções preventivas e corretivas, após a fase de recuperação, destinada a manter as condições de desempenho e qualidade até o final do contrato.
O contrato de concessão prevê, ainda, a execução de obras e serviços obrigatórios que devem respeitar cronogramas pré-definidos, bem como controle por desempenho dos serviços prestados aos usuários, tendo por base parâmetros técnicos de engenharia, de qualidade e de segurança. Para inibir a ocorrência de desempenhos insatisfatórios e inexecução de obras obrigatórias, o contrato prevê a aplicação de penalidades de advertência e multas. 
A equipe de auditoria da então Secretaria de Controle Externo de Santa Catarina (Secex/SC) buscou avaliar a fiscalização realizada pela agência reguladora sobre a adequação do serviço prestado ao usuário da rodovia, o cumprimento do cronograma físico-financeiro das obras e serviços obrigatórios e o atendimento dos parâmetros de qualidade e de desempenho pela concessionária. A análise compreendeu período desde o início da execução contratual, em fevereiro de 2008, até o sétimo ano de vigência da concessão, em fevereiro de 2014.
Conforme instrução inicial à peça 36, foram identificados os seguintes indícios de irregularidade que, pela gravidade e abrangência, ensejaram oitiva da agência reguladora e da concessionária, bem como audiência de gestores da ANTT:
Indícios de irregularidade
a) compensação indevida à concessionária, por meio de reajuste de tarifa, em razão de não- auferimento de receitas por atraso nas obras de implantação de postos de pedágio, os quais seriam imputáveis à contratada (achado 3.1) ;
b)	celebração de Termo de Ajustamento de Conduta (TAC) com previsão benefícios à concessionária, sem a suficiente e proporcional contrapartida aos usuários (achado 3.3) ;
Responsáveis convocados em oitiva em razão dos indícios de irregularidade descritos nos achados 3.1 e 3.3.
a) Agência Nacional de Transportes Terrestres (ANTT) e Concessionária Autopista Planalto Sul S/A;
Indícios de irregularidade
a)	ausência ou atraso injustificado na aplicação à concessionária de penalidades contratuais e previstas em resoluções da ANTT, em razão de inadimplências contratuais representadas por generalizadas e recorrentes inexecuções de obras obrigatórias (achado 3.2) ;
b)	ausência ou atraso injustificado na aplicação à concessionária das penalidades em razão da sistemática e generalizada ocorrência de desempenhos inferiores aos permitidos em aspectos essenciais à prestação do serviço adequado e à manutenção das condições inicialmente pactuadas (achado 3.4) ;
c)	ausência ou atraso injustificado na aplicação das penalidades contratuais à concessionária pelo não-atendimento das obrigações contratuais referentes à recuperação da rodovia, bem como falta de ações tempestivas da ANTT para exigir a recuperação gradual da rodovia e evitar ou mitigar a inadimplência ao final do quinto ano de concessão (achado 3.5) .
Responsáveis da ANTT ouvidos em audiência em razão dos indícios de irregularidade descritos nos achados 3.2, 3.4 e 3.5
a) Bernardo José Figueiredo Gonçalves de Oliveira, Diretor-Geral no período de 14/7/2008 a 17/2/2012, quanto aos achados 3.2 e 3.4;
b)  Ivo Borges de Lima, Diretor-Geral Substituto em exercício da Direção-Geral, no período de 18/2/2012 a 18/2/2013, em relação aos achados 3.2 e 3.4; 
c) Jorge Luiz Macedo Bastos, Diretor-Geral Substituto no exercício da Direção-Geral desde 19/2/2013, em relação aos achados 3.2 e 3.4;
d) Mário Mondolfo, Superintendente de Exploração de Infraestrutura Rodoviária (SUINF) no período entre 19/8/2008 e 31/8/2012, em relação aos achados 3.2, 3.4 e 3.5;
e) Viviane Esse, Superintendente de Exploração de Infraestrutura Rodoviária (SUINF) no período desde 9/10/2012, em relação aos achados 3.2, 3.4 e 3.5;
f) Rubens Narciso Peduti Dal'Molin, Gerente de Fiscalização e Controle Operacional de Rodovias (GEFOR) no período de 8/10/2008 a 8/10/2012, em relação aos achados 3.2, 3.4 e 3.5;
g) Luiz Fernando Castilho, Gerente de Fiscalização e Controle Operacional de Rodovias (GEFOR) no período desde 8/10/2012, em relação aos achados 3.2, 3.4 e 3.5;
Após analisar as manifestações das oitivas e audiências (peças 113/115) , a Secex/SC propõe rejeitar as razões de justificativa dos sete dirigentes da ANTT, aplicar multa com fundamento no art. 58, inciso II da Lei n. 8.443/1992, e fixar prazo para que a agência reguladora renegocie os termos do contrato de concessão, a fim de compensar os valores indevidamente recebidos pela concessionária (peça 113, p.74-85) .
Considerando a especialidade da matéria, submeti os autos ao exame da Secretaria de Fiscalização de Infraestrutura Rodoviária e de Aviação Civil (SeinfraRodoviaAviação) . Ao compulsar a instrução da unidade técnica de origem e os novos elementos trazidos pelo responsável Bernardo José Figueiredo Gonçalves de Oliveira, a SeinfraRodoviaAviação acolheu parecer da Secex-SC, no sentido de:
a) fixar prazo para que a ANTT refaça os cálculos relativos ao ressarcimento à concessionária de receitas não auferidas em razão de atrasos no início da cobrança do pedágio, a fim de considerar apenas o período de 148 dias, para todas as praças de pedágio, período entre a assinatura do contrato (18/02/2008) e a expedição do Decreto de Utilidade Pública de Bens (15/07/2008) , e de forma a compensar os valores indevidamente recebidos;
b) ordenar a extração de cópias de peças destes autos, a fim de serem juntadas ao TC Processo 005.218/2014-4, para subsidiar análise conjunta da matéria, quanto regularidade das condições ajustadas no termo de ajustamento de conduta firmado entre a agência reguladora e a concessionária;
c) acolher as razões de justificativa dos responsáveis em relação aos seguintes pontos:
c.1) Bernardo José Figueiredo Gonçalves de Oliveira, Diretor-Geral, entre 14/7/2008 e 17/2/2012, quanto à ausência de responsabilidade pelos atrasos na abertura dos processos de penalidade por inexecuções contratuais relativos ao quarto ano de concessão e dos processos de penalidade por desempenhos insuficientes e atrasos nos relatórios de monitoramento relativos ao quarto ano de concessão;
c.2) Ivo Borges de Lima, Diretor-Geral Substituto no exercício da Direção-Geral, entre 18/2/2012 e 18/2/2013, quanto à ausência de responsabilidade pelos atrasos na abertura dos processos de penalidade por inexecuções contratuais relativos ao quinto ano de concessão e dos processos de penalidade por desempenhos insuficientes e atrasos nos relatórios de monitoramento relativos ao quinto ano de concessão;
c.3) Viviane Esse, Superintendente de Exploração de Infraestrutura Rodoviária - SUINF (desde 9/10/2012) , quanto à ausência de responsabilidade pelos atrasos na abertura dos processos de penalidade por inexecuções contratuais relativos ao quinto ano de concessão e dos processos de penalidade por desempenhos insuficientes e atrasos nos relatórios de monitoramento relativos ao terceiro, quarto e quinto anos de concessão;
c.4) Luiz Fernando Castilho, Gerente de Fiscalização e Controle Operacional (GEFOR) , desde 9/10/2012, quanto à ausência de responsabilidade pelos atrasos na abertura dos processos de penalidade por inexecuções contratuais relativos ao quinto ano de concessão e dos processos de penalidade por desempenhos insuficientes e atrasos nos relatórios de monitoramento relativos ao terceiro, quarto e quinto anos de concessão;
c.5) Jorge Luiz Macedo Bastos, Diretor-Geral Substituto no exercício da Direção-Geral, desde 19/2/2013, quanto à ausência de responsabilidade pelos atrasos na abertura dos processos de penalidade por inexecuções contratuais relativos ao quinto ano de concessão e dos processos de penalidade por desempenhos insuficientes e atrasos nos relatórios de monitoramento relativos ao terceiro, quarto e quinto anos de concessão.
d) rejeitar as razões de justificativa e aplicar aos responsáveis multa prevista no artigo 58, II, da Lei 8.443/1992, em relação aos seguintes pontos
d.1) Bernardo José Figueiredo Gonçalves de Oliveira, Diretor-Geral, no período entre 14/7/2008 e 17/2/2012, quanto à responsabilidade pelos atrasos na abertura dos processos de penalidade por inexecuções contratuais relativos ao terceiro ano de concessão e dos processos de penalidade por desempenhos insuficientes e atrasos nos relatórios de monitoramento relativos ao terceiro ano de concessão;
d.2) Mário Mondolfo, Superintendente de Exploração de Infraestrutura Rodoviária (SUINF) entre 19/8/2008 e 31/8/2012, quanto à responsabilidade: pelos atrasos na abertura dos processos de penalidade por inexecuções contratuais relativos ao terceiro e quarto ano de concessão e dos processos de penalidade por desempenhos insuficientes e atrasos nos relatórios de monitoramento relativos aos terceiro e quarto anos de concessão; por falta de exigência à concessionária para execução de obras de recuperação do pavimento com vida útil superior a cinco anos; por falta de ações tempestivas para exigir que a recuperação da rodovia fosse gradual;
d.3) Rubens Narciso Peduti Dal'Molin, Gerente de Fiscalização e Controle Operacional de Rodovias (GEFOR) , entre 8/10/2008 e 3/10/2012, quanto à responsabilidade: pelos atrasos na abertura dos processos de penalidade por inexecuções contratuais relativos ao terceiro e quarto ano de concessão e dos processos de penalidade por desempenhos insuficientes e atrasos nos relatórios de monitoramento relativos aos terceiro e quarto anos de concessão; por falta de exigência à concessionária para execução de obras de recuperação do pavimento com vida útil superior a cinco anos; por falta de ações tempestivas para exigir que a recuperação da rodovia fosse gradual;
d.4) Ivo Borges de Lima, Diretor-Geral Substituto no exercício da Direção-Geral, entre 18/2/2012 e 18/2/2013, quanto à responsabilidade pelos atrasos na abertura dos processos de penalidade por inexecuções contratuais relativos ao terceiro e quarto anos de concessão e dos processos de penalidade por desempenhos insuficientes e atrasos nos relatórios de monitoramento relativos aos terceiro e quarto anos de concessão;
d.5) Viviane Esse, Superintendente de Exploração de Infraestrutura Rodoviária (SUINF) , desde 9/10/2012, quanto: à responsabilidade pelos atrasos na abertura dos processos de penalidade por inexecuções contratuais relativos ao terceiro e quarto anos de concessão; e à responsabilidade por inexistência ou atraso injustificado na aplicação das penalidades contratuais à concessionária pelo não atendimento das obrigações contratuais referentes à recuperação da rodovia até o final do quinto ano de concessão;
d.6) Luiz Fernando Castilho, Gerente de Fiscalização e Controle Operacional (GEFOR) , desde 9/10/2012, quanto: à responsabilidade pelos atrasos na abertura dos processos de penalidade por inexecuções contratuais relativos ao terceiro e quarto anos de concessão; e à ausência de responsabilidade por inexistência ou atraso injustificado na aplicação das penalidades contratuais à concessionária pelo não atendimento das obrigações contratuais referentes à recuperação da rodovia até o final do quinto ano de concessão;
d.7) Jorge Luiz Macedo Bastos, Diretor-Geral Substituto no exercício da Direção-Geral, desde 19/2/2013, quanto à responsabilidade pelos atrasos na abertura dos processos de penalidade por inexecuções contratuais relativos ao terceiro e quarto ano de concessão.
Em resposta à oitiva deferida pelo relator, o Ministério Público de Contas acolhe, em parte, a proposta da Unidade Técnica. Diverge, apenas, por acolher a razões de justificativa apresentadas pelos diretores máximos da ANTT, Bernardo José Figueiredo Gonçalves de Oliveira, Ivo Borges de Lima e Jorge Luiz Macedo Bastos. Segundo o Parquet especializado, esses agentes não estavam diretamente envolvidos com as áreas técnicas encarregadas da fiscalização do contrato.
Salienta que não foi demonstrado nexo de causal entre as condutas desses dirigentes e o evento ilícito, tampouco foram apresentadas evidências de ação ou omissão desses gestores em relação aos atos imputados por seus subordinados, mesmo por que esses responsáveis não teriam sido ouvidos sobre falha de supervisão dos atos praticados pelos agentes subordinados. 
Feita essa apresentação, decido.
As concessões de serviços públicos de exploração de infraestrutura de transporte rodoviário constituem uma das estratégias desenvolvidas pelo Poder Público para aumentar investimento na economia e melhorar a disponibilidade do modal rodoviário, necessários ao desenvolvimento do país. Seus impactos são sentidos em grande parte da cadeia produtiva e no produto interno bruto.
Este Tribunal tem acompanhado os diversos programas de concessão de rodovias federais. Cito, como exemplo as fiscalizações realizadas nas rodovias: BR-101/SC e BR-116/376/PR, concedida à Autopista Litoral Sul - ALS, por meio dos TC´s Processo 005.534/2011-9 e TC Processo 010.683/2013-5; BR-116/BA, BR-324/BA e de alguns trechos de rodovias estaduais incorporadas, concedidas à VIABAHIA Concessionária de Rodovias S/A, TC Processo 009.222/2012-0; Rodovia BR-116/SP/PR concedida à Auto Pista Régis Bittencourt S.A, TC Processo 001.554/2013-1.
Há de se destacar auditoria operacional realizada nos procedimentos de fiscalização da ANTT relativos à 2ª Etapa do Programa de Concessões Rodoviárias Federais (PROCROFE) com o objetivo de realizar avaliação estrutural sobre o desempenho da agência reguladora no cumprimento de seu papel fiscalizador, além de aprofundar a análise dos resultados das três auditorias de conformidade (TC Processo 006.351/2013-1) .
O que se percebe dessas fiscalizações é a comprovação de que a agência não vem cumprindo, a contento, seu papel de entidade reguladora e fiscalizadora de serviços públicos delegados de exploração, recuperação, conservação e operação de transporte rodoviário. 
Não basta, apenas, a transferência à iniciativa privada da prestação dos serviços públicos concedidos, mas a efetiva implantação da política pública de melhoria da disponibilidade de infraestrutura rodoviária, sobretudo, em garantir ao usuário modicidade tarifária e a qualidade do serviço prestado, representado pela segurança, economia da operação, regularidade, continuidade, eficiência, atualidade, generalidade, conforme prescreve o artigo 6º, § 1º, da Lei 8987/1995.  Nesse ponto, os objetivos da concessão estão longe de serem alcançados, tendo por base os casos analisados por este Tribunal.
Tal panorama não foi diferente em relação ao objeto da presente auditoria. Foi verificada atuação deficiente da Agência Nacional de Transportes Terrestres (ANTT) na regulação e fiscalização da execução do contrato de concessão oriundo do Edital ANTT 006/2007, celebrado com a concessionária Autopista Planalto Sul (APS) para exploração de 412,7 km de extensão da Rodovia BR-116, no trecho entre Curitiba/PR e a Divisa SC/RS.
São exemplos dessa anomalia a compensação financeira indevida à concessionária por não-auferimento de receitas causado por atrasos nas obras de implantação das praças de pedágio, além de celebração de Termo de Ajustamento de Conduta (TAC) em que foram previstos benefícios desproporcionais à contratada, em detrimento dos usuários. 
Com relação à compensação indébita, a tarifa de pedágio da concessão foi majorada pela ANTT por meio da 1ª Revisão Extraordinária (Resolução 3.307/09) , sob o argumento da necessidade de restabelecer equilíbrio econômico-financeiro do contrato, em razão de atrasos na conclusão das obras das praças de pedágio. Ocorre, porém, que parte desses atrasos não poderia ser imputado à Administração, mas à concessionária, conforme detalhou a unidade técnica (peça 36. p.8) e parecer da SeinfraRodoviaAviação.
Além disso, a agência reguladora autorizou a antecipação de cobrança de pedágio dos usuários à medida que cada uma das praças fosse implantada, contrariando expressa dicção do contrato que somente admitia a arrecadação de tarifa após a execução das obras de todas as praças.
Em sua oitiva, a ANTT retifica seu posicionamento inicial ao não considerar chuvas torrenciais, ocorridas no final de 2008, como fato fortuito passível de exonerar a responsabilidade da concessionária pelo atraso no cronograma de obras, pois nenhuma das cinco praças de pedágio estavam localizadas em munícipios abrangidos pelo Decreto de Calamidade Pública (peça 71, p. 17) .
A agência defende, ainda, que o atraso de responsabilidade da Administração abrangeria o período entre a data de assinatura do contrato (18/02/2008) e a data da expedição da Licença Ambiental de Operação (27/06/2008) , o que perfaz 130 dias para cada uma das cinco praças de pedágio.
Afirma que autorização para a cobrança de pedágio à medida que as praças fossem conclusas visou à preservação do interesse público, na medida em que a liberação de arrecadação de tarifa após a instalação do último posto de pedágio traria maior o impacto financeiro ao usuário.
Já a concessionária sustenta que o atraso nas obras de implantação das praças de pedágio decorreu de fatos alheios a sua vontade, tais como: excesso de chuvas, a ensejar decretação de estado de calamidade pública em alguns municípios do Estado de Santa Catarina, em 2008; demora na formalização do Termo de Cessão de Bens; atraso na emissão da Licença Ambiental de Operação; atraso na edição de Decreto de Utilidade Pública.
Aduz que esclarecimento contido no caderno de perguntas e respostas anexo ao edital da licitação foi favorável à possiblidade de iniciar a arrecadação de pedágio de forma parcial, sempre que o atraso na conclusão das obras dos postos de pedágio não tivesse como causa atos de responsabilidade da concessionária. 
Não há como dar guarida ao argumento de que as obras das praças de pedágio teriam sido afetadas por evento fortuito ou de força maior, pois os municípios em que se situavam as edificações das praças não foram abrangidos pelo decreto de calamidade pública do Estado de Santa Catarina. Além disso, não foi demonstrado o impacto das chuvas excessivas no desenvolvimento das obras.
Nesse ponto, a alegação da concessionária é contraditória com o fato de as praças de pedágio P5, P4 e P3 terem sido conclusas respectivamente em 19/12/2008, 18/01/2009 e 4/02/2009, durante o período do decreto de calamidade pública (180 dias) , expedido em 22/11/2008. Demais disso, o fato de o decreto de calamidade pública abranger a cidade sede da empreiteira contratada para a execução das obras (Blumenau/SC) não constitui fato bastante a ensejar óbice intransponível à construção das obras, mesmo porque haveria a concessionária buscar alternativas de terceirização a fim de dar cumprimento ao cronograma de obras do contrato.
No que tange à demora imputada à contratante, deve ser considerada como responsabilidade da Administração, apenas, o atraso de 148 dias entre a data de assinatura do contrato de concessão (18/2/2008) e a data de publicação do Decreto de Utilidade Pública (15/7/2008) , para cada uma das 5 praças de pedágio, no total de 740 dias. Com efeito, somente a partir da expedição do decreto, seria possível a imissão da concessionária na posse dos terrenos lindeiros, situados fora da faixa de domínio, que seriam desapropriados edificação das obras. A edição do decreto era uma das condições exigidas para emissão licenciamento ambiental de operação. Aliás, esse período de atraso de responsabilidade da Administração foi admitido pelo Tribunal ao proferir o Acórdão 2883/2015-TCU-Plenário, relator E. Ministro Benjamin Zymler.
Considero, portanto, indevida a antecipação de cobrança de pedágio à medida que cada uma das praças fosse concluída. Na linha esposada pelas unidades técnicas, o contrato estabeleceu, de forma objetiva e peremptória, que a arrecadação de tarifa somente poderia ser iniciada após o término da edificação de todas as praças. 
Ao responder inicialmente à consulta formulada pelos interessados, à época da licitação, a comissão de outorgas reiterou a proibição liberação parcial da cobrança de pedágio à medida da conclusão das obras, conforme estabelece o edital e o contrato. Todavia, em seu último pronunciamento, a comissão de obras aventou a possibilidade de permitir, em caráter excepcional, a antecipação de receita, porém não especificou as circunstâncias excepcionais em que essa autorização poderia ser dada. Como tal, não pode servir de permissivo para afastamento regra geral de arrecadação de tarifa após a implantação de todos os postos de pedágio.
Improcedente a alegação da agência reguladora de que a liberação da cobrança de pedágio à medida que cada praça fosse conclusa tinha em mira a redução dos impactos da elevação de tarifa.  Esse argumento tem pressuposto equivocado de que os atrasos na conclusão das obras das praças de pedágio fossem de responsabilidade exclusiva da Administração, o que se demonstrou ser indevido.
Rejeito, em parte, as manifestações da agência reguladora e da concessionária e fixo prazo para que a ANTT adote as providências necessárias a refazer os cálculos relativos ao ressarcimento à concessionária de receitas não-auferidas, em razão de atraso na implantação das praças de pedágio, a considerar como responsabilidade da Administração, apenas, o período de 148 dias, para cada posto de pedágio, entre a assinatura do contrato (18/02/2008) e a expedição do Decreto de Utilidade Pública de Bens (15/07/2008) , a fim de compensar os valores indevidamente recebidos pela contratada.
Sobre as condições ajustadas no termo de ajustamento de conduta firmado com a concessionária em 2013, a ANTT assevera que o acordo negocial tem por objetivo propiciar a continuidade da execução do contrato e a realização de elevado percentual de obras obrigatórias que se encontravam excessivamente atrasadas. Afirma que, no âmbito do ajuste, não houve remissão antecipada das multas contratuais impostas à contratada relativas à inexecução, além do que buscou garantir aos usuários a prestação dos serviços públicos delegados sem interrupção, caso optasse pela decretação de caducidade da avença.
Em princípio, o Tribunal não se opõe à celebração de TAC´s pela agência reguladora na tentativa de solucionar conflitos e pendências que exsurgem de inadimplência da concessionária na execução dos contratos de concessão, desde que devidamente balanceados com o interesse público primário pela realização de investimentos compensatórios, correção da inadimplência e prestação adequada e regular dos serviços concedidos. Contudo, na situação vertente, a equipe de auditoria observou que a ANTT deferiu excessivos benefícios à concessionária sem a suficiente e proporcional contrapartida aos usuários dos serviços. 
Com efeito, no acordo em análise, foram concedidos prazos adicionais para a conclusão das obras nas quais a contratada já se encontrava em mora. Foi deferido, ainda, perdão por multas aplicáveis caso os novos prazos fossem respeitados. Em contrapartida, o único benefício dado aos usuários foi eventual redução do pedágio em apenas 1,5% do valor da tarifa básica de pedágio, por período de apenas um ano e, somente, no caso de novos atrasos durante a execução do plano de ação do TAC. 
Indubitavelmente, são questionáveis os termos do acordo. No entanto, deixo de manifestar-me sobre esse tópico, considerando que o Tribunal já constituiu processo específico em que analisa, de forma abrangente, a regularidade, a legitimidade e adequação de todas as condições negociadas em termos de ajustamento de conduta celebrados entre a ANTT e concessionárias da segunda etapa do PROCOFE, o que inclui o presente contrato de concessão. Essa análise ocorre no âmbito de processo de monitoramento no TC Processo 005.218/2014-4.
Assim, autorizo a extração de cópia de peças 25, 26, 27, 36, 71, 72, 73, 96, 110, 113 e 123, conteúdo da instrução de mérito, bem como a juntada ao TC Processo 005.218/2014-4, a fim de subsidiar a análise daquele processo de monitoramento. 
Com relação aos demais aspectos da execução do contrato de concessão, objeto de audiência dos gestores da Agência Nacional de Transportes Terrestres, observo que houve descumprimento generalizado e recorrente de obrigações da concessionária durante o período de cinco anos de vigência do ajuste analisados pela equipe de auditoria. Nesse período, a ANTT não se desincumbiu, a contento, de seus deveres de regulação e fiscalização da execução dos serviços públicos delegados.
A partir das evidências colhidas pela fiscalização do Tribunal, verifico que, durante os cinco primeiros anos de vigência da concessão, período em que se concentravam os maiores investimentos previstos no contrato, houve redução das exigências contratuais relativas à execução de obras obrigatórias de melhorias e de operação da rodovia por meio de postergações de suas datas de conclusão. A diminuição de investimentos, nos primeiros cinco anos da avença, foi de 77% para 48% em relação ao total de investimentos previstos para 25 anos da concessão, o que representa uma redução de desembolso de R$ 27,17 milhões naquele período. 
Em termos quantitativos, observou-se, também, postergação do prazo de execução de número expressivo de obras. Dos 33 itens de obras de melhoramentos e de operação constantes da planilha do Plano de Exploração Rodoviária (PER) , 21 foram prorrogados. 
Não obstante a significativa redução das exigências contratuais relativas aos investimentos nas obras obrigatórias de melhorias e de operação da rodovia até o final do quinto ano de concessão, verificou-se elevada inexecução contratual por parte da concessionária ao final desse período, tanto em valores como em número de obras do Plano de Exploração Rodoviária (PER) . Mesmo com a excessiva inadimplência, foram identificados atrasos demasiados e injustificados na abertura dos processos administrativos para apuração da responsabilidade da concessionária. 
Alguns números ajudam a ilustrar a situação verificada em relação à fiscalização da execução e regulação do contrato de concessão.
Quanto às obras obrigatórias de melhoramento da rodovia (item 5 do PER) , o percentual de inexecução alcançou 63,7% ao final do 3º ano da concessão, em fevereiro de 2011. No mesmo período, foi identificada a não-implementação de 84,6% do percentual de obras dos sistemas de operação da rodovia (item 6 do PER) . Durante o 4° (março de 2011 a fevereiro de 2012) e 5º (março de 2012 a fevereiro de 2013) anos de vigência da concessão, a inadimplência dos itens de melhoramento e operação atingiram, respectivamente, 67,8% e 64%. 
Ao término do 5º ano de vigência da concessão (fevereiro de 2013) , o montante de inexecução alcançou a quantia de R$ 65,16 milhões, equivalente a 61% do total de R$ 107,46 milhões previstos no PER vigente.
Em termos de execução física, dos 33 itens de obras previstas no contrato, 18 não foram conclusos ao final do 5º ano, 14 estavam em atraso e, apenas, 7 estavam em dia. Os 12 itens de obra, todos com prazo de conclusão após ao final do 5º ano de vigência do ajuste, sequer haviam iniciado.
A despeito da redução das exigências contratuais e da elevada inadimplência, identificou-se excessivo, indiscriminado e injustificado atraso na abertura dos processos administrativos simplificados (PAS) para apuração da responsabilidade da concessionária.
Embora a unidade regional da agência no Rio Grande do Sul tenha feito recomendações à sede da ANTT para abertura de procedimentos administrativos simplificados destinados a apurar a responsabilidade da contratada pelas inadimplências verificadas, ao final do quarto e do quinto anos, esses procedimentos não haviam sido abertos tempestivamente pela autarquia. 
Dos 33 itens de obras de melhoramentos e de operação constantes da planilha do PER, 23 têm processos de apuração de responsabilidade por inexecução abertos. Dos dez itens restantes, sete possuem data de conclusão prevista para depois do quinto ano de concessão, o que dificulta sua classificação como item atrasado
Mesmo assim, os processos referentes às inexecuções de obras foram abertos tardiamente. Os processos referentes aos investimentos do 3º ano de concessão, findo em fevereiro de 2011, foram abertos no dia 05/06/2013. Todos os processos de inadimplência da contratada relativos ao 4º ano, encerrado em fevereiro de 2012, foram instaurados no dia 06/06/2013, e todos os processos referentes ao 5º ano, expirado em fevereiro de 2013, foram instaurados em 07/06/2013. Em suma, foram identificados atrasos, respectivamente, de dois anos e quatro meses, um ano e quatro meses e quatro meses após o final do 3º, 4º e 5º ano de concessão a que se referiam.  
Além da abertura tardia, a equipe de auditoria verificou que nenhum processo de penalização por inexecução havia sido concluso até fevereiro de 2014.
Também foi identificada ocorrência generalizada e sistemática de desempenhos inferiores da concessionária aos permitidos no contrato, em aspectos essenciais à prestação do serviço adequado e à manutenção das condições inicialmente pactuadas. Quanto à qualidade o provimento, os requisitos mínimos exigidos no PER não foram atingidos no primeiro e no quinto ano da concessão. À época da auditoria, em 2014, correspondente ao 7 ano da concessão, a agência reguladora sequer havia analisado o desempenho do pavimento relativos aos 2º, 3º e 4º anos da vigência do contrato.
Em relação à sinalização horizontal, também não foram atendidos os parâmetros mínimos de desempenho referentes ao 2º, 3º e 5 º anos da concessão. A análise do desempenho relativa ao 4º ano estava pendente de análise, ao tempo de auditoria
Outra falha grave foi a não realização de monitoramento do pavimento e da sinalização das vias marginais, das interseções, dos acessos e demais dispositivos pavimentados da rodovia, apesar de contratualmente exigido.
Foram ainda identificados significativos atrasos na entrega à agência reguladora dos relatórios de monitoramento dos pavimentos e da sinalização da rodovia, a cargo da concessionária, o que compromete a garantia da prestação de serviço adequado aos usuários. A ausência de informações tempestivas implica postergação de cumprimento de exigências de desempenho de itens de segurança e conforto, gerando desequilíbrio econômico-financeiro da avença. Os atrasos variaram de 3,3 meses a 9 meses.
Não bastasse o atraso na entrega dos relatórios de monitoração, a equipe de auditoria observou, ainda, baixa qualidade e insuficiência das informações por eles produzidas.
Tendo em vista a ocorrência generalizada de desempenhos inferiores aos previstos no contrato e no PER, bem assim a entrega em atraso de relatórios de monitoração, foi identificada ineficiência da ANTT na apuração da responsabilidade e penalização da concessionária.
Os processos de apuração de responsabilidades por insuficiência de desempenho, desde o primeiro ano de concessão, iniciada em fevereiro de 2008, foram abertos no 6º ano e próximo ao fim deste período, sendo cinco no mês de abril 2013 e três do mês de novembro de 2013. Os processos de apuração de responsabilidades autuados no mês de novembro de 2013 encontravam-se em fase de análise da defesa prévia, em fevereiro de 2014.
Do total de 23 processos apuração de responsabilidades por ausência de entrega, por atraso ou incompletude dos relatórios de monitoramento, somente três, autuados em 2012 e, em fevereiro de 2013, tinham decisão final da Superintendência de Infraestrutura da ANTT (SUINF) . Os prazos fixados para pagamento de multa eram janeiro e fevereiro de 2014, porém, até o final da auditoria, ainda não haviam sido pagas.
Outro aspecto diretamente correlacionado à ausência de avaliação de desempenho de itens essenciais da rodovia refere-se à omissão da agência reguladora em não exigir da concessionária a execução de obras de recuperação do pavimento com vida útil superior a cinco anos, bem como a não-adoção de ações tempestivas para requerer a recuperação gradual da rodovia. Essas irregularidades contrariam as exigências estampadas no item 1.2.1.3 do PER, as quais tinham por objetivo evitar ou, ao menos, atenuar o risco de inadimplência ao final do quinto ano de concessão, em fevereiro de 2013.
Não obstante os alertas das unidades regionais à sede da ANTT quanto ao sistemático descumprimento e falta de comprovação do adimplemento dos parâmetros mínimos de desempenho, a agência deixou de atuar no sentido de garantir que as intervenções no pavimento apresentassem vida útil igual ou superior a cinco anos.
Em suma, são graves as irregularidades identificadas na fiscalização da execução do contrato de concessão para exploração da Rodovia BR-116, no trecho entre Curitiba e a Divisa SC/RS, as quais foram reiteradas e generalizadas. Esse quadro acarreta prejuízos aos usuários e desequilíbrio econômico-financeiro do contrato em favor da concessionária. 
Apresentadas as irregularidades, passo ao exame das razões de justificativa e da individualização da conduta dos responsáveis da ANTT.
Alegação comum trazida pelos defendentes, no intuito de refutar as condutas omissivas a eles imputadas, refere-se à deficiência de pessoal enfrentada pela ANTT e ao excessivo acúmulo de atividades quando da ocorrência dos fatos em análise, as quais teriam condicionado ou limitado a atuação dos gestores. Salientam, que a partir de 2013, a agência teria contratado consultorias especializadas para prestar apoio à fiscalização das concessões.
A respeito desse argumento, rememoro que a Lei 10.233/2001, ao criar a Agência Nacional de Transportes Terrestres (ANTT) e o Departamento Nacional de Infraestrutura de Transportes (DNIT) bem como extinguir o DNE, inaugurou novo modelo em que atribuiu à ANTT a competência exclusiva para regulação do setor de transportes terrestres, o que abrange a fiscalização dos contratos das rodovias federais concedidas.
Desde então, a entidade autárquica reguladora, ao ostentar autonomia administrativa, financeira e técnica, deveria estruturar-se com os recursos técnicos e humanos necessários ou ainda contratar apoio técnico tempestivo a viabilizar cumprimento dos seus misteres legais. 
As graves deficiências na regulação e a fiscalização do contrato de concessão protraem-se desde 2009 e perduraram, ao menos, até 2014, tendo, assim, transcorrido 8 a 13 anos desde a lei criação da agência reguladora. Não é razoável admitir postura inerte dos responsáveis da ANTT por tão longo período de graves irregularidades, sem adoção de medidas tempestivas em prol da execução dos seus misteres legais, o que terminou por dar ensejo a generalizada e recorrente descumprimento da avença por parte da concessionária. 
Nesse sentir, embora louvável, revelou-se ineficaz a contratação tardia, em 2013, de consultorias especializadas para apoio à fiscalização, após o término do quinto ano de vigência da concessão. Tal medida não foi tomada no início da avença e não contribuiu para, ao menos, remediar as falhas de fiscalização observadas ao longo dos cinco anos de vigência do contrato em que se concentrava obras obrigatórias importantes de melhoramento e recuperação da rodovia. A Administração não pode tornar-se refém de suas próprias ineficiências, mantendo círculo vicioso de irregularidades e falhas na gestão de contratos sob sua responsabilidade.
Outro argumento esgrimido pelos responsáveis é a ausência de norma regulamentadora para aplicação de penalidades por inexecução contratual, o que somente veio a ser dirimida com a edição da Resolução - ANTT 4.071/2013. Valem, aqui, as mesmas considerações sobre acomodação de situações absolutamente anômalas na fiscalização da execução do contrato de concessão por longo período, não podendo a Administração ser desidiosa em não utilizar os instrumentos de que dispõe a avença para realizar a adequada fiscalização do ajuste. 
A falta de norma regulamentadora não constitui óbice ao exercício da competência regulatória, pois as cláusulas 19.9, 19.12 e 19.14 do contrato preveem os casos puníveis e os valores de multas aplicáveis (peça 113, p. 29) em caso de inadimplência da concessionária.
Não se defende, aqui, a sanha arrecadatória de multa, a utilização desse instrumental jurídico posto à disposição da agência reguladora para dissuadir atual e futuras inadimplências da concessionária. Ao revés, a sinalização que se dá ao parceiro privado é a de ser economicamente vantajoso o descumprimento de contrato.
Ao contrário do que alega a defesa, o mero ajuste no fluxo de caixa da concessão a fim de reduzir a tarifa em razão das inexecuções ou atraso na realização de obras por parte da concessionária não pode ser considerada como medida necessária e suficiente a suprir as deficiências generalizadas da fiscalização do contrato. Na verdade, essa compensação não é considerada sanção, mas mero reequilíbrio econômico-financeiro da avença, muitas vezes em condições desvantajosas ao usuário. O que se reclama, isto sim, é a atuação tempestiva da agência a fim de inibir e desestimular a contumácia da concessionária no descumprimento de obrigações do contrato, sem fazer tábula rasa da exigência da prestação regular dos serviços públicos delegados, prevista no artigo 6º, § 1º, da Lei 8.987/1995.
Consoante apurado pela auditoria, as irregularidades verificadas na execução do contrato de concessão foram registradas, desde o início, pelos fiscais da agência reguladora que atuavam nas regionais. No entanto, a análise dessas ocorrências era concentrada nos setores técnicos da sede da ANTT onde não tiveram o tratamento adequado por ineficiência da agência reguladora, o que gerou atrasos na abertura de procedimentos administrativos simplificados por inexecução de obras e por insuficiência de desempenho da concessionária.
Na sede da agência, o exame e encaminhamento dos processos referentes ao descumprimento contratual cabia à Superintendência de Exploração de Infraestrutura Rodoviária (SUINF) , Gerência de Fiscalização e Controle Operacional (GEFOR) , que deveriam submetê-los, posteriormente, à diretoria colegiada.
Verifica-se, assim, que houve responsabilidade técnica dos gestores que exerceram a superintendência da SUINF e a gerência da GEFOR, quanto às deficiências verificadas na fiscalização do contrato de concessão. 
Não obstante a abrangência dos fatos inquinados, acompanho parecer do Ministério Público, no sentido de acolher as razões de justificativa apresentadas pelos dirigentes máximos da ANTT, Bernardo José Figueiredo Gonçalves de Oliveira, Ivo Borges de Lima e José Luiz Macedo Bastos. Não há evidências, nos autos, de que esses responsáveis tomaram ciência das graves deficiências de fiscalização do contrato e, ainda assim, quedaram-se inertes em adotar as medidas estruturantes da autarquia.  
Além disso, esses agentes não foram ouvidos especificamente sobre falhas de supervisão das atividades desenvolvidas pela SUINF e pela GEFOR, a eles subordinadas. 
Esse raciocínio, porém, não se aplica aos responsáveis pelos setores gerenciais da sede da ANTT diretamente envolvidos na supervisão e acompanhamento da regulação e fiscalização do contrato de concessão.
Mário Mandolfo e Rubens Peduti Dal Molin, respectivamente, Superintendente de Exploração de Infraestrutura Rodoviária (SUINF) no período de 19/8/2008 a 31/8/2012, e Gerente de Fiscalização e Controle Operacional de Rodovias (GEFOR) no período de 8/10/2008 a 3/10/2012 respondem por grande parte das irregularidades apuradas nestes autos, verificadas no terceiro e no quarto ano da concessão, findos em fevereiro de 2011 e fevereiro de 2012.
Esses gestores não lograram afastar a omissão no dever de assegurar a aplicação tempestiva de penalidades contratuais à concessionária em razão de inadimplência sistemática da contatada em não executar obras obrigatórias. Também pesa contra os responsáveis omissão diante da ocorrência generalizada de insuficiência de despenho por partes contratada em aspectos fundamentais da rodovia, tais como sinalização e pavimento. Não exigiram da concessionária a execução de obras de recuperação do pavimento com prazo de vida útil superior a cinco anos, bem como adotaram ações tempestivas para exigir da contratada a recuperação gradual da rodovia, a fim de evitar ou mitigar a inadimplência ao final do quinto ano da concessão.
A conduta desses responsáveis não foi amparada por excludente de ilicitude e de culpabilidade, sendo-lhes exigível conduta diversa no sentido de zelarem pelo fiel cumprimento do contrato de concessão, inibindo inadimplência da contratada.
Assim, rejeito as razões de justificativa de Mário Mandolfo e Rubens Peduti Dal Molin. Todavia, deixo de aplicar sanção pecuniária a esses responsáveis, porquanto a pretensão punitiva foi fulminada pela prescrição quinquenal, nos termos da Resolução-TCU 344, de 11 de outubro de 2022. 
O Tribunal tomou ciência das irregularidades imputadas aos responsáveis, em 19/09/2014, com a conclusão do relatório de fiscalização na unidade técnica de origem, conforme prevê o artigo 4º, inciso IV, daquela Resolução (peças 34 a 36) . A audiência dos responsáveis ocorreu 10/10/2014 e 17/10/2014 (peças 44, 45, 58 e 69) , interrompendo a contagem do prazo prescricional, de acordo com o artigo 5º, inciso I, daquela Resolução. 
Desde então, foi reiniciado o prazo de contagem da prescrição de cinco anos, tendo ocorrido, apenas, suspensão do prazo prescricional por 15 dias em razão do deferimento dos pedidos formulados pelos responsáveis de dilação do período de apresentação de razões de justificativa, conforme artigo 7º, inciso VI, daquela Resolução. Dessa forma, o prazo de prescrição foi alcançado em 25/10/2019 e 1/11/2019, conduzindo à extinção da punibilidade desses agentes públicos.
Viviane Esse e Luiz Fernando Castilho, respectivamente qualificados como Superintendente de Exploração de Infraestrutura Rodoviária (SUINF) e Gerente de Fiscalização e Controle Operacional de Rodovias (GEFOR) desde 8/10/2012, foram instados a apresentar defesa acerca da ausência ou atraso injustificado na aplicação de penalidades à concessionária em razão de inadimplências inexecução de obras obrigatórias, insuficiência de desempenho da contratada em aspectos essenciais à prestação de serviços e não-atendimento de obrigações referentes à recuperação da rodovia até o final do quinto ano de concessão.
Esses responsáveis assumiram os cargos em outubro de 2012, já no quinto ano da concessão, quando todas as pendências de fiscalização relativas a administrações anteriores consolidadas e acumuladas. Esse panorama condicionou ou limitou a realização de fiscalização do contrato o quinto ano de vigência do contrato de concessão. 
Além disso, em sua nova gestão, os responsáveis envidaram esforços para solucionar as irregularidades oriundas da administração anterior.  
Ante o exposto, voto por que o Tribunal acolha a minuta de acórdão que ora submeto à apreciação do colegiado.
TCU, Sala das Sessões, em 16 de novembro de 2022.
WALTON ALENCAR RODRIGUES 
Relator